ACORDAO-COMPLETO-2577011

ACÓRDÃO 1628/2023 ATA 4/2023 - PRIMEIRA CÂMARA

VISTOS, relatados e discutidos estes autos de tomada de tomada de contas especial instaurada pelo Ministério da Defesa (MD) , em desfavor de diversos responsáveis civis e militares, em razão de prejuízos ao Erário decorrentes de irregularidades apuradas na movimentação do estoque do almoxarifado do ministério, detectadas no inventário físico promovido nos meses de julho e agosto de 2011;
ACORDAM os Ministros do Tribunal de Contas da União, reunidos em sessão da Primeira Câmara, diante das razões expostas pelo relator, em:
9.1. considerar revéis Rita de Cássia de Almeida Theodoro, Cleber Ribeiro da Silva e Jairo José da Silva, para todos os efeitos, com fundamento no art. 12, § 3º, da Lei 8.443/1992, dando-se prosseguimento ao processo; 
9.2. acolher as alegações de defesa de Carlos Alberto Vieira Filho, Carlos Alberto Vilanova, Edimilson Torres de Oliveira Junior, Jeferson Machado, José Maria Reis Nogueira, Mário Ivan Mech dos Santos e Rosa Maria da Silva Carneiro;
9.3. julgar regulares as contas de Carlos Alberto Vieira Filho, Carlos Alberto Vilanova, Edimilson Torres de Oliveira Junior, Jeferson Machado, José Maria Reis Nogueira, Mário Ivan Mech dos Santos e Rosa Maria da Silva Carneiro e dar-lhes quitação plena, com fundamento nos artigos 1º, inciso I; 16, inciso I; 17 e 23, inciso I, da Lei 8.443/1992; 
9.4. acolher parcialmente as alegações de defesa de José Carlos Alves de Brito no que concerne à sua responsabilidade pela omissão no dever de supervisão e controle das atividades relacionadas com a administração do patrimônio do Ministério da Defesa; e rejeitar aquelas referentes aos registros irregulares realizados nos sistemas com sua senha pessoal;
9.5. rejeitar as alegações de defesa de Augusto Cesar Silva de Farias;
9.6. julgar irregulares as contas de Rita de Cássia de Almeida Theodoro, Cleber Ribeiro da Silva, Jairo José da Silva, José Carlos Alves de Brito e Augusto Cesar Silva de Farias, com fundamento nos arts. 1º, inciso I; 16, III "c"; 19 e 23, III, da Lei 8.443/1992, e condená-los, individualmente e/ou em regime de solidariedade, ao pagamento das quantias a seguir especificadas, com a fixação do prazo de quinze dias, a contar da notificação, para que comprovem, perante o Tribunal (art. 214, inciso III, alínea "a", do RI/TCU) , o recolhimento das dívidas ao Tesouro Nacional, atualizadas monetariamente e acrescidas dos juros de mora, calculados a partir das datas discriminadas, até a data do recolhimento, na forma prevista na legislação em vigor:
9.6.1. débito 1 - responsáveis solidários: Jairo José da Silva e José Carlos Alves de Brito:
	DATA DA OCORRÊNCIA
	VALOR ORIGINAL 
 (em R$) 

	30/5/2007
	 R$        7.027,80 

	14/9/2007
	 R$        5.728,00 

	20/11/2007
	 R$        1.575,00 

	1/2/2008
	 R$           380,50 

	11/2/2008
	 R$           599,17 

	11/2/2008
	 R$           400,55 

	11/2/2008
	 R$        1.100,70 

	11/2/2008
	 R$           530,72 

	11/2/2008
	 R$           413,55 

	11/2/2008
	 R$           152,93 

	11/2/2008
	 R$           424,34 

	11/2/2008
	 R$           225,40 

	11/2/2008
	 R$           214,65 

	11/2/2008
	 R$           419,03 

	11/2/2008
	 R$           461,24 

	11/2/2008
	 R$           155,67 

	8/4/2008
	 R$           147,00 

	8/4/2008
	 R$           189,00 

	8/4/2008
	 R$           203,00 

	8/4/2008
	 R$           259,00 

	8/4/2008
	 R$           140,00 

	8/4/2008
	 R$             91,00 

	8/4/2008
	 R$           266,00 

	8/4/2008
	 R$           196,00 

	8/4/2008
	 R$           231,00 

	8/4/2008
	 R$           161,00 

	6/2/2008
	 R$      14.064,13 

	12/8/2008
	R$           310,50 

	1/7/2008
	 R$        8.392,68 

	25/8/2008
	 R$      16.375,26 

	25/8/2008
	 R$      15.814,88 

	21/10/2008
	 R$      32.749,70 

	25/8/2008
	R$      16.375,26 

	25/8/2008
	 R$      15.814,88 

	21/10/2008
	 R$      32.749,70 

9.6.2. débito 2 - responsável Rita de Cássia de Almeida Theodoro:
	DATA DA OCORRÊNCIA
	VALOR ORIGINAL
 (em R$) 

	13/7/2010
	 R$     43.194,80 

	13/7/2010
	 R$     26.370,40 

	21/6/2010
	 R$       5.747,73 

	12/7/2010
	 R$     11.050,38 

	26/7/2010
	 R$     14.415,84 

9.6.3. débito 3 - responsáveis solidários: Jairo José da Silva e Rita de Cássia de Almeida Theodoro:
	DATA DA OCORRÊNCIA
	VALOR ORIGINAL
 (em R$) 

	11/11/2010
	 R$    258.856,40 

	1/7/2011
	 R$      25.099,26 

	1/7/2011
	 R$      24.227,58 

	2/8/2010
	 R$        5.021,71 

	16/8/2010
	 R$        9.159,84 

	24/8/2010
	 R$        6.809,98 

	27/8/2010
	 R$        7.135,37 

	27/9/2010
	 R$        6.268,14 

	17/11/2010
	 R$        6.429,87 

	9/12/2010
	 R$    415.161,09 

	9/12/2010
	 R$        8.278,09 

	21/12/2010
	 R$        7.798,21 

	19/1/2011
	 R$      15.573,33 

	31/1/2011
	 R$        7.715,10 

	31/1/2011
	 R$        6.331,10 

	17/2/2011
	 R$      15.234,78 

	4/3/2011
	 R$        7.055,41 

	11/3/2011
	 R$        7.912,07 

	11/3/2011
	 R$      12.177,82 

	11/3/2011
	 R$      10.956,53 

	11/3/2011
	 R$      12.177,82 

	11/3/2011
	 R$        9.133,37 

	11/3/2011
	 R$      12.177,82 

	11/3/2011
	 R$      11.159,85 

	11/3/2011
	 R$      10.151,34 

	14/3/2011
	 R$      31.428,56 

	14/3/2011
	 R$      20.201,19 

	14/3/2011
	 R$      30.567,88 

	14/3/2011
	 R$      20.072,69 

	14/3/2011
	 R$      17.032,55 

	14/3/2011
	 R$      13.709,69 

	14/3/2011
	 R$      14.611,99 

	14/3/2011
	 R$        9.146,13 

	14/3/2011
	 R$      17.116,92 

	14/3/2011
	 R$      19.853,65 

	16/3/2011
	 R$        1.159,80 

	16/3/2011
	 R$           994,39 

	16/3/2011
	 R$        2.029,16 

	17/3/2011
	 R$      47.235,75 

	17/3/2011
	 R$      42.449,19 

	17/3/2011
	 R$      65.315,09 

	23/3/2011
	 R$        7.197,19 

	28/3/2011
	 R$      11.225,65 

	28/3/2011
	 R$      15.771,41 

	28/3/2011
	 R$      25.292,14 

	28/3/2011
	 R$      26.692,72 

	28/3/2011
	 R$      39.392,77 

	28/3/2011
	 R$      45.427,00 

	28/3/2011
	 R$      47.432,14 

	4/4/2011
	 R$        8.325,09 

	5/4/2011
	 R$        5.443,31 

	5/4/2011
	 R$        5.443,31 

	5/4/2011
	 R$        2.072,09 

	5/4/2011
	 R$      10.705,39 

	5/4/2011
	 R$      10.255,24 

	5/4/2011
	 R$      11.286,39 

	2/5/2011
	 R$        6.007,99 

	2/5/2011
	 R$      13.275,90 

	2/5/2011
	 R$      10.034,08 

	2/5/2011
	 R$      12.532,35 

	2/5/2011
	 R$        9.194,30 

	2/5/2011
	 R$      12.550,52 

	2/5/2011
	 R$      10.901,23 

	2/5/2011
	 R$      13.948,95 

	20/5/2011
	 R$      13.231,31 

	20/5/2011
	 R$      14.086,15 

	20/5/2011
	 R$      15.314,09 

	20/5/2011
	 R$        8.737,99 

	20/5/2011
	 R$      12.642,30 

	20/5/2011
	 R$      12.580,81 

	20/5/2011
	 R$      14.160,50 

	20/5/2011
	 R$      14.387,76 

	15/6/2011
	 R$      16.180,15 

	15/6/2011
	 R$      11.984,04 

	15/6/2011
	 R$      14.479,66 

	15/6/2011
	 R$        9.701,51 

	15/6/2011
	 R$      14.017,58 

	15/6/2011
	 R$        8.600,61 

	15/6/2011
	 R$      13.944,77 

	22/6/2011
	 R$        9.790,15 

	20/7/2011
	 R$      57.859,71 

	20/7/2011
	 R$        8.594,61 

	25/7/2011
	 R$    272.677,36 

	25/7/2011
	R$      16.394,52

	8/6/2011
	 R$    209.743,32 

9.6.4. débito 4 - responsáveis solidários: Augusto César de Farias e Rita de Cassia de Almeida Theodoro
	DATA DA OCORRÊNCIA
	VALOR ORIGINAL
 (em R$) 

	29/6/2010
	 R$        9.652,50 

	30/6/2010
	 R$        3.585,55 

	30/6/2010
	 R$      11.761,20 

	6/7/2010
	 R$           599,61 

	6/7/2010
	 R$        1.105,16 

	16/7/2010
	 R$        4.620,00 

	19/7/2010
	 R$        6.800,00 

9.6.5, débito 5 - responsáveis solidários: Cleber Ribeiro da Silva, Jairo José da Silva e Rita de Cassia de Almeida Theodoro:
	DATA DA OCORRÊNCIA
	VALOR ORIGINAL 
 (em R$) 

	27/4/2011
	 R$        8.520,00 

	24/3/2011
	 R$      89.091,75 

	31/3/2011
	 R$        2.415,00 

	28/7/2011
	 R$        2.155,20 

9.6.6. débito 6 - responsáveis solidários: Augusto César Silva de Farias, Jairo José da Silva e Rita de Cassia de Almeida Theodoro:
	DATA DA OCORRÊNCIA
	VALOR ORIGINAL
 (em R$) 

	30/8/2010
	 R$     56.528,85 

	30/8/2010
	 R$     46.610,96 

	30/8/2010
	 R$     82.199,15 

	30/8/2010
	 R$     83.657,60 

	30/8/2010
	 R$     26.396,80 

	30/8/2010
	 R$   103.885,90 

	30/8/2010
	 R$     57.583,60 

	30/8/2010
	 R$     27.950,00 

	1/9/2010
	 R$     55.800,00 

	1/9/2010
	 R$     19.200,00 

	9/9/2010
	 R$       5.379,22 

	9/9/2010
	 R$     51.480,40 

	9/9/2010
	 R$       8.185,00 

	9/9/2010
	 R$     60.414,25 

	9/9/2010
	 R$     18.618,38 

	9/9/2010
	 R$     94.510,70 

	9/9/2010
	 R$       6.385,02 

	9/9/2010
	 R$       6.310,93 

	9/9/2010
	 R$     25.605,50 

	9/9/2010
	 R$       6.143,40 

	14/9/2010
	 R$     12.550,00 

	16/9/2010
	 R$     53.159,30 

	16/9/2010
	 R$       1.333,90 

	24/9/2010
	 R$       8.476,20 

	27/9/2010
	 R$       7.761,00 

	20/10/2010
	 R$       8.744,20 

	20/10/2010
	 R$       9.005,60 

	6/11/2010
	 R$       1.500,00 

	6/11/2010
	 R$     31.418,00 

	10/11/2010
	 R$     20.334,60 

	10/11/2010
	 R$     41.825,70 

	10/11/2010
	 R$     41.618,20 

	10/11/2010
	 R$     17.320,00 

	16/12/2010
	 R$       6.991,00 

	20/12/2010
	 R$     22.533,80 

	20/12/2010
	 R$       2.040,00 

	20/12/2010
	 R$   148.579,85 

	20/12/2010
	 R$     45.514,50 

	20/12/2010
	 R$       8.620,60 

	22/12/2010
	 R$     17.843,00 

	22/12/2010
	 R$       1.005,20 

	23/12/2010
	 R$          532,00 

	30/12/2010
	 R$   141.002,87 

	30/12/2010
	 R$   145.814,90 

	3/1/2011
	 R$     24.150,00 

	4/1/2011
	 R$     46.020,00 

	27/1/2011
	 R$   182.592,95 

	27/1/2011
	 R$   122.775,00 

	9/2/2011
	 R$     11.663,60 

	24/2/2011
	 R$       6.834,10 

	27/4/2011
	 R$     12.780,00 

	24/3/2011
	 R$     36.213,05 

	24/3/2011
	 R$     33.248,15 

	5/4/2011
	 R$       7.790,00 

	12/5/2011
	 R$       6.492,22 

	28/7/2011
	 R$       5.171,51 

	1/4/2011
	 R$       6.311,92 

	2/6/2011
	 R$     25.852,10 

	2/6/2011
	 R$     21.404,88 

	2/6/2011
	 R$       1.502,00 

	2/6/2011
	 R$          699,00 

	15/6/2011
	 R$     19.320,00 

	20/6/2011
	 R$       1.288,50 

	20/6/2011
	 R$     41.807,85 

	20/6/2011
	 R$       3.100,00 

	20/6/2011
	 R$       1.579,20 

	25/3/2011
	 R$       3.164,48 

	20/6/2011
	 R$   124.242,30 

	20/6/2011
	 R$   138.852,90 

	13/6/2011
	 R$       1.847,34 

	2/8/2011
	 R$       1.549,00 

	25/3/2011
	 R$       1.398,72 

	5/4/2011
	 R$          550,00 

	5/4/2011
	 R$          204,00 

	5/4/2011
	 R$       1.836,00 

	5/4/2011
	 R$          510,00 

	4/4/2011
	 R$       2.082,50 

	15/6/2011
	 R$     19.815,00 

9.7. aplicar aos responsáveis, a seguir discriminados, a multa individual prevista no art. 57 da Lei 8.443/1992, nos valores especificados, com a fixação do prazo de quinze dias, a contar das notificações, para comprovarem, perante o Tribunal (art. 214, inciso III, alínea "a", do Regimento Interno) , o recolhimento da dívida ao Tesouro Nacional, atualizada monetariamente, desde a data do presente acórdão até a dos efetivos recolhimentos, se forem pagas após o vencimento, na forma da legislação em vigor: 
	RESPONSÁVEL 
	VALOR 

	Rita de Cássia de Almeida Theodoro
	R$  700.000,00

	Jairo José da Silva
	R$  500.000,00

	Augusto César Silva de Farias
	R$  200.000,00

	José Carlos Alves de Brito
	R$    70.000,00

	Cleber Ribeiro da Silva
	R$    35.000,00

9.8. autorizar a cobrança judicial da dívida, caso não atendidas as notificações, nos termos do art. 28, inciso II, da Lei 8.443/1992, c/c o art. 219, inciso II, do RI/TCU; 
9.9. encaminhar cópia desta deliberação ao Procurador-Chefe da Procuradoria da República no Distrito Federal, nos termos do art. 16, § 3º, da Lei 8.443/1992 c/c o art. 209, § 7º, do, para adoção das medidas que entender cabíveis;
9.10. dar ciência desta deliberação ao Ministério da Defesa.

Tomada de contas especial instaurada em razão de irregularidades verificadas na movimentação do estoque do almoxarifado do Ministério da Defesa.

Primeira Câmara

Ministério da Defesa.

3. Interessados/Responsáveis:
3.1. Interessado: Soeli Vilanova (XXX.103.251-XX).
3.2. Responsáveis: Augusto Cesar Silva de Farias (XXX.731.511-XX); Carlos Alberto Vieira Filho (XXX.985.478-XX); Carlos Alberto Vilanova (XXX.608.197-XX); Cleber Ribeiro da Silva (XXX.497.791-XX); Edimilson Torres de Oliveira Junior (XXX.827.227-XX); Jairo José da Silva (XXX.402.256-XX); Jeferson Machado (XXX.220.980-XX); Jose Carlos Alves de Brito (XXX.695.227-XX); Jose Maria Reis Nogueira (XXX.018.983-XX); Mário Ivan Merch dos Santos (XXX.436.300-XX); Rita de Cassia de Almeida Theodoro do Nascimento (XXX.600.147-XX); Rosa Maria da Silva Carneiro (XXX.128.371-XX)..

13.1. Ministros presentes: Benjamin Zymler (na Presidência) e Jorge Oliveira.
13.2. Ministros-Substitutos convocados: Augusto Sherman Cavalcanti e Weder de Oliveira (Relator).

WEDER DE OLIVEIRA

Adoto, como relatório, a instrução da então Secretaria de Controle Externo da Defesa Nacional e da Segurança Pública (SecexDefesa) , peça 249, cujas análises e proposta de encaminhamento contaram com anuência dos respectivos dirigentes, peças 250 e 251.
Transcrevo a instrução a seguir, in verbis: 
"Trato de tomada de contas especial (TCE) instaurada pelo Ministério da Defesa (processo n° 60580.000011/2012-80) mediante Portaria 2044/Seori/SG/MD, de 8/7/2013 (peça 1, p. 6) , em desfavor dos srs. Augusto César Silva de Farias, Carlos Alberto Vilanova, Cleber Ribeiro da Silva, Jairo José da Silva, José Carlos Alves de Brito, José Maria Reis Nogueira, Mário Ivan Merch dos Santos e Rita de Cássia de Almeida Theodoro em razão de prejuízos ao erário decorrentes de irregularidades apuradas na movimentação do estoque do almoxarifado do Ministério da Defesa por ocasião da realização de inventário físico eventual promovida nos meses de julho e agosto de 2011 em razão de mudança do agente responsável pela gestão da Coordenação do Patrimônio e Almoxarifado da Secretaria de Organização Institucional do Ministério. 
2.	A Secretaria de Controle Interno do Ministério da Defesa (Ciset) , ao apreciar o relatório de TCE, acolheu o juízo da comissão, exceto quanto às responsabilizações dos srs. Mário Ivan Merch dos Santos e José Maria Reis Nogueira, para os quais afastou as imputações feitas (peça 29, p. 423-441) . 
3.	Em análise conduzida nesta SecexDefesa, foram identificados novos responsáveis (peça 142) , de forma que foram acrescidos ao rol os senhores: Carlos Alberto Vieira Filho, Edimilson Torres de Oliveira Junior, Jefferson Machado e Rosa Maria da Silva Carneiro.
HISTÓRICO
Ministério da Defesa - 8/7/2011 a 17/1/2016
4.	Em 8/7/2011, em razão da substituição da chefia da Coordenação de Patrimônio e Almoxarifado do Ministério da Defesa (Copal) , de Rita de Cássia de Almeida Theodoro para Rosa Maria da Silva Carneiro (peça 194) , a substituta designou comissão inventariante para levantar bens em estoque sob responsabilidade da Copal (peça 1, p. 34) . A comparação entre os saldos constantes do Sistema Integrado de Administração de Serviços (SIADS) e o inventário físico dos bens em almoxarifado indicaram divergência negativa de R$ 4.879.073,16 (peça 1, p. 140) . A metodologia utilizada pela comissão consistiu em:
	a) extrair relatório do SIADS, com data base 27/7/2011; 
	b) realizar a contagem, in loco, item a item, de todos os materiais de consumos existentes no almoxarifado (a comissão não precisou qual almoxarifado foi inventariado, já que existia depósito na parte externa do MD) ; 
	c) dividir o valor total informado no relatório do SIADS pela quantidade prevista nele, a fim de obter o valor unitário dos itens (obtenção do custo médio do bem) ; e 
	d) multiplicar o valor unitário de cada item pelo respectivo quantitativo apurado na contagem física, para aferir o valor total do estoque existente (b) .
5.	Os achados da comissão estão documentados em síntese na peça 126, p. 3-5, itens 4-12.
6.	Em 28/9/2011, a consultoria jurídica do MD, a partir das informações oriundas do relatório da comissão inventariante e registros agregados ao relatório pela Sr. Rosa Maria da Silva Carneiro, orientou o secretário da Secretaria de Coordenação e Organização Institucional do MD (Seori) a instaurar sindicância investigativa para identificar os responsáveis pelas irregularidades e a estabelecer grupo de trabalho para levantar eventuais inconsistências entre a quantidade e os valores dos materiais adquiridos e/ou consumidos pela Administração e sua correspondência no SIADS e Siafi no período mínimo de cinco anos (peça 1, p. 196) . 
7.	Em 28/9/2011, a sindicância foi instaurada - Portaria 682/Seori-MD (peça 1, p. 192) , tendo sido concluída em 19/10/2011 (peça 1, p. 340-372) . Conforme relatório do sindicante, foi identificado dano de R$ 4.449.942,70 e foram apontados os responsáveis, bem assim, outras irregularidades, como entrega de material por empresa enquanto ainda participava do certame para fornecimento daquele material (peça 1, p. 362) . 
8.	Em 30/12/2011, ainda em atendimento à recomendação da consultoria jurídica do MD (peça 1, p. 182-188) , o titular da Seori designou grupo de trabalho (GT1) para promover criterioso levantamento da quantidade e dos valores dos materiais adquiridos/consumidos pela Administração e sua respectiva correspondência no SIADS e Siafi, com o objetivo de identificar outras discrepâncias, abrangendo pelo menos cinco anos - Portaria 4.063/Seori-MD (peça 3, p. 246) . Consoante relatório do GT1, de 6/3/2012, os exames procedidos abrangeram apenas o período de 1/1/2009 a 31/8/2011 (peça 3, p. 258) . O dano apontado pelo Grupo foi de R$ 4.338.176,30, sendo: R$ 929.997,21 em 2009; R$ 1.662.686,03 em 2010; e R$ 1.745.493,06 em 2011 (peça 3, p. 280) . O relatório do GT1 apresenta recomendações de melhorias de processos de controle, mas não informa sobre quantidades e valores de materiais e correspondências nos sistemas SIADS ou Siafi.
9.	Em 11/9/2012, a Secretaria de Controle Interno do Ministério da Defesa (Ciset) realizou amostragem nos dados levantados pelo GT1 e constatou diversas fragilidades, como: contas que deveriam integrar o escopo do levantamento e não foram nele avaliadas/consideradas; desconsideração de parte dos empenhos emitidos em 2009; período avaliativo considerado inferior aos cinco anos fixados na Portaria 4.063/Seori-MD; ausência de levantamento de saídas de material do almoxarifado etc. (peça 3, p. 320) . 
10.	Em 27/9/2012, a Seori constituiu um segundo grupo de trabalho (GT2) para proceder ao saneamento das ressalvas apontadas pela Ciset - Portaria 2.619/Seori-MD (peça 3, p. 324-326) . O GT2 adotou a seguinte metodologia:
	a) entradas de bens de consumo no almoxarifado: extração no Siafi da relação de empenho relativos a conta 33.90.30; consulta das notas de empenho emitidas, incluído as inscritas em restos a pagar; extração do SIADS de Relatório de Lançamentos - Tipo 215 - Entrada por compra (anual) , referente a cada conta contábil examinada; e confronto das notas de empenho, lançamento e registros no SIADS, gerando papel de trabalho específico para cada inconsistência verificada  (peça 3, p. 336) ; e 
	b) saídas de bens de consumo no almoxarifado: extração no Siafi da relação de notas de lançamento relativas a conta 33.90.30; identificação na nota de lançamento do número do pedido realizado e da unidade solicitante; busca do correspondente recibo de entrega; e confronto das informações obtidas, gerando papel de trabalho específico para cada inconsistência verificada (peça 3, p. 352) .
11.	O relatório foi finalizado em 18/4/2013. Como resultado, foram constatadas irregularidades, tais como: inclusão de bens no SIADS em quantidade inferior às constantes das notas de empenho e das notas fiscais; inclusão de bens no SIADS com especificações diferentes das constantes das notas de empenho e das notas fiscais; inclusão de bens no SIADS com unidades de fornecimento diferentes das constantes das notas de empenho e das notas fiscais; realização de pedidos no SIADS em nome de terceiros, sem o conhecimento deles; entre outras. O dano total apurado, em valores históricos, foi de R$ 9.341.244,99 (peça 3, p. 332-372) .
12.	Em 2/5/2013, a Ciset recomendou a instauração de tomada de contas especial (peça 3, p. 376) . Como informado no item de abertura deste histórico, a TCE foi instaurada mediante a Portaria 2044/Seori/SG/MD de 8/7/2013. 
13.	Em 30/12/2014, a comissão de TCE emitiu seu relatório em que reportou dano de R$ 9.341.244,99, em valores históricos, e apontou como responsáveis Rita de Cássia de Almeida Theodoro, Carlos Alberto Vilanova, Jairo José da Silva e José Carlos Alves de Brito (peça 27, p. 378-406) .
14.	Em 23/1/2015, a Ciset se declarou impossibilitada de certificar as contas tendo em vista a indicação, no relatório da TCE, de responsáveis por atos que culminaram em prejuízo ao erário que não foram ouvidos na sindicância, tampouco notificados na fase de instrução da tomada de contas especial. Assim, o processo foi retornado à origem para saneamento das falhas (peça 28, p. 10-11) 
15.	Em 29/4/2015, a equipe de TCE apresentou novo relatório (peça 29, p. 71-144) . Nele foram identificadas incoerências no levantamento realizado pelo GT2 consistentes em: ausência de confronto de notas fiscais com notas de empenho, relativamente à inclusão de materiais de consumo nos registros de 2007 a 2011 (peça 29, p. 100) ; utilização de datas das notas fiscais cujos respectivos fornecimentos foram registrados em várias datas no SIADS; adoção do valor total da nota de empenho para apurar o dano em 8/7/2013. Para apurar o dano, a equipe de TCE utilizou valores unitários computados a partir das quantidades e valores totais informados nas NFs e registros do SIADS, seja para conta de estoque no almoxarifado ou para consumo imediato (peça 29, p. 100-102) . 
16.	Segundo a equipe, o dano ao erário decorreu das seguintes movimentações de estoque (peça 29, p. 102) :
	a) registros de saídas no SIADS sem o respectivo comprovante; 
	b) apropriações diretas no Siafi, por meio de notas de sistema, sem tramitação no SIADS e sem comprovantes da entrega do material às Unidades Organizacionais solicitantes ou sem comprovação da destinação dos bens adquiridos; 
	c) registros no SIADS com nomenclaturas diferentes das descritos nas notas fiscais e nas notas de empenho correspondentes; e 
	d) saídas de material de consumo referentes a requisições registradas no SIADS com indícios de manipulação das senhas dos requisitantes. 
17.	Ao indicar os valores apurados como dano, por responsável, a comissão de TCE apontou valores atualizados, sem indicar a data de atualização, em lugar de discriminar a data histórica de cada evento, conforme se verifica da peça 29, p. 104, tabela do item 16; e p. 112, tabela do item 19.12. Referidas tabelas contêm registros das comunicações feitas aos responsáveis, cujas localizações nestes autos, são: 5057, peça 27, p. 206; 5061, p. 214; 5070, p. 232; 5066, p. 224; 5134, p. 368; 5135, p. 370; 5136, p. 372; 5166, peça 28, p. 15; 5182, p. 31; 5192, p. 41; 5200, p. 49; 5242, p. 121; 5244, p. 123; 5246, p. 125.
18.	A comissão de TCE concluiu pela existência de dano histórico no valor de R$ 9.341.244,99. No que respeita aos elementos de responsabilização dos senhores Carlos Alberto Vilanova, Rita de Cássia de Almeida Theodoro, Jairo José da Silva e José Carlos Alves de Brito, valeu-se das atribuições constantes do relatório da comissão de sindicância (relatório à peça 1, p. 340-372) , conforme apontado nos itens 18 e 18.1 do relatório de TCE (peça 29, p. 106) . Com respeito aos demais responsáveis, senhores José Maria dos Reis Nogueira, Mario Ivan Merch dos Santos, Augusto Cesar de Farias e Cleber Ribeiro da Silva, os imputou as responsabilidades constantes do item 18.2 (peça 29, p. 106) . A síntese das responsabilizações consta do relatório de auditoria da Ciset, peça 29, p. 414 e 415. 
19.	Em 9/11/2015, a Ciset concluiu relatório de auditoria incidente sobre a TCE (peça 29, p. 407-419) . A setorial de Controle Interno fez alterações no débito calculado pela comissão de TCE em ocorrências em que a comissão divergia do relatório do GT2, o que implicou em redução do débito em R$ 10.784,55 (peça 29, p. 418 e 419) , para situá-lo em R$ 9.418.361,58 em valores originais. 
20.	Conforme constante do relatório da Ciset, a setorial acolhe o juízo da equipe de TCE acerca da responsabilização dos senhores Carlos Alberto Vilanova, Rita de C. de A. Theodoro, Jairo José da Silva, José Carlos Alves de Brito, Cleber Ribeiro dos Santos e Augusto César Silva de Farias. Diverge da responsabilização dos senhores Mário Ivan Merch dos Santos e José Maria Reis Nogueira, para afastar-lhes as imputações feitas (peça 29, p. 423-441) . O relatório da Ciset contém as razões pelas quais os agentes públicos foram responsabilizados (peça 29, p. 414-415) 
SecexDefesa, 18/1/2016 - 17/12/2020.
21.	Em 18/1/2016, o processo foi autuado no TCU. 
22.	Em 7/6/2016, foi concluída a primeira instrução (peças 31-33) . No parecer de peça 31, foram examinados os documentos e informações dos autos e individualizado o débito. Em 3/8/2016, foram expedidas as citações (peças 44 a 52) . As comunicações foram concluídas em 3/11/2016. Em atendimento, apresentaram defesa Carlos Alberto Vilanova, Mário Ivan Merch dos Santos, José Maria Reis Nogueira, José Carlos Alves de Brito e Augusto César Silva de Farias (peças 63, 67, 68, 69 e 76, respectivamente) . Segundo peça 88, p.2, o Sr. Vilanova faleceu em 23/11/2017.
23.	Em 26/9/2017, foi concluída a segunda instrução nos autos (peça 89) . Embora não conste do parecer análise das alegações de defesa já presentes nos autos, dele resultam novas citações com fundamentos distintos das constantes da primeira instrução, e consentâneas com argumentos presentes nas alegações de defesa. As premissas para modificação foram (peça 89, p. 1) :
a)	divergência na responsabilização dos Srs. Mário Ivan Merch dos Santos e José Maria Reis Nogueira, citado na primeira instrução, a despeito da exclusão de suas responsabilidades pela comissão de TCE e Ciset (peça 89, p. 1) ;
b)	disparidade entre o débito apurado na primeira instrução R$ 6.380.160,60, e o débito informado pela Ciset, R$ 9.418.361,58 (peça 89, p. 1) ; e
c)	equívoco quanto aos períodos de gestão dos responsáveis para efeito de quantificação do débito (peça 89, p. 1) .
24.	Em 15/2/2018, foi concluído o parecer da unidade técnica e o processo seguiu para comunicações. Foram citados: Rita de Cássia de Almeida Theodoro (peças 92 e 125) ; Carlos Alberto Vilanova (peça 93 e 121) ; Jairo José da Silva (peça 94) ; Cleber Ribeiro da Silva (peças 95 e 125) ; Augusto César Silva de Farias (peça 96) ; e José Carlos Alves de Brito (peça 97) . Concluídas as comunicações, o processo foi enviado para a unidade técnica em 20/6/2018.
25.	Em 3/5/2019, foi finalizada a terceira instrução na unidade técnica (peça 126) . Referida peça contém histórico detalhado do processo e síntese das defesas até então apresentadas. Na análise, que não inclui a apreciação das defesas já apresentadas, foram retratadas inconsistências múltiplas entre os relatórios produzidos na fase interna da tomada de contas (itens 57-63) , bem assim, divergências entre os pareceres precedentes no âmbito da unidade técnica. 
26.	Conforme registrado na peça 126, no primeiro parecer da SecexDefesa (peça 31-33) foi apontado dano em montante inferior ao documentado no relatório da Comissão de TCE e da Ciset; foi adotada como data dos eventos danosos as correspondentes às ordens bancárias, em lugar da data de registro no SIADS das movimentações de entrada e saída dos materiais no estoque físico do MD, adotada na fase interna da TCE; não foram observados os períodos de afastamento dos responsáveis para efeito de responsabilização. 
27.	De acordo com a instrução, no segundo parecer da unidade técnica (peça 89-91) , embora se tivesse corrigido os danos levando em consideração os períodos efetivos de atividades dos responsáveis, não foi promovida a identificação daqueles que desempenharam as funções durante o afastamento dos titulares. 
28.	No referido parecer, foi destacado que a segunda instrução acolheu as razões apontadas pela Ciset para o afastamento dos danos imputados aos senhores José Maria Reis Nogueira e Mário Ivan Merch dos Santos, que foram originalmente citados em decorrência da primeira instrução.
29.	Ainda conforme exposto na instrução, havia necessidade de se consultar o tomador de contas sobre a destinação dos materiais sem registro no SIADS encontrados no almoxarifado, que não estavam registrados nos sistemas da Administração quando do inventário eventual de julho de 2011 (peça 126, item 8) .
30.	Foi registrada, ainda, a necessidade de se citar, oportunamente, os responsáveis pelo ateste de notas fiscais que compuseram o levantamento de débito de R$ 1.093.443,24 atribuído à "COFIN/ALMOXARIFE" no relatório da comissão de TCE (peça 126, item 33) .
31.	Em síntese, tendo em vista a necessidade de se identificar responsáveis no exercício de funções durante o afastamento dos titulares e a destinação do material mencionado no item anterior, foi proposta diligência do Ministério da Defesa. 
32.	O parecer final da unidade técnica foi firmado em 24/5/2019. Concluídas as comunicações, o processo retornou à unidade técnica em 25/6/2019.
33.	Em 24/7/2020, foi concluída a quarta instrução dos autos (peça 142) . Na peça, o juízo formulado indica que a data das ocorrências, para efeito de cálculo do dano, deveria ser o da data do evento, definida como: data de baixa do estoque no SIADS, para eventos de saída de material; e de registro dos bens no sistema, nos casos em que esses registros tenham sido feitos em quantum ou com itens diversos dos adquiridos. 
34.	No mesmo parecer, concluiu-se pela impossibilidade de considerar os materiais encontrados em almoxarifado sem registro no SIADS para efeito de abatimento nos débitos, haja vista a inviabilidade de se determinar se referidos suprimentos decorreram de compras não registradas no SIADS, ou registradas em quantidades inferiores, ou ainda de permutas com outros centros de estoques da estrutura do MD. Na peça, foi sugerida a inclusão dos substitutos dos responsáveis listados no rol de responsáveis, para responder pelos danos apurados durante a substituição. Também foi sugerido não citar profissionais do setor financeiro referidos no dano indicado no item 30 por haver, nas notas fiscais, ateste de profissionais do almoxarifado.
35.	Em razão de análise dos documentos que suportam a quantificação do dano referido no item 30 desta instrução, concluiu-se que o valor correto era de R$ 1.011.089,79, em lugar do valor de R$ 1.093.443,24.
36.	A instrução contém a memória de cálculo relativa ao item anterior e diversas planilhas que esclarecem erros de digitação de notas de empenho, alteração do rol de responsáveis após a primeira citação, rol complementar de responsáveis identificados na peça e matriz de responsabilização atualizada 
37.	Ainda no bojo do parecer, a auditora, ao reavaliar posição fixada na peça 126, alterou seu juízo para comungar daquele firmado pela comissão de TCE e Ciset quanto à data de ocorrência dos efeitos danosos, utilizada na instrução 2 (peça 89) , e que serviu de base para a segunda citação. Ao cabo, propôs a citação dos responsáveis que substituíram os titulares, durante seus afastamentos, para as ocorrências havidas durante o período de substituição - citação complementar.
38.	Conforme verifico, a citação complementar incide apenas sobre os eventos havidos durante o afastamento dos titulares, de forma que a exclusão desses eventos das peças citatórias oriundas da segunda instrução não compromete a integridade das defesas apresentadas. Nada obstante, ainda assim, verifico que foi proposta e implementada a notificação dos responsáveis citados na segunda instrução sobre os termos da citação complementar (peça 127) . 
39.	O parecer final da unidade técnica foi firmado em 14/8/2020. Concluídas as comunicações, o processo retornou à unidade técnica em 17/12/2020. Em 25/1/2021, foi distribuído para a formulação do presente parecer.
EXAME TÉCNICO
40.	As citações havidas no processo foram expedidas sob delegação de competência do relator e têm sua localização, bem como a dos documentos de ciência e das alegações de defesa, indicada no apêndice 3 desta instrução.
Ausência de alegações de defesa de Cleber Ribeiro da Silva
41.	O sr. Cleber Ribeiro da Silva foi regularmente citado, mas não se manifestou (peça 83) . A citação por edital foi precedida de providências para sua localização, conforme indicado no apêndice 3.
42.	Necessário pontuar não há no relatório de TCE, tampouco nos registros produzidos pela Ciset, indicação do encargo exercido e respectivo período de exercício da função. Nada obstante, as imputações foram baseadas em registros irregulares feitos nos sistemas públicos com utilização de senha pessoal. 
43.	Segundo declaração do responsável contida na peça 1, p. 230, ele trabalhou no MD entre 2003 e 2006, tendo retornado em 2007 como funcionário terceirizado, alocado inicialmente no setor de patrimônio e, a partir de 2009, no almoxarifado.
44.	A responsabilização imputada pela comissão de TCE e corroborada pela Ciset foi nos termos seguintes (peça 29, p. 415) :
Envolvimento em procedimentos administrativos irregulares, bem como inobservância do dever funcional, caracterizada na liquidação de despesas referentes a aquisições de materiais para consumo imediato sem os respectivos recibos das unidades requisitantes e na introdução de dados fraudulentos nos Sistemas Siafi/SIADS (fls. 598, 601,693, 1083,3050,3068,4100 e 4108) .
45.	No âmbito do Tribunal, foi citado em razão da (peças 31, 46, 65, 83, 89, 95 e 125) :
Realização de procedimentos irregulares no âmbito do almoxarifado do Ministério da Defesa, que geraram prejuízos ao erário, já que, na condição de agente responsável por efetuar o registro de entradas e saídas de materiais, introduziu dados fraudulentos nos sistemas SIADS/Siafi, consubstanciados na inclusão de quantidades inferiores de materiais em relação ao quantitativo destes que era atestado como recebido nas notas fiscais, pelo valor total de cada item empenhado, o que resultou em adulterações nos preços unitários, além da inclusão de bens no SIADS com nomenclaturas diferentes das constantes das notas de empenho e das notas fiscais (neste caso, foram feitas inclusões de materiais no SIADS como material de consumo imediato quando, na verdade, esses materiais, em sua totalidade, não apresentavam as características referentes a esse tipo de material, indicando que houve fraude) . 
 (destaques acrescidos) 
46.	Não foram identificados elementos nas alegações trazidas aos autos por outros responsáveis que lhe aproveitem a defesa. 
47.	Tendo transcorrido o prazo regimental sem sua manifestação, deve ser considerado revel e dado andamento processual aos autos, de acordo com o art. 12, § 3º, da Lei 8443/1992.
Ausência de alegações de defesa de Rita de Cássia de Almeida Theodoro
48.	A sra. Rita de Cássia de Almeida Theodoro foi regularmente citada na condição de coordenadora da Copal, função exercida entre 14/11/2008 a 19/7/2011 (peça 29, p. 98) ; mas não se manifestou. A citação editalícia foi precedida de providências para sua localização, conforme indicado no apêndice 3.
49.	A responsabilização imputada pela comissão de TCE, e corroborada pela Ciset, foi nos seguintes termos (peça 29, p. 414-415) :
Falta de zelo e dedicação no cumprimento das atribuições do cargo de Coordenadora da Coordenação de Patrimônio e Almoxarifado da Divisão de Patrimônio, Obras e Serviços, previstas no art. 37, inciso III, alíneas "a", "b" e "f' da Portaria Normativa n° 143/MD, de 2511/2008 - Regimento Interno do Ministério da Defesa (fls. 357 e 359) , caracterizada:
- no descumprimento, na esfera de suas atribuições, dos procedimentos previstos no art. 13 da ON n° 003/DEADI, de 29/9/2004, no tocante à definição das fórmulas de reposição de estoque (fls. 359 e 360) ;
-no descumprimento, na esfera de suas atribuições, dos procedimentos previstos no art. 19 da ON n° 003/DEADI, de 29/9/2004, no tocante ao recebimento fisico de bens (fls. 360 e 361) ;
- na contribuição para permanência do SO Jairo José da Silva, após a sua transferência para a reserva remunerada, na condição de funcionário terceirizado, como Almoxarife descumprindo o previsto no art. 25 da ON n° 003/DEADI, de 29/9/2004 (fls. 368 e 369) ;
- na falta de providências visando à confecção do inventário dos materiais estocados no depósito do "Cerrado" danificados em sinistros ocorridos nos anos de 2010 e 2011 (fls. 364 a 365) ; e
- nos indícios que se valeu do cargo para obtenção de vantagens pessoais, mantendo a posse de bens móveis do Ministério da Defesa em sua residência e uso de funcionários terceirizados em serviços ou atividades particulares (fls. 365 a 367) .
50.	No âmbito do Tribunal, foi citada por (peças 31, 51, 66, 83, 92, 125 e 152) :
Conduta omissiva relativa ao dever de supervisão e controle das atividades relacionadas com a administração do patrimônio do Ministério da Defesa que lhe cabiam, na condição de coordenadora de patrimônio e almoxarifado do Ministério da Defesa, conduta essa consubstanciada no descumprimento do art. 37, inciso I do Regimento Interno da Secretaria de Organização Institucional do Ministério da Defesa (anexo VI da Portaria Normativa 142/MD, de 21 de janeiro de 2008) . 
51.	Não foram identificados, nas alegações trazidas aos autos, elementos que lhe aproveitem a defesa. 
52.	Tendo transcorrido o prazo regimental sem sua manifestação, deve ser considerado revel e dado andamento processual aos autos, de acordo com o art. 12, § 3º, da Lei 8443/1992.
Ausência de alegações de defesa do sr. Jairo José da Silva
53.	O sr. Jairo José da Silva foi regularmente citado na condição de encarregado do Almoxarifado, função exercida entre 11/3/2004 a 17/11/2011 (peça 29, p. 94) ; mas também não compareceu aos autos.
54.	A responsabilização imputada pela comissão de TCE, e corroborada pela Ciset, foi nos seguintes termos (peça 29, p. 415) :
Falta de zelo e dedicação no cumprimento das atribuições de Encarregado do Almoxarifado do Ministério da Defesa, caracterizada:
- na determinação a subordinado para inserção de dados falsos no SIADS, além de indícios de improbidades administrativas por meio de conluio com empresas fornecedoras levando a prejuízos para a administração pública (fl. 184) ;
- na ausência do devido controle no acesso de pessoas ao almoxarifado (fl. 512) ;
- no descontrole generalizado do material em estoque, fornecimento de itens sem o correspondente pedido ou documento apto ao controle de entrada e saídas dos produtos (fl. 512) ;
- no descumprimento das normas aplicáveis à recomposição de estoques, previstas na ON n° 003/DEADI, de 29/9/2004 (fl. 512) ;
- na falta de elaboração do Relatório de Movimentação do Almoxarifado (fl. 512) ;
- na falta de comunicação formal acerca do furto ocorrido no depósito no ano de 2011 e de providências de baixa do material danificado ou documentação da perda por ocasião dos sinistros no depósito do "cerrado" (fl. 512) ;
- na delegação de responsabilidade de lançamento de dados no SIADS a funcionários terceirizados (fl. 512) ;
- no recebimento de mercadorias via recibo, em detrimento da nota fiscal (fl. 512) ;
- no recebimento de mercadorias diferentes das adquiridas e registradas nas notas de empenho (fl.512) ;
55.	No âmbito do Tribunal, foi citado por (peças 31, 47, 94 e 157) :
Conduta omissiva relativa ao dever de supervisão e controle das atividades relacionadas com a administração do patrimônio do Ministério da Defesa que lhe cabiam, na condição de encarregado do almoxarifado do Ministério da defesa, consubstanciada no descumprimento das atribuições inerentes aos responsáveis por esse setor - art. 37 do Regimento Interno da Secretaria de Organização Institucional do Ministério da Defesa (anexo VI da Portaria Normativa 142/MD, de 21 de janeiro de 2008) -, além de ser agente responsável por efetuar lançamentos irregulares de inclusões de materiais de consumo no SIADS/Siafi, nos exercícios de 2008, 2009 e 2010, caracterizados em inclusões de quantidades inferiores de materiais em relação ao quantitativo destes que era atestado como recebido nas notas fiscais, pelo valor total de cada item empenhado, bem como inclusão de bens no SIADS com nomenclaturas diferentes das constantes das notas de empenho e das notas fiscais. 
56.	Não foram identificados, nas alegações trazidas aos autos, elementos que lhe aproveitem a defesa. 
57.	Tendo transcorrido o prazo regimental sem sua manifestação, deve ser considerado revel e dado andamento processual aos autos, de acordo com o art. 12, § 3º, da Lei 8443/1992.
Alegações de defesa - Carlos Alberto Vilanova (peças 63, 123 e 124) 
58.	O Sr. Carlos Alberto Vilanova foi regularmente citado na condição de gerente da Divisão de Patrimônio, Obras e Serviços do Ministério da Defesa, função exercida entre fevereiro de 2004 e 18/11/2012 (peça 1, p. 314, e peça 2, p. 6) . 
59.	Não há no relatório de TCE, tampouco nos registros produzidos pela Ciset, indicação do período de exercício da função. O interregno foi identificado no bojo da instrução 89, conforme referências acima.
60.	A responsabilização imputada pela comissão de TCE, e corroborada pela Ciset, foi nos seguintes termos (peça 29, p. 414) :
Falta de zelo e dedicação no cumprimento das atribuições do cargo de Gerente da Divisão de Patrimônio, Obras e Serviços, previstas no art. 35, inciso 11, alíneas "a" e "b" da Portaria Normativa n° 143/MD, de 2511/2008 - Regimento Interno do Ministério da Defesa (fls. 368 e 369) , caracterizada na:
- contribuição para permanência do SO Jairo José da Silva, após a sua transferência para a reserva remunerada, na condição de funcionário terceirizado, como Almoxarife descumprindo o previsto no art. 25 da ON n° 003/DEADI, de 29/9/2004 (fls. 368 e 369) ; e
- falta de providências visando à confecção do inventário dos materiais estocados no depósito do "Cerrado", danificados em sinistros ocorridos nos anos de 2010 e 2011 (fls. 371 a 372) .
61.	No âmbito do Tribunal, foi citado por (peças 31, 45, 93, 121 e 155) :	
Conduta omissiva relativa ao dever de supervisão e controle das atividades relacionadas a administração do patrimônio do Ministério da Defesa que lhe cabiam, na condição de gerente da Divisão de Patrimônio, Obras e Serviços do Ministério da Defesa, conduta essa consubstanciada no descumprimento do art. 35, inciso II, alínea "a" do Regimento Interno da Secretaria de Organização Institucional do Ministério da Defesa (anexo VI da Portaria Normativa 142/MD, de 21 de janeiro de 2008) . 
62.	Conforme já mencionado nesta instrução, o Sr. Carlos Alberto Vilanova faleceu em novembro de 2017, no entanto, em 2/9/2016, antes de seu passamento, apresentou defesa (peça 63) . Posteriormente à sua morte, o espólio ingressou nos autos e apresentou defesa complementar às peças 123 e 124. 
63.	O Sr. Vilanova transcreve em sua defesa as atribuições do cargo de gerente da Divisão de Patrimônio, Obras e Serviços, do Departamento de Administração Interna do Ministério da Defesa (Dipos) previstos na Portaria Normativa 142/MD, de 25/1/2008.
64.	Explica que, para cumprir suas atribuições, era auxiliado por coordenadores das áreas de segurança, engenharia e manutenção, serviços gerais e patrimônio e almoxarifado, e que as atribuições dos coordenadores das áreas de patrimônio e almoxarifado incluíam planejar, coordenar e executar atividades relacionadas com gestão de estoque e controle físico de materiais de consumo e bens patrimoniais, além de elaborar inventário físico e financeiro dos referidos materiais;
65.	Esclarece que os coordenadores eram assistidos por chefes de seção, chefes de setores, encarregados e fiscais de contratos no desempenho de suas atribuições.
66.	Afirma que exercia de maneira efetiva, eficiente e eficaz o acompanhamento, a coordenação e a supervisão das atividades das quatro coordenações que lhe eram subordinadas por meio da extração diuturna de checklist do sistema contendo as principais atividades das coordenações - o responsável juntou cópia de documentos, no entanto, estão ilegíveis e não é possível sequer identificar de qual sistema foram extraídos (peça 63, p. 20) .
67.	Acrescenta que fazia reuniões semanais com os coordenadores, ocasião em que transmitia orientações, cobrava cumprimento de normas e procedimentos e exigia maior agilidade na execução das tarefas a eles atribuídas. Segundo afiança, também fazia cobranças diárias, por telefone, e as vezes fixava prazo para os coordenadores solucionarem definitivamente eventuais pendências.
68.	Segundo entende, corrobora sua assertiva [acerca da supervisão] a afirmação do SO Jairo José da Silva em seu depoimento às fls. 110 a 115 dos autos em que, "Perguntado se o então gerente da DIPOS e a Coordenadora da COPAL tomaram conhecimento desses acessos não autorizados no Almoxarifado, responde que acha que o Cel. Vilanova não autorizava e não aceitava e que era chato com isso e que a Sr.ª Rita também não autorizava inclusive chamava-lhe a atenção para que isso não ocorresse" [peça 2, p. 108]. Acrescenta que, mais adiante, no depoimento, o Sr. Jairo disse: "Às vezes passava pela manhã e à tarde e algumas vezes repassavam orientações do Cel. Vilanova" [referência à então coordenadora da Copal, Sra. Rita, peça 2, p. 112]. Disse ainda: "Perguntado se ela interferia no controle do depósito, respondeu que ela controlava muito a questão de arrumação, de portas abertas, se as ordens dadas pelo Cel. Vilanova estavam sendo cumpridas, ..." [peça 2, p. 114]. 
69.	O responsável afirma ser inverídica a afirmação de que o Sr. Jairo exerceu a função de chefe do Almoxarifado após o desligamento deste do MD. Para corroborar sua afirmação, reproduz trecho da Norma n° 15/SEORI/DEADI-MD, de 29/12/2010, publicada no Boletim Interno n° 54, de 31/12/2010, em que consta informação que o 1° SGT Jeferson Machado assumiu a função em 17/6/2010 [peça 131, p.4] - convém pontuar que a nomeação do 1º SGT Machado, nessa data, foi anulada (vide itens 250-252 desta instrução) .
70.	Sustenta a hipótese de o Sr. Jairo ter exercido ascendência sobre os funcionários do Almoxarifado por ter permanecido lá na condição de terceirizado, enquanto aguardava função de PTTC solicitada à Força Aérea Brasileira, e por ter exercido a função de chefe do almoxarifado por muitos anos. 
71.	Assevera que não há nos autos qualquer comprovação de que concorreu para que o Sr. Jairo exercesse a função de chefe de almoxarifado depois do desligamento deste do MD. Ao contrário, no depoimento do Sr. Jairo no processo administrativo disciplinar [fl. 288 do PAD], este afirma: "Informou também que foi alertado pela então Coordenadora da COPAL, SC RITA, quando de sua transferência para reserva remunerada, de que poderia atuar como Almoxarife, mas não poderia assinar documentações do setor, que seria feito pelo Sgt J. Machado" [peça 2, p. 188].
72.	Argui que solicitava, ao final de cada exercício, aos seus superiores, a designação de comissão composta por servidores estranhos ao quadro do Almoxarifado para inventariar todo estoque, incluindo o depósito do MD e os do "Cerrado", e que, nos  exercícios de 2010 e 2011, não foram apontadas discrepâncias entre o estoque existente e os registros do SIADS.	
73.	Afirma que, após a realização do inventário anual, este é encaminhado à Ciset, a quem cabe auditar anualmente os bens de natureza permanente e de consumo estocados nos depósitos e Almoxarifados, em observância ao disposto no Capítulo II, art. 2°, inciso II, alínea "c", do Regimento Interno do Ministério da Defesa. Acrescenta que a Ciset fez sistematicamente as referidas inspeções. 
74.	Alega que no período referente aos danos apontados foram realizados inventários anuais por comissões independentes, além de inspeções da Ciset, e que tais trabalhos não apontaram quaisquer irregularidades.
75.	Afirma que desempenhava a coordenação e supervisão de uma gama enorme de atividades por meio de seus delegados, e não poderia ser diferente, pois não era possível estar presente na execução de todas essas atividades, especialmente naquelas relacionadas com entrada e saída de material no almoxarifado, pois não é dado ao administrador público a capacidade de uma mente onisciente e onipresente, coisa impossível a qualquer ser humano.
76.	Argui que foi considerado atenuante no processo administrativo disciplinar a iniciativa de ter instaurado sindicância investigatória e, posteriormente, processo administrativo disciplinar, assim que tomou conhecimento das irregularidades ocorridas [peça 2, p. 344].
77.	Argumenta estar amparado pelo art. 80, §2° do Decreto-Lei 200/1967, que exclui a responsabilização do ordenador de despesa por prejuízos causados ao Erário se não atuou de forma conivente.
78.	Alega que não foi acusado de negligência ou de ter participado das irregularidades por nenhum dos depoentes no processo de sindicância e que o Sr. Jairo afirmou ter cometido todas as irregularidades sozinho, sem o conhecimento e participação dos seus superiores.
79.	Admite abrir mão de seu sigilo bancário, fiscal, residencial e telefônico para facilitar os trabalhos investigatórios por parte desta Corte.
80.	Por fim, solicita a oportunidade de apresentar defesa oral e sua absolvição sumária.
Alegações de defesa apresentada pelo espólio (peças 123 e 124) 
81.	O espólio do Sr. Carlos Alberto Vilanova ingressou nos autos após a segunda citação promovida por esta Corte (peça 93) , conforme despacho do relator Ministro Walton Alencar Rodrigues à peça 120, momento em que a viúva e do de cujus solicitou prorrogação de prazo para apresentar defesa, em virtude de desconhecer os meandros das atribuições funcionais de seu falecido esposo (peça 103) .
82.	Por oportuno, destaco que, na defesa à peça 123, inicialmente é feito um histórico da responsabilização promovida por esta Corte nas instruções precedentes, para em seguida serem apresentados os argumentos de defesa, que vão reduzidos em síntese a seguir.
83.	Conforme a defesa, o Sr. Carlos Alberto Vilanova gerenciava cerca de setecentos servidores distribuídos em quatro coordenações que lhe eram subordinadas (peça 123, p. 10) . Para se desincumbir do mister, utilizava sistema informatizado de acompanhamento e avaliação da execução das atividades de cada coordenação e realizava reuniões periódicas como os coordenadores, portanto, argumenta, errônea a ideia de que incidiu em culpa in vigilando (peça 123, p. 10) . Em amparo à sua arguição, remete a depoimentos colhidos nos autos em que os ouvidos atestam a existência de sistema de controle criado por ele, além de outras ações de supervisão.
84.	Consoante argui, o responsável adotava controle diferenciado, no caso específico do almoxarifado, pois incumbiu a coordenadora de realizar, ao final de cada exercício, a conferência do estoque e dos depósitos, incluindo os bens de natureza permanente. Afirma que tal trabalho era executado por servidores civis e militares não pertencentes ao setor de almoxarifado, a fim de assegurar independência, transparência, segregação de funções e isenção (peça 123, p.10-11) .
85.	Afirma que a realização de inventário anual servia para sanear falhas e impropriedades apontadas e era encaminhado à Ciset, após a adoção das correções necessárias, para que o controle interno realizasse os exames de sua competência e certificasse as contas anuais do MD. Acrescenta que nos cinco anos anteriores a 2011, o Departamento de Administração Interna teve suas contas certificadas regulares ou regulares com ressalvas (peça 123, p. 12) ;
86.	Argui que o Regimento Interno da Secretaria de Organização Institucional criou coordenações subordinadas à Divisão de Patrimônio, Obras e Serviços por ser impossível que o gerente, pessoa física, se fizesse presente e executasse todas as atividades distribuídas às coordenações (peça 123, p. 13) ;
87.	Argumenta que o secretário de organização institucional e o chefe do departamento de administração interna também detinham, indiretamente, atribuições de coordenar e executar a gestão interna da administração central do Ministério da Defesa quanto ao patrimônio e, portanto, deveriam integrar o rol de responsáveis do mesmo modo e pelos mesmos motivos que ele (peça 123, p. 15) ;
88.	Afirma que estava convicto que, nos cinco anos que antecederam 2011, o estoque do almoxarifado e dos depósitos estavam em ordem, pois foram conferidos por servidores sem vínculo com aquele setor, e não foram apontadas falhas, impropriedades ou irregularidades (peça 123, p. 17) ;
89.	Lista as atribuições da Ciset para afirmar que cabia aquele órgão de controle fiscalizar os estoques e que ao realizar tal incumbência não apontou irregularidades e isto demonstra não existir fundamento fático para afirmar que ele incorreu em culpa in vigilando (peça 123, p. 18-21) ;
90.	Argui não haver razoabilidade, tampouco proporcionalidade, na sua responsabilização solidária pelo dano causado ao erário pela prática fraudulenta intentada por pessoas que trabalhavam no Almoxarifado, que conseguiram, inclusive, ludibriar os especialistas de Controle Interno do Ministério da Defesa e da Secretaria de Controle Externo da Defesa Nacional e da Segurança Pública (peça 123, p. 21) ;
91.	Afirma ter sido ele o responsável pela substituição da coordenadora Rita de Cássia de Almeida Theodoro, ao constatar que ela não estava desempenhando suas atribuições de acordo com o disposto no art. 37, Anexo VI, da Portaria Normativa 142/MD, de 28/1/2008; além de ter adotado as providências cabíveis quando tomou conhecimento das irregularidades encontradas no setor de Almoxarifado (peça 123, p. 21-22) ;
92.	Alega que a coordenadora, Rita de Cássia de Almeida Theodoro, tinha autonomia para realizar as atividades de planejamento, coordenação e supervisão do Almoxarifado, além de ascendência sobre os profissionais lotados naquele setor, conforme previsão regimental expressa (peça 123, p 25) ;
93.	Argumenta ser cediço nesta Corte de Contas que a Constituição Federal adotou a teoria da responsabilização objetiva de pessoas jurídicas de direito público e de direto privado, prestadoras de serviços públicos e cita os arts. 37, §6° da Constituição Federal de 1988, e 186 c/c 927 do Código Civil, afirmando ser necessário e essencial a existência de culpa em sentido amplo ou estrito, ou seja, que o agente tenha atuado com a intenção deliberada de provocar o dano, para gerar o dever de reparar o prejuízo causado (peça 123, p. 25-26) ;
94.	Afirma não ser possível se falar em culpa em sentido estrito, tampouco em culpa in vigilando, porque existiam mecanismos de controle que foram cumpridos por ele, a exemplo da designação de pessoas estranhas ao setor para a realização de inventário anual. Acrescenta que não era previsível ao homem médio que a comissão nomeada se aliaria aos integrantes do Almoxarifado e a coordenadora para receberem inventários elaborados por estes, cabendo-lhes apenas apor suas assinaturas (peça 123, p. 26) ;
95.	Alega ter sido constatado pela sindicância investigativa a existência de conluio entre a Sra. Rita de Cássia de Almeida Theodoro e os Srs. Jairo José da Silva, José Carlos Alves de Brito e Augusto Cesar Silva de Farias, para se obterem benefícios escusos, causando dano ao erário (peça 123, p. 27) .
96.	Argui que a orquestração para o cometimento de ilícitos, bem como as validações dos estoques pela Ciset/MD e os inventários anuais feitos por pessoas estranhas ao Almoxarifado atestando a regularidade dos estoques, foram fatores impeditivos para que ele e qualquer homem médio percebesse o que realmente ocorria no setor (peça 123, p. 28) ;
97.	Afirma que de fato atendeu o pedido da Sra. Rita de Cássia de Almeida Theodoro e solicitou ao diretor do Departamento de Administração Interna a disponibilização de uma função de  Prestador de Tarefa por Tempo Certo (PTTC) junto ao Comando da Aeronáutica, a ser ocupada pelo Sr. Jairo José da Silva, porque este já exercia a função de almoxarife e estava passando para a reserva remunerada, entretanto, na época, não havia notícia de qualquer irregularidade naquele setor (peça 123, p. 28) ;
98.	Alega também que a função de PTTC não foi concedida e por isso solicitou ao diretor do Departamento de Administração Interna que o Sr. Jairo José da Silva fosse contratado pela empresa Servegel, que prestava serviços ao MD. Assim, o Sr. Jairo José da Silva continuou integrando a equipe do almoxarifado, mas não mais na condição de almoxarife (peça 123, p. 30) ;
99.	Afiança que sua atuação para que o Sr. Jairo José da Silva continuasse trabalhando no almoxarifado foi feita de boa-fé, vez que à época não havia nada que desabonasse a conduta deste (peça 123, p. 31) ;
100.	Informa que o Sr. Jairo José da Silva desempenhou atividades no almoxarifado nos períodos de 11/3/2004 a 11/6/2010, na condição de militar, em 2/8/2010 a 2/8/2011, na condição de terceirizado, e a partir de agosto de 2011, na condição de PTTC (peça 123, p. 33) ;
101.	Argumenta que não foi a contratação do Sr. Jairo José da Silva pela empresa Servegel que acarretou danos ao erário, pois o prejuízo ao erário compreende o período de 2008 a 2011. Afirma também que os atos do referido militar da reserva foram convalidados pelo diretor de administração interna, conforme Boletim de Pessoa e Serviço do Ministério da Defesa 54, de 31/12/2010, que estabeleceu a retroatividade da função [peça 2, p. 178].
102.	Pondera não se coadunar com a verdade fática a acusação de que tenha concorrido, por omissão, em não verificar o cumprimento de ordem dada a coordenadora da Copal quando da inundação do depósito e que tal fato pode ser comprovado nos depoimentos colhidos na sindicância investigativa realizada, cujos trechos o responsável reproduz em sua defesa (peça 123, p. 33-34) ;
103.	Informa que a autoridade instauradora do PAD acatou parcialmente o relatório da comissão e lhe aplicou sanção de advertência que foi transformada em destituição de cargo em comissão, conforme disposto no art. 135 da Lei 8.112/1990, pois ele já possuía advertência em seus registros funcionais (peça 123, p. 35) ;
104.	Discorre sobre sua vida profissional ilibada, com inúmeras condecorações com comendas de elevado significado na carreira profissional de militar e de distinções de civis (peça 123, p. 36-40) ;
105.	Por fim, requer o acolhimento de suas alegações de defesa com o julgamento de suas contas regulares e autorização para fazer sustentação oral, nos termos do art. 168 do Regimento Interno do TCU (peça 123, p. 41) .
Análise
106.	Registro que a defesa apresentada à peça 124 é idêntica à constante da peça 123.
107.	Os arts. 35, II, "a", e 37, I, do Regimento Interno da Seori (anexo VI da Portaria Normativa 142/MD, de 25/1/2008, peça 85, p. 45-46) , preconizam:
Art. 35. À Divisão de Patrimônio, Obras e Serviços, no âmbito de sua atuação, compete: 
I - assistir ao Diretor do Departamento de Administração Interna; 
II - planejar, executar, coordenar, supervisionar e controlar as atividades relacionadas com: 
a)	administração de suprimento e patrimônio; 
 (...) 
Art. 37. À Coordenação de Patrimônio e Almoxarifado, no âmbito de sua atuação, compete: 
I - assistir ao Gerente da Divisão de Patrimônio, Obras e Serviços; 
 (...) 
108.	As alegações do responsável merecem acolhida. Ao que se extrai dos elementos trazidos, foi evidenciado o exercício diligente da supervisão que lhe cabia, considerando sua posição na hierarquia do órgão e as atribuições que lhe eram afetas.
109.	No exercício de seu mister, era assistido por quatro coordenações, uma das quais, a Comissão de Patrimônio e Almoxarifado (Copal) , à qual era vinculada três setores, um deles, o setor de Almoxarifado, onde as irregularidades foram perpetradas (peças 123, p. 6 - vide, ainda, organograma constante da peça 207, p. 2) . Portanto, na tarefa de coordenar e supervisionar o trabalho das coordenações, o Sr. Vilanova estava substancialmente distante da fonte das irregularidades e igualmente afastado de tarefas operacionais ao encargo do Almoxarifado. Há razoabilidade na arguição de que não lhe era possível acompanhar, proximamente, o trabalho feito no âmbito daquele setor, tampouco seria de sua competência tal encargo.
110.	As alegações de exercício diligente do mister que lhe cabia, consistente em reuniões semanais, checklists, telefonemas, sistema de controle, entre outras medidas, foram corroboradas por declarações de subordinados prestadas no âmbito da sindicância investigativa. De fato, a Sra. Rosa Maria da Silva Carneiro, em depoimento acerca do acompanhamento das atividades da Copal, afiançou (à peça 2, p. 336) :
 (...) 	há um sistema informatizado de controle, criado pelo Gerente, atualizado todos os dias com as informações pertinentes a cada Coordenação, não sendo lançados ali dados relacionados com as pequenas rotinas do Órgão, mas sobretudo, informações relevantes para o acompanhamento da Gerência. Acrescentou, ainda, que eram e ainda são realizadas reuniões semanais com todos os Coordenadores com objetivo de dar conhecimento ao Gerente da DIPOS e aos demais Coordenadores do que se passa no âmbito da Coordenação.
Ressaltou que o Gerente constantemente, pessoalmente ou por telefone, questionava acerca de suas orientações dadas. Ademais, informou que após assumir a Coordenação o Sr. Carlos Alberto Vilanova na qualidade de Gerente, .sempre a convidava ou participava a convite dela de visita aos depósitos, aos edifícios e quando necessário aos PNRs.
111.	Também o Sr. Jairo José da Silva, declarou (peça 2, p. 108) :
Perguntado se o então Gerente da DIPOS e a Coordenadora da COPAL tomaram conhecimento desses acessos não autorizados ao Almoxarifado, respondeu que acha que o Cel Vilanova não autorizava e não aceitava e que era chato com isso e que a Sr.a Rita também não autorizava e inclusive chamava-lhe a atenção para que isso não ocorresse.
 (destaques no original) 
112.	Acerca da ausência de providência para inventário de materiais estocados no depósito Cerrado, danificados em sinistros havidos em 2010 e 2011, o depoimento feito pela Sra. Rita de Cássia, à peça 1, p. 275-276, evidencia que a coordenadora da Copal estava ciente dos incidentes e que adotou providências apenas parciais em face deles, que não incluíram a realização de inventário dos bens ali estocados. Sendo a coordenadora da área, cumpria-lhe, mais do que ao seu superior, provocar o chefe do setor de Almoxarifado para a realização do inventário. Não foram identificados nos autos outros elementos que pudessem sustentar a alegada omissão do Sr. Vilanova.
113.	Considerando o exposto nas considerações acima, e ainda outros elementos de defesa não inseridos nesta análise, pondero cabível o acolhimento das alegações de defesa do responsável para afastar a imputação de omissão no exercício de seu mister. 
114.	À vista do exposto, considerando o contido no art. 5º da Instrução Normativa - TCU 71, de 28/11/2012, e precedente jurisprudencial que informa cabível excluir da relação processual o nome daquele que foi citado porém não foi responsabilizado (Acórdão 1734/2016-TCU-Plenário, rel. Raimundo Carreiro, 340/2007-1ª C) ; seu nome deve ser retirado do rol de responsáveis desta tomada de contas especial. 
Argumentos de Defesa - Mário Ivan Merch dos Santos (peça 67) 
115.	A Sr. Mário Ivan Merch dos Santos foi regularmente citado, conforme documentos listados no apêndice 3.
116.	Necessário pontuar não há no relatório de TCE, tampouco nos registros produzidos pela Ciset, indicação do encargo exercido e respectivo período de exercício da função. Nada obstante, as imputações foram baseadas em registros irregulares feitos nos sistemas públicos com utilização de senha pessoal (peça 29, p. 67 e 69) .
117.	A responsabilização imputada pela comissão de TCE, mas não corroborada pela Ciset, foi nos termos seguintes (peça 29, p. 415) :
Envolvimento em procedimentos administrativos irregulares, bem como inobservância do dever funcional, caracterizada na liquidação de despesas referentes a aquisições de materiais para consumo imediato sem os respectivos recibos das unidades requisitantes e na introdução de dados fraudulentos nos Sistemas Siafi/SIADS (fls. 598, 601,693, 1083,3050,3068,4100 e 4108) .
118.	A setorial da Controle Interno, ao avaliar o relatório de TCE, aponta insuficiência dos elementos acusatórios e afasta a responsabilidade que lhe foi imputada (peça 29, p. 423-441) .
119.	No âmbito do Tribunal, foi citado por (peças 31, 50 e 151) :
Realização de procedimentos irregulares no âmbito do almoxarifado do Ministério da Defesa, que geraram prejuízos ao erário, já que, na condição de agente responsável por efetuar o registro de entradas e saídas de materiais, introduziu dados fraudulentos nos sistemas SIADS/Siafi, caracterizados pela inclusão de quantidades inferiores de materiais em relação ao quantitativo destes que era atestado como recebido nas notas fiscais, pelo valor total de cada item empenhado, o que resultou em adulterações nos preços unitários, e na baixa de material do estoque com ausência de documentação comprobatória, a exemplo recibo de entrega ao setor envolvido, além de haver liquidado despesas referentes a aquisições de materiais para consumo imediato sem os respectivos recibos das unidades requisitantes. 
120.	Em sua arguição, registra ter sido sua responsabilidade na TCE excluída pela Ciset após o órgão concordar com o Departamento de Administração Interna quanto à razão para afastar cada um dos débitos que lhe haviam sido imputados.
121.	Em suas alegações, apresenta os argumentos utilizados para o afastamento da responsabilidade, retratados em síntese no quadro abaixo: 
Quadro 1 - alegações de defesa de Mário Ivan Merch dos Santos
		Débito / Nota de Empenho /Nota de Lançamento
	Argumentos de defesa

		R$ 920,70 / 2007NE900627 /
2007NL905895
	Refere-se a xícaras que foram recebidas e incluídas no estoque físico e o Sr. Mário se encarregou apenas do lançamento no sistema. Afirma que apenas o lançamento errado não é suficiente para a ocorrência do dano e que não foi verificado se houve "sobra" do item xícara quando foi realizado o inventario anual no exercício de 2007. Alega que não restou comprovado a ocorrência de dano.

		R$ 5.344,00 / 2007NE902145 /
2008NL900184
	Refere-se a mouse óptico USB, com scrool, 400 unidades e foi registrado como material de consumo imediato porque haviam sido adquiridos 400 computadores sem o referido dispositivo e o material teria sido disponibilizado ao setor requisitante e não foram estocados, já que não se destinavam a trocas eventuais. Argui também, que caso o setor requisitante não tivesse recebido o material teria sido necessária uma nova aquisição, fato que não ocorreu.

		2007NE900388
2008NL904050
	Refere-se ao item Porta Documentos - Capa de Diploma e foi adquirido a pedido da Gerência de Atos e Procedimentos do Gabinete do Ministro de Estado da Defesa e destinavam-se a concessões de condecorações que ocorrem em momentos específicos de cada ano, conforme protocolo interno de número DI-2008/01-00054. Afirma ainda que caso o material não tivesse sido entregue não teriam ocorridos as solenidades que motivaram a aquisição e a comissão de TCE não demandou a unidade solicitante para averiguar se o item foi ou não entregue, tampouco comprovou a ocorrência de dano. Assim, tratar-se-ia de mera suposição de dano.

		R$ 24.357,00 / 2008NE900784 /
2008NL904040
	Refere-se a material utilizado no reparo de copiadoras da Reprografia do MD e do Programa Calha Norte, que foi adquirido na quantidade solicitada pelo setor de Reprografia. O responsável afirma que se o material não tivesse sido entregue, os setores envolvidos teriam suas atividades prejudicadas e a comissão de TCE não diligenciou aos setores para averiguar se o material foi recebido ou não.

		R$ 15.750,00 /
	Refere-se ao item fita de gravação de dados, tipo LT03, 150 unidades que foram demandadas pela Divisão de Tecnologia da Informação, cuja necessidade foi demonstrada

	2008NE901454
	no Plano de Trabalho 53/2008. O responsável alega que à época da aquisição o setor requisitante era o único a usar o material e a falta do material prejudicaria os trabalhos do

	2008NL905937
	setor requisitante, além de a comissão de TCE não ter verificado com a Divisão de
Tecnologia da Informação se o material foi ou não recebido.

	R$ 3.326,75 2008NE901761
2008NL907640
	Refere-se aos itens: etiqueta adesiva e filme fac-símile - o responsável alegar ter havido erro na conversão do quantitativo, mas não foi averiguado se houve sobra do referido material no estoque antes de imputar a diferença entre a quantidade recebida e a registrada como dano; bloco de recado, tamanho grande - houve erro na descrição do material recebido, pois tratava-se de blocos grandes comercializados apenas em unidade, portanto não era possível a inclusão no sistema da forma proposta pela equipe de TCE; bloco de recado tamanho pequeno - não houve erro no lançamento, pois o material é comercializado em pacotes com quatro unidades e quando o material era requisitado pelos setores do MD, a entrega se dava por pacotes com quatro unidades e não por unidades.

	2008NE901769
2008NL908822
	Refere-se a espiral de encadernação e houve erro na conversão do quantitativo previsto na Nota de Empenho para a unidade de fornecimento no SIADS, entretanto somente o erro no lançamento não é suficiente para a comprovação da ocorrência de dano e a comissão de TCE não verificou se houve sobra do material no estoque antes de imputar a diferença como dano.

	R$ 6.300,00
	Refere-se a coldres em polímero para pistola IMBEL e foram solicitados pelo Memorando

	2008NE902095
	149/SEG PES/GAB-MD e repassados imediatamente ao setor requisitante.

	2009 NL900462
	
	R$ 775,14
2008NE902204
2008NL910052,
2008NL910053,
2008NL910054,
2008NL910055,
e2008NL910056
	Refere-se a copos de vidro erroneamente lançados por caixa e não por unidade, entretanto o erro no lançamento não é suficiente para se concluir pela ocorrência de dano, além de a comissão de TCE não ter verificado se houve sobra do material no estoque.

	R$ 2.460,00 2008NE902829
2009NL8005599
	Refere-se à oitenta ternos completos em numerações diversas, cujo quantitativo foi erroneamente lançado. Entretanto, o erro no lançamento não é suficiente para se concluir pela ocorrência de dano, além de a comissão de TCE não ter verificado se houve sobra do material no estoque.

Fonte: elaborado com base na peça 67.
122.	Alega que os erros por ele cometidos não são suficientes para se afirmar, de maneira inconteste, terem gerado dano ao erário, e que não foram realizadas as diligências necessárias para comprovar que de fato houve dano. Portanto, injusto e não razoável exigir dele o ressarcimento dos valores que lhe foram imputados (peça 67, p. 15) ;
123.	Por fim, requer a exclusão dele do rol de responsáveis e, caso o pedido não seja aceito, a prorrogação de prazo para a apresentação de defesa, em razão da impossibilidade de acesso eletrônico ao processo.
Análise
124.	Acerca das alegações trazidas, é importante registrar que o último parecer técnico nos autos antes de sua remessa ao Tribunal, produzido pela setorial da Controle Interno (peça 29, p. 423-441) , acolhe juízo formulado pelo Departamento de Administração Interna do Ministério da Defesa sobre a insuficiência dos elementos acusatórios dirigidos aos senhores Ivan Merch dos Santos e José Maria Reis Nogueira. A posição da Ciset, comparativamente à da comissão de TCE e do Deadi, consta de tabela à peça 29, p. 423-441.
125.	Embora na avaliação contida na peça 31, se tenha optado pela citação do Sr. Santos, posição mais recente, firmada nos pronunciamentos vertidos nas peças 89 a 91, convergiram para a posição firmada pela Ciset. 
126.	Não tendo havido nova alteração de juízo nos autos nas demais manifestações, e não tendo encontrado motivo para fazê-lo nesta oportunidade, sugiro que as alegações de defesa do Sr. Ivan Merch dos Santos sejam acolhidas. 
127.	À vista do exposto, considerando o contido no art. 5º da Instrução Normativa - TCU 71, de 28/11/2012, e precedente jurisprudencial que informa cabível excluir da relação processual o nome daquele que foi citado porém não foi responsabilizado (Acórdão 1734/2016-TCU-Plenário, rel. Raimundo Carreiro, 340/2007-1ª C) ; seu nome deve ser retirado do rol de responsáveis desta tomada de contas especial.
Argumentos de Defesa de José Maria Reis Nogueira (peça 68) 
128.	O Sr. José Maria Reis Nogueira foi regularmente citado, conforme documentos listados no apêndice 3.
129.	Necessário pontuar não há no relatório de TCE, tampouco nos registros produzidos pela Ciset, indicação do encargo exercido e respectivo período de exercício da função. Nada obstante, as imputações foram baseadas em registros irregulares feitos nos sistemas públicos com utilização de senha pessoal (peça 29, p. 65) .
130.	A responsabilização imputada pela comissão de TCE, mas não corroborada pela Ciset, foi nos termos seguintes (peça 29, p. 415) :
Envolvimento em procedimentos administrativos irregulares, bem como inobservância do dever funcional, caracterizada na liquidação de despesas referentes a aquisições de materiais para consumo imediato sem os respectivos recibos das unidades requisitantes e na introdução de dados fraudulentos nos Sistemas Siafi/SIADS (fls. 598, 601,693, 1083,3050,3068,4100 e 4108) .
131.	A setorial da Controle Interno, ao avaliar o relatório de TCE, apontou insuficiência dos elementos acusatórios e afasta a responsabilidade que lhe foi endereçada (peça 29, p. 423-441) .
132.	No âmbito do Tribunal, foi citado por (peças 31, 50 e 151) :
Na condição de almoxarife do Ministério da Defesa, realizou procedimentos administrativos irregulares, bem como atuou com inobservância do dever funcional, caracterizada na liquidação de despesas referentes a aquisições de materiais para consumo imediato sem os respectivos recibos das unidades requisitantes e na introdução de dados fraudulentos nos Sistemas Siafi/SIADS, consubstanciados na inclusão de quantidades inferiores de materiais em relação ao quantitativo destes que era atestado como recebido nas notas fiscais, pelo valor total de cada item empenhado, o que resultou em adulterações nos preços unitários, e na baixa de material do estoque com ausência de documentação comprobatória, a exemplo recibo de entrega ao setor envolvido. 
133.	Em sua arguição, alega que as justificativas apresentadas no âmbito interno da TCE foram suficientemente sólidas para afastar as responsabilidades que lhe foram atribuídas, tendo sido acolhidas pelo Departamento de Administração Interna e pela Ciset (peça 68, p. 3) ;
134.	Ressalta que a instrução à peça 31 dos autos, que embasou sua citação, não fez qualquer alusão ao fato de a Ciset ter afastado sua responsabilidade (peça 68, p. 4) ;
135.	Requer sua exclusão do rol de responsáveis e, caso o pedido não possa ser deferido, solicita  prorrogação de prazo para apresentar defesa e acesso integral aos autos (processo físico) para conhecer e contraditar os motivos determinantes para o não acolhimento das manifestações do Departamento de Administração Interna e da Ciset no que respeita ao afastamento das responsabilidades que lhe foram atribuídas, vez que eles não foram expostos na instrução técnica que amparou sua citação.
136.	Apresenta os argumentos utilizados para o afastamento da responsabilidade, retratados em síntese no quadro abaixo:
Quadro 2 - alegações de defesa de José Maria Reis Nogueira
	Débito / Nota de Empenho /Nota de Lançamento
	Argumentos de defesa

	R$ 199,50 2007NE900358
2007NL902365
	Trata-se de erro na digitação do quantitativo que teria ocorrido porque na Nota Fiscal 023048, fls 609, o campo "QUANT" margeia o campo "SIT. TRIB", assim, ao lançar no sistema digitou 22, referente à situação tributária, ao invés de 25, referente ao quantitativo. Afirma que o erro cometido por si só não tem o condão de causar dano ao erário, porque o material foi recebido e incluído no estoque, além de a Administração não ter verificado se houve sobra do material antes de imputar a diferença como dano.

	R$ 108,90
	Trata-se de "alfinete para mapa" comercializado em caixa com cem unidades. A Nota

	2007NE901420
	Fiscal 0353 relaciona cinquenta caixas com cem unidades cada e foram registradas
cinquenta caixas, pois não se comercializa nem se fornece o material em unidades.

	2007NL907663
	
	2007NE901422
	A Nota Fiscal 8336 não informa qual o quantitativo fornecido em cada caixa e foi lançado no sistema apenas o quantitativo informado na nota fiscal, entretanto o erro poderia ter sido corregido na ocasião da realização de inventário anual, pois se constataria divergência entre o estoque físico e o constante no sistema. Afirma ainda que o simples erro no lançamento não tem o condão de ocasionar dano.

	R$ 22.420,00
	Trata-se de materiais lançados como consumo imediato, cuja demanda teve início com o

	2007NE900614
	Memorando s/n°, de 8/5/2007, que compõe o processo administrativo 60585.00317/2007-
29. Afirma que a quantidade adquirida é exatamente igual a solicitada e que caso o

	2007NL903852
	material não tivesse sido entregue a irregularidade seria prontamente notada. Assim não há
débito.

Fonte: Tabela elaborada com base na peça 68.
137.	Argui não ser possível afirmar que os lançamentos realizados por ele no sistema SIADS foram capazes de gerar qualquer prejuízo/dano ao erário e que tal comprovação dependeria da realização de diligências complementares, que não foram realizadas pela comissão de TCE.
138.	Afirma inexistir comprovação inconteste da ocorrência de dano, portanto injusto o ressarcimento exigido dele, sob pena de enriquecimento sem causa da administração (peça 68, p. 8) ;
139.	Por fim, requer sua exclusão do rol de responsáveis e, caso não deferido o pedido, dilação de prazo para apresentação de defesa e concessão de vista aos autos. Também requer que sejam consideradas as justificativas/razões apresentadas ante a inexistência de comprovação de que sua conduta ocasionou dano ao erário.
Análise
140.	Acerca das alegações trazidas, é importante registrar que o último parecer técnico nos autos antes de sua remessa ao Tribunal, produzido pela setorial da Controle Interno (peça 29, p. 423-441) , acolheu juízo formulado pelo Departamento de Administração Interna do Ministério da Defesa sobre a insuficiência dos elementos acusatórios dirigidos aos senhores Ivan Merch dos Santos e José Maria Reis Nogueira. A posição da Ciset, comparativamente à da comissão de TCE e do Deadi, consta de tabela à peça 29, p. 423-441.
141.	Embora na avaliação contida nas peças 31-33 se tenha optado pela citação do Sr. Santos, posições mais recentes, constantes dos pronunciamentos de peças 89-91, convergiram para o parecer da Ciset. Não tendo havido nova alteração de juízo nas instruções subsequentes (peças 126-128 e 142-144) , e não tendo encontrado motivo para fazê-lo nesta oportunidade, proponho acolhimento das alegações de defesa do Sr. José Maria Reis Nogueira. 
142.	À vista do exposto, considerando o contido no art. 5º da Instrução Normativa - TCU 71, de 28/11/2012, e precedente jurisprudencial que informa cabível excluir da relação processual o nome daquele que foi citado porém não foi responsabilizado (Acórdão 1734/2016-TCU-Plenário, rel. Raimundo Carreiro, 340/2007-1ª C) ; seu nome deve ser retirado do rol de responsáveis desta tomada de contas especial.
Argumentos de Defesa de José Carlos Alves de Brito - peça 69 
143.	O Sr. José Carlos Alves de Brito foi regularmente citado na condição de supervisor do almoxarifado, função exercida entre 22/8/2006 e 19/3/2010 (peça 29, p. 98) .
144.	A responsabilização imputada pela comissão de TCE, corroborada pela Ciset, foi nos termos seguintes (peça 29, p. 415) :
Falta de zelo e dedicação no cumprimento das atribuições de Supervisor do Almoxarifado do Ministério da Defesa, caracterizada:
- na ausência do devido controle no acesso de pessoas ao almoxarifado (fl. 512) ;
- no registro sistemático de entradas de mercadorias no SIADS em quantidades a menor em relação às adquiridas e descritas nas notas de empenho (fl. 512) ; e
- na participação no processo de confecção do relatório anual de inventário, em que pese a condição de supervisor da área, e mesmo após seu desligamento do Ministério (fl. 512) .	 
145.	No âmbito do Tribunal, foi citado por (peças 31, 48, 97 e 149) :
Conduta omissiva relativa ao dever de supervisão e controle das atividades relacionadas com a administração do patrimônio do Ministério da Defesa que lhe cabiam, na condição de supervisor do almoxarifado do Ministério da defesa, consubstanciada no descumprimento das atribuições inerentes aos responsáveis por esse setor - art. 37 do Regimento Interno da Secretaria de Organização Institucional do Ministério da Defesa (anexo VI da Portaria Normativa 142/MD, de 21 de janeiro de 2008) -, além de ser agente responsável por efetuar lançamentos irregulares de inclusões de materiais de consumo no SIADS/Siafi, nos exercícios de 2008, 2009 e 2010, caracterizados em inclusões de quantidades inferiores de materiais em relação ao quantitativo destes que era atestado como recebido nas notas fiscais, pelo valor total de cada item empenhado, bem como inclusão de bens no SIADS com nomenclaturas diferentes das constantes das notas de empenho e das notas fiscais. 
146.	O responsável alega que sua responsabilidade não ficou devidamente individualizada para lhe permitir o exercício de defesa, por não haver sido demonstrada relação de subordinação e/ou controle entre ele e os sindicados identificados como executores dos atos danosos. 
147.	Registra que o dispositivo legal utilizado para o responsabilizar se refere, na verdade, à Coordenação de Patrimônio e Almoxarifado, cujo cargo de direção que nunca exerceu. 
148.	Declara que não foi apresentada prova alguma de haver praticado o ato que lhe é atribuído, vez que os lançamentos irregulares feitos com sua senha não podem ser associado a um ato próprio seu, haja vista o fato de a senha não ser individual e sim compartilhada com demais integrantes do setor por determinação de superiores. 
149.	Esclarece que as atribuições que lhe foram delegadas quando de sua apresentação no MD foram também atribuídas a outros militares, e que não havia relação de subordinação entre eles, excetuada a hierarquia militar, sendo que todos deveriam se reportar ao almoxarife. Conforme argui, ao chegar ao MD, se deparou com a prática de compartilhamento de senhas por ordens superiores; que essa prática foi renovada e reafirmada por ocasião de a chefia do almoxarifado ser transferida ao 1º SG-SAD Jairo José da Silva; e que tais regras foram diversas vezes ratificadas em reuniões com a chefia da COPAL.
150.	Informa que a sindicância investigativa que motivou a TCE identificou a irregularidade do compartilhamento de senhas, constatou a falta de implementação de controles pelos responsáveis pelo almoxarife e que as irregularidades foram praticadas com a ciência e por ordem dos que detinham cargo de chefia - a arguição aponta para chefia no nível da Coordenação [Copal]. Tanto o é que a comissão de sindicância sugeriu a adoção de procedimentos para estabelecer controle mais seguro do setor.
151.	Registra que em pelo menos dois momentos na TCE é declarado que ele não tinha conhecimento sobre lançamentos irregulares [não foram localizadas as referências apontadas].
152.	Esclarece que lhe foi atribuída responsabilidade por culpa in vigilando de atos perpetrados por Mário Ivan Merch dos Santos, por ordem do chefe do almoxarifado, Jairo José da Silva, quando ambos eram supervisores e, portanto, nenhum papel de controle de sua parte era devido no que respeita aos atos do senhor Santos. A esse respeito, informa registros, no relatório de TCE, de que o defendente não tinha conhecimento sobre os lançamentos irregulares no SIADS. Na mesma linha, argui o descabimento de sua responsabilização por atos realizados pelo Sr. Cleber Ribeiro da Silva e Augusto César Silva de Farias, por ausência da demonstração de atribuição de controle de sua parte sobre os serviços realizados por estes. 
153.	Acerca da imputação decorrente de notas fiscais (NF) enviadas para o setor financeiro com ateste de recebimento, sem documentos que evidenciem o recebimento e/ou a saída dos bens registrados nas NFs do Almoxarifado: pontua que o tomador de contas decidiu afastar a responsabilidade do setor financeiro, atribuí-la ao encarregado do almoxarifado, Sr. Jairo, e imputar ao defendente a responsabilidade por culpa in vigilando. Argumenta que a TCE não esclareceu quem fixou o ateste de recebimento e concluiu pela inexistência de documentos que evidenciem o recebimento e a saída dos bens do almoxarifado. Consequentemente, lhe foi atribuída responsabilidade por culpa in vigilando sem demonstração de qualquer atribuição sua de controle sobre NFs. Declara que não tinha competência para fixar ateste em NF.
154.	Pondera não haver sido individualizada a conduta acerca de lançamentos irregulares no SIADS, posto que sua senha no sistema era compartilhada com outros usuários por ordens e com conhecimento de seus superiores. Argui que, tal fato, revela a temeridade e incerteza na atribuição de lançamentos regulares à sua pessoa. Acrescenta a isso o fato de outros sindicados terem admitido a realização de lançamentos irregulares e testemunhado o compartilhamento de senhas.
155.	Aponta imprecisão na atribuição de débitos a si durante períodos em que esteve ausente da rotina do almoxarifado a serviço no Rio de Janeiro ou em férias. Aponta, ainda, atribuição de responsabilidade por registros após ter sido desligado do MD para exercício em unidade da Marinha, pontuando, quanto a isso, a impossibilidade de atribuição de duas senhas ativas ao mesmo responsável no sistema SIADS, já que passou a deter nova senha para uso exclusivo no novo local de trabalho, Comando do 7º Distrito Naval.
156.	Sobre a indicação, na TCE, de que mesmo não se encontrando em atividade no MD, orientou ex-subordinado a elaborar, de forma adulterada, o relatório de inventário anual de 2010, afirma que a situação foi esclarecida por intermédio dos depoimentos da Sra. Eliete e SO Reis. Segundo afiança, a única ajuda que ofereceu ao Sr. Ribeiro foi informar a localização de pastas, nos computadores, com os modelos e procedimentos utilizados no setor.
157.	Quanto à arguida tentativa de repasse de gratificação com o objetivo de permanecer no MD, declara que os registros de pessoal do MD afastam a arguição.
158.	Manifesta surpresa quanto à ausência de chamamento aos autos do 1º SGT J. Machado e do civil Rairon Murada Rodrigues, que também desempenhavam as mesmas atividades que as suas, assim como SGT Toso, SGT Maria Ivan Merch dos Santos, SGT Renildo e CB Joelson, e os civis Augusto Cesar Silva de Farias e Cleber Ribeiro da Silva. Em especial o SGT J. Machado, cuja senha pessoal era compartilhada exatamente como era a sua.
159.	Por fim, declara que tanto ele quanto os militares SGT Toso, SGT Mario Ivan Merch dos Santos, SGT J. Machado e SGT Renildo eram lotados como supervisores, o que lhe causou surpresa pelo fato de ter sido  o único requerido responsabilizado por culpa in vigilando, razão pela qual requer que se demande ao MD que documente a função exercida por aqueles militares.
Argumentos de Defesa de José Carlos Alves de Brito - peça 107
160.	Em sua nova defesa, o sr. Brito destaca que sua responsabilização por culpa in vigilando é indevida porque não foi levado em consideração o fato de que o seu termo de posse na função de supervisor não veio acompanhado da descrição das atribuições do cargo, conforme requer o art. 13 da Lei 8.112/1990 (peça 107, p. 7) . 
161.	Ressalta, novamente, que não foi apontada qualquer evidência de que exercia função de controle das atividades desenvolvidas no almoxarifado. Consoante registra, sua função foi sempre de execução, não de controle, e que era encarregado de missões externas pelos gestores do MD.
162.	Pontua que foi inserido em um meio onde suas atribuições não foram previamente definidas, não tendo sido atribuído a ele a tarefa de controle. Conforme registra, foi apurado no relatório da TCE que existia determinação da gerência para que quaisquer irregularidades encontradas fossem repassadas ao almoxarife, que detinha o controle do almoxarifado. Ainda sobre o relatório da TCE, relembra que nele foi registrado seu desconhecimento sobre os lançamentos irregulares.
163.	Registra que na TCE foram excluídas as responsabilidades atribuídas aos senhores José Maria Reis Nogueira e Mario Ivan Merch sob a premissa do princípio jurídico in dubio pro reo, excluídos de responsabilidade por condutas idênticas às do requerido, sendo necessário, portanto, deferir-lhe tratamento idêntico. Ainda nesse sentido, reporta que, na TCE, consta inúmeros lançamentos irregulares que lhe foram atribuídos durante períodos de sua ausência, o que atrai incertezas e inseguranças quanto aos demais lançamentos, certamente efetuados por terceiros, e não pelo requerido.
164.	Afiança que a senhas eram disponibilizadas por meio de requerimento feito ao ordenador de despesas, Cel Ruy, que as mantinha ativa para uso mesmo na ausência do titular, conforme indícios extraíveis do próprio relatório de TCE [são descritos afastamentos, em tese, do responsável]. Além dos exemplos citados, afirma, mesmo após a saída do requerido do MD, ocorrida em 19/3/2010, lançamentos com a senha do responsável continuaram sendo efetuadas até julho de 2011; esta situação só foi conhecida por ele após o advento da TCE. Por esse prisma, argui que a utilização de sua senha independia de sua vontade e que as irregularidades apuradas não guardavam relação com sua presença no MD, vez que os responsáveis pela gestão do ministério mantinham sua senha ativa e em uso mesmo quando estava a trabalho foram do MD, em férias e, até mesmo, após sua saída do MD.
165.	Refuta a informação de que compareceu ao MD para passar orientações aos servidores do almoxarifado, tendo havido conversa sobre a profissão, dicas de operação e localização de documentos.
166.	Requer, ao cabo, o afastamento de sua responsabilização pelos fatos atribuídos e o prestígio do princípio in dubio pro reo em seu favor.
Análise
167.	Alguns aspectos são especialmente relevantes para a apreciação da responsabilidade imputada ao sr. Brito: se de fato havia, como praxe, compartilhamento de senhas no âmbito da Copal, por iniciativa de seus superiores; se o encargo de supervisor o obrigava ao exercício de supervisão e controle das atividades do almoxarifado; se há dúvida sobre a sua responsabilidade por lançamentos irregulares nos sistemas SIADS e Siafi;
168.	As informações sobre compartilhamento de senha são tratadas no relatório da comissão sindicante, em que consta registro de que o 1º SG Alexandre José Cavalcante Souza e Cb Joelson de Castro Oliveira teriam admitido o compartilhamento (peça 3, p. 148) . Ao verificar as referências apontadas pela comissão, identifiquei a admissão do fato apenas pelo 1º SG Alexandre (peça 3, p. 84) , e nenhuma menção a respeito no outro testemunho (peça 3, p. 58-62) . 
169.	O 1º SG Alexandre declara ter tido conhecimento de que a senha do SO Brito era compartilhada com o sr. Augusto e sr. Rairon, e isso é tudo o que se tem a respeito. Não há indícios ou evidências de que o compartilhamento de senhas era iniciativa de escalões superiores ou mesmo recomendações destes. 
170.	O uso da senha pessoal por terceiros, por concessão do seu detentor, o implica, minimamente, na solidariedade nos danos que isso possa causar, afinal, a responsabilidade pela segurança de sua chave de acesso lhe compete unicamente. Inteiramente insuficiente como arguição de defesa até mesmo a demonstração de que a senha foi usada inclusive durante seus afastamentos: o uso só seria possível se dela desse conhecimento a terceiros. Evidentemente, após o seu desligamento do órgão, não compete mais ao responsável responder por uso indevido do acesso - o servidor foi desligado em 23/3/2010 (peça 29, p. 98) . Imputações que lhe tiver sido feitas após esse evento, ser-lhe-iam indevidas, contudo, delas não há registro.
171.	Acerca da supervisão e controle das atividades do almoxarifado, a comissão sindicante lhe atribui responsabilidade pela falta de controle de acesso ao almoxarifado em razão de sua condição de supervisor, havendo mencionado seu termo de posse e indicado o que seria seu atributo com base nas disposições do art. 37, III, do Regimento Interno do MD - o fundamento normativo indicado integra o regimento interno da Seori, não do MD.
172.	Ao acessar a norma, verifico que as atribuições descritas são endereçadas à Coordenação de Patrimônio e Almoxarifado; não são especificamente atribuídas a supervisores, mesmo porque várias escapam à competência de supervisionar ações afetas exclusivamente ao almoxarifado, sendo todas pertinentes ao cargo de coordenador de patrimônio e almoxarifado (peça 85, p. 46-47) :
Art. 37. À Coordenação de Patrimônio e Almoxarifado, no âmbito de sua atuação, compete: 
I - assistir ao Gerente da Divisão de Patrimônio, Obras e Serviços; 
II - executar a administração dos Próprios Nacionais Residenciais, projeções e outros, pertencentes ao Ministério da Defesa e sob a responsabilidade da administração central, observadas as normas e legislação vigentes, inclusive as atividades relacionadas com: 
a) acompanhamento dos processos encaminhados à Consultoria Jurídica, relativos aos Próprios Nacionais Residenciais, projeções e outros, em cumprimento às normas e legislação vigentes; 
b) controle das despesas e receitas específicas dos imóveis administrados por condomínios constituídos e pelo princípio de composse, de modo a determinar as parcelas de responsabilidade da administração central do Ministério da Defesa; 
c) identificação dos responsáveis pelo ônus dos serviços de manutenção preventiva e corretiva dos Próprios Nacionais Residenciais, projeções e outros; 
d) distribuição e controle dos bens móveis destinados aos Próprios Nacionais Residenciais, projeções e outros pertencentes ao Ministério da Defesa e sob a responsabilidade da administração central; 
e) manutenção e guarda de todos os registros e documentos referentes à propriedade dos Próprios Nacionais Residenciais, projeções e outros, inclusive "habite-se", pertencentes ao Ministério da 
Defesa e sob a responsabilidade da administração central; 
III - planejar, coordenar e executar as atividades relacionadas com: 
a) provisão, recebimento, conferência, registro, tombamento, organização, guarda e distribuição de materiais de consumo e de bens patrimoniais; 
b) gestão de estoque e controle físico de materiais de consumo e de bens patrimoniais; 
c) identificação, classificação, codificação, catalogação e especificação dos materiais de consumo e dos bens patrimoniais; 
d) padronização de bens e materiais móveis, em articulação com as áreas técnicas, no âmbito da administração central do Ministério da Defesa; 
e) recolhimento e controle dos bens considerados inservíveis e de recuperação economicamente inviável, propondo a destinação mais adequada; e 
f) acompanhamento e controle da movimentação de material de consumo e de bens patrimoniais, efetuando os devidos lançamentos nos respectivos sistemas; 
IV - executar, anualmente e sempre que houver mudança de responsáveis, inventário físico e financeiro dos materiais de consumo e dos bens patrimoniais; 
V - manter atualizado o registro dos termos firmados pelos responsáveis pela guarda de bens patrimoniais; e 
VI - executar outras atividades inerentes à sua área de atuação.
 (destaquei) 
173.	Doutra monta, ao consultar o termo de posse, constato não estar a ele agregado os deveres, responsabilidades de direitos inerentes ao cargo, tampouco remissão a documento complementar que especifique tais aspectos (peça 3, p. 132) . Em síntese, as atribuições do cargo não estão claramente indicadas na peça acusatória e não foram identificadas em qualquer parte dos autos. 
174.	Releva destacar que o militar que atua no Ministério da Defesa faz jus a gratificação de exercício de cargo de confiança ou gratificação de representação pelo exercício de função militar, e.g. Portaria-Normativa 1.247, de 2/9/2008 (peça 248) :
Art. 1° Será concedida a Gratificação de Exercício em Cargo de Confiança (RMP) ou a Gratificação de Representação pelo Exercício de Função (RMA) ao militar ocupante de cargo ou função militar da estrutura regimental da administração central do Ministério da Defesa, constante da Tabela "A" do Anexo II do Decreto nº 6.223, de 4 de outubro de 2007. 
175.	Previsão similar integra as edições posteriores das normas que regulam o assunto: Portaria-Normativa 2.323, de 31/8/2012; Portaria-Normativa 98/CM-MD, de 20/12/2018 (peça 248) :
176.	Esse fato está associado ao esclarecimento feito pelo MD na peça 131, p. 3, em resposta a requisição da SecexDefesa para identificação dos "supervisores de almoxarifado" no período de março de 2010 a agosto de 2011, litteris:
Inicialmente, esclarece que a gratificação de supervisor é devida aos militares graduados nos postos de subtenentes ou suboficiais e sargentos.
O encargo chefe ou responsável pelo setor de almoxarifado é designado por meio de ato publicado em Boletim de Pessoal e Serviço.
 (...) 
177.	É possível concluir, portanto, que as funções gratificadas visam primariamente oferecer estímulo aos militares para exercício no Ministério da Defesa. Eventualmente, reside nesse fato a ausência de descrição formal dos encargos da função de supervisor. Existiria militares com função de supervisor no almoxarifado sem que isso implicasse em encargo de supervisionar as tarefas executadas no almoxarifado.
178.	Em todo caso, a ausência de delimitação precisa das atribuições do cargo fragiliza a imputação de responsabilidade por omissão. Se não está claro o alcance dos encargos afetos ao supervisor, não é possível atribuir-lhe responsabilidades apenas com base na nomenclatura do cargo.
179.	Releva destacar que a responsabilidade por gerir o setor era do Sr. Jairo José da Silva desde 7/1/2008 (peça 189) . A este responsável cabia administrar o almoxarifado, se certificar da segurança das instalações e da integridade e precisão dos registros patrimoniais lançados nos sistemas da administração pública federal.
180.	Em razão do exposto, entendo cabível acatar as alegações de defesa no que respeita à inexistência de omissão no exercício do cargo, tendo em vista não estar inequivocamente demonstrado ser atribuição do responsável exercer a supervisão integral do almoxarifado, sendo, em consequência, impossível certificar conduta omissiva de sua parte.
181.	Releva destacar, todavia, que os débitos que lhe foram imputados decorrem de registros feitos em sistemas com sua senha. Assim, conquanto não de lhe caiba responder por omissão, cumpre-lhe responder pelos débitos decorrentes do uso de sua senha privativa.
182	Ante o exposto, proponho acatar parcialmente suas alegações de defesa para afastar a alegada omissão no exercício da função de supervisor, mas rejeita-las no que respeita ao uso supostamente indevido de sua senha pessoal de acesso a sistemas computacionais da administração pública, haja vista ser responsabilidade única do detentor de acesso pessoal preservar para si a exclusividade no uso daquela chave de acesso, mantendo, consequentemente, sua responsabilidade pelos débitos indicados na peça 142.
Alegações de defesa de Augusto César Silva de Farias - peça 76
183.	O Sr. Augusto César Silva de Farias foi regularmente citado, conforme documentos listados no apêndice 3.
184.	Necessário pontuar não há no relatório de TCE, tampouco nos registros produzidos pela Ciset, indicação do encargo exercido e respectivo período de exercício da função. Nada obstante, as imputações foram baseadas em registros irregulares feitos nos sistemas públicos com utilização de senha pessoal (peça 29, p. 98 e 410) 
185.	A responsabilização imputada pela comissão de TCE, corroborada pela Ciset, foi nos termos seguintes (peça 29, p. 415) :
Envolvimento em procedimentos administrativos irregulares, bem como inobservância do dever funcional, caracterizada na liquidação de despesas referentes a aquisições de materiais para consumo imediato sem os respectivos recibos das unidades requisitantes e na introdução de dados fraudulentos nos Sistemas Siafi/SIADS (fls. 598, 601,693, 1083,3050,3068,4100 e 4108) .
186.	No âmbito do Tribunal, foi citado por (peças 31, 44, 64, 96 e 154) :
Na condição de agente responsável por efetuar o registro de entradas e saídas de materiais, introduziu dados fraudulentos nos sistemas SIADS/Siafi, consubstanciados: na inclusão de quantidades inferiores de materiais em relação ao quantitativo destes que era atestado como recebido nas notas fiscais, pelo valor total de cada item empenhado, o que resultou em adulterações nos preços unitários; na inclusão de bens no SIADS com nomenclaturas diferentes das constantes das notas de empenho e das notas fiscais (neste caso, foram feitas inclusões de materiais no SIADS como material de consumo imediato quando, na verdade, esses materiais, em sua totalidade, não apresentavam as características referentes a esse tipo de material, indicando que houve fraude) ; e na baixa de material do estoque com ausência de documentação comprobatória, a exemplo recibo de entrega ao setor envolvido. 
187.	O sr. Augusto César Silva de Farias foi citado na condição de agente responsável por efetuar o registro de entradas e saídas de materiais e introduzir dados fraudulentos nos sistemas SIADS/Siafi. 
188.	Em sua defesa, argumenta que os eventos de fraude por vezes coincidiam com períodos de seu afastamento, o que evidencia o uso indevido de seu login e senha, sem conhecimento, para a realização das fraudes. Como os sistemas SIADS/Siafi eram movimentados por diversas pessoas, não pode ser responsabilizado, ademais, por ter sido prestador de serviço à época dos eventos, o que legalmente o impedia de acessar referidos sistemas.
189.	Alega que não recebeu treinamento para operar os sistemas SIADS e Siafi e que apenas realizava os registros com base nas notas fiscais, cumprindo ordens recebidas de seus superiores. E que havia diversos outros encarregados, terceirizados, militares ou civis, que faziam lançamento nos sistemas.
190.	No que concerne ao lançamento de itens com nomenclaturas distintas das constantes nas notas fiscais, afirma que relatou várias vezes aos seus superiores que os campos para descrição dos bens adquiridos disponíveis nos sistemas eram insuficientes para digitar o nome completo do item e, em alguns casos, sequer existia a nomenclatura no SIADS e Siafi.
191.	Quanto às quantidades lançadas a menor, argui que questionou o procedimento algumas vezes e foi informado que o restante do material tinha sido entregue em outro depósito do Ministério da Defesa, situado no Setor Policial Sul, na Asa Sul. 	Com relação à inclusão de materiais como de consumo imediato, alega ter recebido ordens para fazer o registro dessa forma no SIADS. Relativamente às baixas de material, sem comprovação das saídas, afirma que os pedidos eram realizados e atendidos via sistema, portanto não era necessária a impressão de comprovantes.
192.	Afirma não haver agido com dolo ou má-fé, ao contrário, agiu com boa-fé sem a intenção de fraudar os sistemas e que não obteve acréscimo patrimonial. 
193.	Argui, novamente, lhe terem sido imputados débitos relativos a períodos em que estava de férias (15/1/2010 a 13/2/2010 e 9/2/2011 a 10/3/2011) . Para corroborar sua afirmação, anexou à sua defesa cópia da Carteira de Trabalho (peça 76, p. 9) , e arguiu que tal fato demonstraria que seu login e senha foram utilizados indevidamente sem o seu conhecimento. 
194.	Alega inexistir nexo de causalidade e culpabilidade, pois sua conduta não teria relação com os danos supostamente causados ao erário. E que não tem culpa, porque acreditou estar cumprindo ordens legais vindas de seus superiores. 
195.	Por fim, requer o arquivamento do processo, por não ter praticado nenhuma conduta de má-fé (peça 76, p. 5) .
Alegações de defesa de Augusto César Silva de Farias - peças 238 e 239
196.	Em atendimento à segunda citação (peça 161) , o responsável trouxe aos autos notícia de sua absolvição criminal da acusação de prática do crime previsto no art. 313-A do Código Penal (Decisão 10120522, de 17/4/2020, peça 240) :
Art. 313-A. Inserir ou facilitar, o funcionário autorizado, a inserção de dados falsos, alterar ou excluir indevidamente dados corretos nos sistemas informatizados ou bancos de dados da Administração Pública com o fim de obter vantagem indevida para si ou para outrem ou para causar dano:
Pena - reclusão, de 2 (dois) a 12 (doze) anos, e multa.
197.	Segundo argumenta, houve absolvição criminal por inexistência do fato, e nessa condição, afiança impositivo o afastamento do débito no âmbito do TCE e o consequente arquivamento da tomada de contas especial. Nessa seara, colaciona referências doutrinárias e jurisprudenciais, inclusive, da própria Corte Federal de Contas, que amparam esse curso de ação.
198.	Por considerar possível entendimento diverso do TCU sobre o assunto, apresenta, em complemento, arguição acerca da necessidade de ponderação no que respeita à imputação de responsabilidade. Conforme argumenta, como mero empregado terceirizado inserido no âmbito de uma organização militar, a ele era dadas ordens necessárias; e não se pode afirmar ter existido desvio de conduta decorrente da falta de cuidado, tampouco que sua conduta se afastou daquela esperada para o homem médio: na situação em que se viu inserida, qualquer outro responsável, diligente e cuidadoso, agiria de idêntica maneira.
199.	Invoca premissas assinaladas no Decreto-Lei 4.657/1942, art. 22, §1º, com a redação dada pela Lei 13.655/2018, que fixa a necessidade de se considerar as circunstâncias práticas que houverem imposto, limitado ou condicionado a ação do agente no que tange à decisão sobre a regularidade de conduta. Também pontua disposição contida no art. 12 do Decreto 9.830/2019, que somente poderá ser responsabilizado por suas decisões ou opiniões técnicas se agir ou se omitir com dolo, direto ou eventual, ou cometer erro grosseiro no desempenho de suas funções. Sob essas premissas, chama atenção para as competências funcionais que desempenhava, que lhe permitiam apenas inserir nos sistemas as informações disponibilizadas por seus superiores hierárquicos, reconhecida no processo judicial que culminou em sua absolvição. Destaca, nesse ponto, que em momento algum foi responsável pelo controle de estoques ou averigação de produtos fornecidos; seu mister se limitava tão somente à inserção de dados no sistema.
200.	Conclui o arrazoado com pedido de acatamento da defesa trazida e exclusão das imputações a ele feitas diante de sua absolvição na esfera penal, da necessidade de ponderação em vista do contexto vivido à época no Ministério da Defesa, bem assim, do enorme prejuízo que poderá sofrer na presente tomada de contas.
Análise
201.	Acerca das alegações trazidas em resposta à citação de peça 76, convém destacar que a arguição de ausência de treinamento não legitima o afastamento da responsabilidade pelos atos que praticou. Não é possível admitir como justificável o lançamento de dados falsos nos sistemas de dados públicos sob arguição de falta de treinamento ou mesmo ordem de superiores, ou ainda, falta de legitimidade normativa para acesso aos sistemas. Dispensável qualquer treinamento para saber-se indevido tal ato; consequentemente, não seria possível admitir a arguida boa-fé ou justificável os atos por esse prisma. O fato de, normativamente, lhe ser defeso atuar no registro de informações nos sistemas da administração pública (ON 003/DEADI/2004) , pode implicar os responsáveis que lhe deferiram acesso, mas não desconstitui sua responsabilidade por registros falsos.
202.	Ao contrário do que aduz, não foi diligente e cuidadoso. A ordem para lançamento de dados falsos era facilmente reconhecível como ilegal, especialmente por agente cuidadoso e diligente. A suposta orientação dada por superiores para registros irregulares não o obrigava inequivocamente: o afastamento da responsabilidade pelo cumprimento da ordem superior seria cabível caso esta não fosse manifestamente ilegal - inteligência do art. 22 do Código Penal. Por óbvio, falsificar registros em bancos de dados públicos é ilegal.
203.	Em todo caso, ainda que houvesse cumprido inconteste a ordem ilegal, cabia-lhe, minimamente, como exercício de cautela e autopreservação, comunicar ao superior do requerente o pedido e o registro irregulares. Essas seriam medidas mínimas do agente cauteloso e diligente, a fim de evitar a subsistência do comprometimento de dados da administração pública e, mais importante, prejuízo ao erário.
204.	Quanto à arguição de imputação de débitos durante períodos em que esteve ausente do trabalho, sua responsabilidade pelos registros deve ser mantida. Reservar para si o uso de senha pessoal e intransferível é cuidado elementar para evitar registros espúrios por parte de terceiros que, de outra forma, não se dariam. Ao compartilhar chave de acesso pessoal com outras pessoas, assumiu o risco de que irregularidades fossem perpetradas por outrem em seu nome. Nesse caso, ainda que conseguisse divisar autoria diferente da sua, sua responsabilidade solidária seria inafastável.
205.	Com respeito aos argumentos trazidos em atendimento à citação de peça 161, o juízo fixado na sentença criminal é o ponto de partida mais relevante para avaliar os eventuais efeitos da decisão nas esferas civil e administrativa. 
206.	Como se observa no documento, a absolvição dos réus ocorreu com fundamento no artigo 386, inciso II, do Código de Processo Penal (CPP) , litteris (peça 240, p. 5) :
"Em face do exposto, JULGO IMPROCEDENTE a pretensão punitiva formulada na denúncia, para absolver CLEBER RIBEIRO DA SILVA, AUGUSTO CÉSAR SILVA DE FARIAS e JAIRO JOSE DA SILVA da prática do crime previsto no art. 313-A do Código Penal, com fundamento no artigo 386, inciso II, do Código de Processo Penal."
 (destaquei) 
207.	O citado artigo do CPP disciplina a hipótese de absolvição no caso de não haver prova da existência do fato:
Art. 386.  O juiz absolverá o réu, mencionando a causa na parte dispositiva, desde que reconheça:
I - estar provada a inexistência do fato;
II - não haver prova da existência do fato;
III - não constituir o fato infração penal;
IV - estar provado que o réu não concorreu para a infração penal; 
V - não existir prova de ter o réu concorrido para a infração penal;  
VI - existirem circunstâncias que excluam o crime ou isentem o réu de pena (arts. 20, 21, 22, 23, 26 e § 1º do art. 28, todos do Código Penal) , ou mesmo se houver fundada dúvida sobre sua existência; 
VII - não existir prova suficiente para a condenação.  
 (destaquei) 
208.	Desse modo, à luz da sentença criminal, não há qualquer óbice à responsabilização administrativa ou civil dos investigados, já que a mitigação da independências das instâncias ocorre apenas no caso (i) de estar provada a inexistência do fato (inciso I do art. 386 do CPP) ou (ii) de estar provado que o réu não concorreu para a infração penal (incisos IV do art. 386 do CPP) .
209.	Nesse sentido é o entendimento do Superior Tribunal de Justiça:
RECURSO EM MANDADO DE SEGURANÇA. DIREITO ADMINISTRATIVO. PROCESSO ADMINISTRATIVO DISCIPLINAR. PRESCRIÇÃO DA PRETENSÃO PUNITIVA ADMINISTRATIVA. NÃO OCORRÊNCIA. INDEPENDÊNCIA DAS INSTÂNCIAS ADMINISTRATIVA E PENAL.
1. Imposta a pena de demissão antes de se consumar o prazo prescricional previsto em abstrato na lei penal, afasta-se a prescrição da pretensão punitiva administrativa.
2. A absolvição na ação penal não produz efeito no processo administrativo disciplinar, salvo se a decisão criminal proclamar a negativa de autoria ou a inexistência do fato. Precedentes.
3. Recurso ordinário não provido.
 (RMS 47.351/SP, Rel. Ministro SÉRGIO KUKINA, PRIMEIRA TURMA, julgado em 23/06/2020, DJe 26/06/2020) .
 (destaques acrescidos) 
AGRAVO REGIMENTAL. RECURSO ORDINÁRIO EM MANDADO DE SEGURANÇA. PRESCRIÇÃO DA PRETENSÃO PUNITIVA. ILÍCITO ADMINISTRATIVO TAMBÉM TIPIFICADO COMO CRIME. PRESCRIÇÃO. NÃO OCORRÊNCIA.
1. A Lei Estadual 6.843/1986 (art. 244, § 4º) estabelece norma específica para as hipóteses nas quais o ilícito administrativo é também tipificado como crime.
2. O acórdão recorrido foi proferido em estreita sintonia com o entendimento jurisprudencial desta Corte Superior, não havendo error in judicando a ser reparado.
3. A absolvição na ação penal não produz efeito no processo administrativo disciplinar, salvo se a decisão criminal proclamar a negativa de autoria ou a inexistência do fato. Precedentes.
4. Agravo regimental provido.
 (AgRg no RMS 35.686/SC, Rel. Ministro NAPOLEÃO NUNES MAIA FILHO, Rel. p/ Acórdão Ministro SÉRGIO KUKINA, PRIMEIRA TURMA, julgado em 13/06/2017, DJe 03/08/2017) 
 (destaques acrescidos) 
210.	Nessa linha também é o entendimento do Tribunal de Contas da União:
Acórdão 10939/2018-TCU-Primeira Câmara, rel. Min. Augusto Sherman: 
A absolvição criminal pelo reconhecimento da inexistência do fato impõe o afastamento do débito no âmbito do TCU e o consequente arquivamento da tomada de contas especial, sem julgamento de mérito, por ausência de pressupostos de constituição e de desenvolvimento válido e regular do processo (art. 212 do Regimento Interno do TCU) .
 (Ata 33/2018 - Primeira Câmara) 
 (destaques acrescidos) 
Acórdão 2067/2015-TCU-Plenário, rel. Min. Bruno Dantas: 
A absolvição criminal só afasta a responsabilidade administrativa e cível quando for reconhecida ou provada a inexistência do fato ou a negativa da autoria em relação ao responsável (art. 935 do Código Civil) (Ata 33/2015 - Plenário) .
 (destaques acrescidos) 
211.	Portanto, a sentença penal absolutória dos réus por ausência de prova da existência do fato permite o prosseguimento da TCE. 
212.	Tendo em vista a insuficiências das alegações de defesa para afastar as responsabilidades imputadas, sua arguição deve ser rejeitada.
213.	Assim, proponho rejeitar as alegações de defesa no que respeita ao uso supostamente indevido de sua senha pessoal de acesso a sistemas computacionais da administração pública, haja vista ser responsabilidade única do detentor de acesso pessoal preservar para si a exclusividade no uso daquela chave de acesso. Consequentemente, manter os débitos apurados como oriundos de transações irregulares mediante o uso de senha pessoal do responsável, já indicados na peça 142.
Alegações de defesa apresentada por Rosa Maria da Silva Carneiro (peça 185) 
214.	A Sra. Rosa Maria da Silva Carneiro foi regularmente citada na condição coordenadora da Copal, função que, até o advento da citação, teria sido exercida entre 20/8/2008 a 13/11/2008.
215.	Não houve sua responsabilização por parte da comissão de TCE ou Ciset. Ela foi chamada aos autos na condição de coordenadora da Copal pelo exercício da função entre 20/8 a 13/11/2008, por iniciativa da unidade técnica com fundamento na análise contida na peça 142. 
216.	Consoante matriz de responsabilização e ofícios de citação e notificação, foi citada por (peças 142 e 160) :
Conduta omissiva relativa ao dever de supervisão e controle das atividades relacionadas com a administração do patrimônio que lhe cabia, na condição de coordenadora de patrimônio e almoxarifado, conduta essa consubstanciada no descumprimento do art. 37, III, alíneas "a", "b" e "f" do Regimento Interno do MD vigente à época (anexo VI da Portaria Normativa 142/MD, de 25/1/2008 - peça 85, p. 46) . 
217.	Na abertura de suas alegações, apresenta a estrutura organizacional do ministério, com indicação dos responsáveis pela coordenação e os três setores que a compunham à época dos fatos sob apuração. Destaca que as irregularidades apontadas pela equipe técnica do Tribunal ocorreram no âmbito do setor de Almoxarifado, sob responsabilidade do Sr. Jairo José da Silva, originalmente designado para o cargo em 4/1/2008. À época, era coordenador da Copal o Sr. Carlos Alberto Vieira Filho, que permaneceu no cargo até 23/10/2008 (peças 189-191) . Portanto, afiança, à época dos fatos, eram esses os responsáveis.
218.	Destaca que somente foi designada titular da coordenação três anos após os fatos imputados - conforme boletim juntado, que aponta exercício da função a contar de 7/6/2011 (peça 194) . Ressalta que, na mesma data e mesmo boletim, foi nomeada comissão para inventariar os bens da Copal em virtude da substituição da chefia - ordem de serviço de 6/7/2011. Como resultado dessa providência, pontua, foi possível em apenas dois meses após assumir a função verificar a existência de irregularidades no inventário. Aduz que, com amparo nos achados, por sua providência, foram comunicados os canais superiores o resultado para providências (peça 196) . Em decorrência, foi instaurada sindicância investigativa e, posteriormente, processos administrativos disciplinares. Ante o exposto, entende evidenciada a observância estrita dos seus deveres funcionais.
219.	Relembra que a apuração dos fatos no âmbito do TCU foi iniciada em 2016 e, entre toda a apuração havida na fase interna da TCE e até a primeira instrução de peça 126, não constou seu nome no referido processo. Sua inclusão no rol só ocorreu na instrução de peça 142, por irregularidade que só foi possível de ser detectada por haver condicionado a assunção do cargo à execução do inventário, do qual resultou a identificação das irregularidades, o que revela, de antemão, o descabimento de sua responsabilização nos termos feitos. Entende que tal se deu porque os auditores da Corte não conseguiram alcançar, em toda extensão, a distribuição de funções e responsabilidades no MD; e acabaram por confundir espectro da responsabilidade e atuação da peticionante.
220.	Especificamente sobre as irregularidades que lhe são atribuídas, esclarece que à época dos eventos associados às notas de lançamento 2008NL906476, 2008NL906477 e 2008NL908228, exercia o cargo de encarregada do setor de próprios nacionais residenciais. Esclarece que só exerceu, de fato, o cargo de coordenadora, na condição de substituta, entre 23/10 e 13/11/2008, interregno posterior aos eventos mencionados, conforme retificação apresentada pelo MD no bojo do presente processo (peça 198) . Entende que houve confusão quanto à responsabilidade pela emissão das NLs tidas por irregulares, sendo tal atribuível à sua designação como substituta eventual do Sr. Vieira, ocorrida em 20/8/2008 (peça 199) .
221.	Em vista do exposto, solicita a exclusão do seu nome do rol de responsáveis pela TCE.
Análise
222.	Segundo esposado na instrução de peça 142, p. 3, à Sra. Rosa foi imputada responsabilidade, por omissão, por haver exercido a função de coordenadora da Copal entre 20/8/2008 a 13/11/2008, em vista de eventos danosos ocorridos em 25/8/2008 e 21/10/2008 (peça 142, p. 8 e 160) . Nada obstante, em suas alegações, consegue evidenciar que tais fatos não se deram durante sua gestão à frente da Copal. Conforme documento firmado pelo MD à peça 198, seu período de gestão ocorreu entre 23/10 e 13/11/2008. 
223.	Conforme observo da arguição do Sr. Carlos Alberto Vieira Filho, logo adiante sintetizada, este admite seu exercício da função de coordenador da Copal entre 20/6/2008 e 23/10/2008, período que engloba o interregno em que se deram os danos.
224.	À vista do exposto, considerando o contido no art. 5º da Instrução Normativa - TCU 71, de 28/11/2012, e precedente jurisprudencial que informa cabível excluir da relação processual o nome daquele que foi citado, porém não foi responsabilizado (Acórdão 1734/2016-TCU-Plenário, rel. Raimundo Carreiro, 340/2007-1ª C) ; seu nome deve ser retirado do rol de responsáveis desta tomada de contas especial.
Alegações de defesa apresentada por Carlos Alberto Vieira Filho (peça 203) 
225.	O Sr. Carlos Alberto Vieira Filho foi regularmente citado na condição de coordenador da Copal, função exercida entre 20/6 a 23/10/2008.
226.	Não houve sua responsabilização por parte da comissão de TCE ou Ciset. Foi chamado aos autos na condição de coordenador da Copal pelo exercício da função entre 20/6 a 23/10/2008, por iniciativa da unidade técnica, com fundamento na análise contida na peça 142. Cumpre observar que houve sobreposição de exercício da função de coordenador nos períodos listados no item 15 da peça 142 entre o responsável e Rosa Maria da Silva Carneiro (exercício de 20/8 a 13/11/2008) ; aparentemente, essa inconsistência não foi identificada à época.
227.	Consoante matriz de responsabilização e ofícios de citação e notificação, foi citado por (peças 142 e 159) :
Conduta omissiva relativa ao dever de supervisão e controle das atividades relacionadas com a administração do patrimônio que lhe cabia, na condição de coordenadora de patrimônio e almoxarifado, conduta essa consubstanciada no descumprimento do art. 37, III, alíneas "a", "b" e "f" do Regimento Interno do MD vigente à época (anexo VI da Portaria Normativa 142/MD, de 25/1/2008 - peça 85, p. 46) . 
228.	Inicialmente, o sr. Carlos destaca ter exercido o cargo de coordenador de patrimônio e almoxarifado do MD por apenas quatro meses entre 20/6/2008 e 23/10/2008, período anterior aos fatos que deram origem à sindicância investigativa que motivou a TCE. Segundo registra, a sindicância visou apurar inconsistências no almoxarifado na gestão de sua sucessora, não tendo apontado, na ocasião, irregularidade alguma que lhe fosse atribuível. Somente auditoria que cobriu período anterior ao da gestão de sua sucessora foram identificadas as inconsistências que lhe foram imputadas.
229.	Acerca das cinco inconsistências havidas durante sua gestão, para as quais foi incluído como devedor solidário e responsabilizado por conduta omissiva, pontua não existir, nos autos, delimitação de condutas específicas que tenha tomado, ou deixado de tomar, para caracterizar a omissão, o que lhe prejudica, inclusive, o direito à ampla defesa.
230.	Acerca da inconsistência relativa à nota de empenho 2008NE901480, em que se aponta o lançamento de uma unidade de kit de ferramentas no valor de R$ 621,00, em lugar de duas unidades, conforme especificado na nota fiscal, não foi apontada na conformidade, nem na liquidação, tampouco no pagamento, explicação para isso. Na apuração da inconsistência, não foi feita análise do processo de compras para afastar a hipótese mais provável de ocorrência de simples erro material em processo de compras de pequeno valor. Além disso, consta o curioso entendimento de que o dano ao erário deve ser calculado pelo valor total da nota, em lugar do valor correspondente a uma caixa de ferramentas que supostamente faltou.
231.	Pontua que não cabe, pelo princípio da bagatela, observada a razoabilidade e a cadeia de responsabilidades, atribuir conduta omissiva ao coordenador sem definir qual teria sido essa conduta em específico, visto tratar-se de um único erro material, que não pode ser considerado resultado de omissão na supervisão e orientação por parte do coordenador, em face dos chefes de serviço e encarregados das atividades do almoxarifado.
232.	Ressalta que não faz parte das atribuições do coordenador conferir individualmente cada lançamento, mas supervisionar e orientar o trabalho de forma preventiva e corretiva - o que era feito regularmente, única hipótese em que lhe poderia ser atribuída omissão em face do ocorrido.
233.	Com respeito à inconsistência relativa à saída de material, associada à nota de lançamento 2008NL904959, no valor de R$ 8.392,68, apontada como consumo excessivo de cartuchos de impressora, com suspeita de uso fraudulento de senha do servidor requisitante, destaca que, à época dos fatos, o MD possuía impressoras das mais diversas marcas e modelos. No âmbito da coordenação, foi estabelecido a exigência de devolução do cartucho utilizado quando do fornecimento de novo, sendo que a saída de cartuchos era registrada em intervalos a partir do controle de cartuchos devolvidos. Argui que não ficou caracterizado qualquer tipo de conduta omissiva de sua parte, na medida em que havia procedimento de controle implementado. Acerca do suposto consumo excessivo, ressalta que a responsabilidade é do setor requisitante, não cabendo ao almoxarifado questionar os montantes requeridos. Ressalta que a questão mais grave foi a alegação de fraude no uso de senha, que não foi adequadamente apurada. Em vista o exposto, não se poderia jamais ter sido imputada conduta omissiva ao coordenador.
234.	Acerca da inconsistência relativa às notas de lançamento 2008NL906476 e 2008NL906477, respectivamente nos valores de R$ 16.375,26 e R$ 15.814,80, revela que as inconsistências apontadas também dizem respeito ao uso excessivo de cartuchos de impressora. Quanto a isso, repete argumentos similares ao do item anterior.
235.	Sobre a imputação relativa à saída de material referente à nota de lançamento 2008NL908228, no valor de R$ 32.749,70, consistente no consumo excessivo de capas vinílicas, pontua a ausência de apuração devida, e tempestiva, da alegação de uso fraudulento de senha de servidor. A forma como foi delineada a irregularidade, não autoriza a conclusão por conduta omissiva do coordenador. A alegação de consumo excessivo e de que não haveria espaço para a estocagem daquela quantidade de material não se sustentam: a unidade requisitante do material produzia quantidade expressiva de cadernos e apostilas para cursos e eventos no MD; 5170 unidades de capas plásticas A4 ocupam volume de um armário de baixo padrão. Traz a lume evidência de que a quantidade solicitada foi requerida em um único pedido do MD, por requisição do serviço de reprografia do MD. Por fim, argui que a quantidade de material requerido é delimitada pelos solicitantes e não cabe manifestação da Copal a respeito. Não é possível, portanto, sustentar omissão do coordenador.
236.	Ao cabo, sintetiza sua argumentação e requer: a exclusão de sua responsabilidade solidária pelas inconsistências a si atribuídas; o afastamento de responsabilização por conduta omissiva e descumprimento de deveres funcionais em razão das ocorrências; sua exclusão do rol de devedores solidários.
Análise
237.	Acerca da arguição relativa ao dano associado à 2008NE901480, que teria sido computado no valor de R$ 621,00, em lugar da metade, embora a comissão de TCE tivesse apontado esse valor como dano (peças 5, p. 17) , a Ciset alterou o montante para a metade (peça 29, p. 403) , tendo sido responsável foi citado por R$ 301,50, peças 148, p. 8 e 159. O erro inicial foi erradicado antes da citação.
238.	É importante também notar que os eventos se deram em 2008 e ao responsável não foi imputada qualquer responsabilidade na fase interna da tomada de contas. Ao balizar sua responsabilização no constructo do tomador de contas e da Ciset, que atribuíram responsabilidade solidária por omissão a outros coordenadores, a secretaria acabou por citá-lo, em 2020, por fatos já muito distantes.
239.	Ao verificar as constatações de dano que lhe foram atribuídas, observo que os argumentos são por demais frágeis para sustentar culpa por omissão. 
240.	Com respeito ao dano de R$ 310,50, a constatação de apropriação do material como de consumo imediato, sem recibo da unidade de destino e com registros conflitantes (peça 5, p. 17) , não ampara juízo de omissão do coordenador, no mínimo porque sua necessária supervisão não adentra nesse nível de detalhe operacional. Na mesma linha, entendo não claramente delineada sua omissão nos danos associados a consumo excessivo e ausência de recibos peça 5, p. 218 e 221, peça 6, p. 9 e 21. 
241.	Acresça-se aos elementos trazidos em defesa que sua gestão perdurou por apenas quatro meses, prazo que dificilmente lhe possibilitaria identificar falhas nos controles e delinear medidas adicionais de reforço para evitar os eventos que lhe foram atribuídos por suposta omissão.
242.		Ante o exposto, e considerando o disposto nos arts. 5º, caput, e 6º, II, da IN-TCU 71/2012, proponho o acolhimento das alegações de defesa e a exclusão de seu nome do rol de responsáveis desta TCE.
Alegações de defesa apresentada por Jeferson Machado (peça 207) 
243.	O Sr. Jeferson Machado foi regularmente citado na condição de supervisor de almoxarifado, função que, até o advento da citação, teria sido exercida entre 17/6/2010 a 15/6/2011.
244.	Não houve sua responsabilização por parte da comissão de TCE ou Ciset. Foi chamado aos autos por iniciativa da unidade técnica com fundamento na análise contida na peça 142. Consoante matriz de responsabilização e ofícios de citação e notificação, foi citado por (peças 142 e 153) :
Conduta omissiva relativa ao dever de supervisão e controle das atividades relacionadas com a administração do patrimônio que lhe cabia, na condição de supervisor do almoxarifado, consubstanciada no descumprimento das atribuições inerentes aos responsáveis por esse setor - art. 37 do Regimento Interno do MD vigente à época (anexo VI da Portaria Normativa 142/MD, de 25/1/2008 - peça 85, p. 45-46) -, além de ser agente responsável por efetuar lançamentos irregulares de inclusões de materiais de consumo no SIADS/Siafi nos exercícios de 2007 a 2010, caracterizados em inclusões de quantidades inferiores de materiais em relação ao quantitativo destes que era atestado como recebido nas notas fiscais, pelo valor total de cada item empenhado, bem como inclusão de bens no SIADS com nomenclaturas diferentes das constantes das notas de empenho e das notas fiscais. 
245.	O responsável afirma, após apresentar o que seria o organograma de cargos no Ministério até o setor de almoxarifado, que todos os militares na graduação de subtenentes ou suboficiais e sargentos são designados supervisores, enquanto a posição de chefe da seção de Almoxarifado é designada por ato público no boletim de pessoal e serviço. 
246.	Afiança que, no cargo de supervisor do almoxarifado, sua designação foi delegada verbalmente pelo SO Jairo José da Silva, vez que não havia norma sobre o assunto; para realizar cálculo de tributos a serem retidos nas NFs a serem pagas pela tesouraria do Ministério, tarefa mais relacionada à Divisão de Orçamento e Finanças do que ao Almoxarifado. 	Admite que, eventual- mente, desempenhava outras atividades no setor de almoxarifado por solicitação do chefe da seção, mas que essas atividades não integravam sua rotina normal.
247.	Revela que esteve em férias no período de 27/12/2010 a 25/1/2011. No entanto, em 31/12/2010, foi publicada sua nomeação para a função de chefe do Almoxarifado a contar de 17 de junho de 2010 (peça 210, p. 1) . Entretanto, desde o retorno de suas férias em 26/1/2011 e até meados de junho de 2011, não foi informado, tampouco tomou conhecimento da designação. Conforme declara, suas alterações revelam seu desconhecimento [em princípio, alterações militares devem conter registros históricos da carreira do militar, incluindo responsabilidades assumidas] (peças 212 e 213) . 
248.	Registra que, em meados de junho de 2011, com a assunção da nova coordenadora, Rosa Maria da Silva Carneiro, foi convidado por esta para assumir a chefia do Almoxarifado. Rejeitou o convite, inicialmente, para em seguida ser informado pela Sra. Carneiro de que havia publicação em boletim de pessoal e serviço do ano anterior em que ele havia sido designado chefe do Almoxarifado. Somente após esse alerta tomou conhecimento da publicação de 31/12/2010 que o designava chefe do almoxarifado.
249.	Pontua que não figurou como acusado em nenhum dos procedimentos realizados para investigação, pois não teve envolvimento com os problemas descobertos e que a inclusão do seu nome no processo de responsabilização o pune de forma injusta, vez que sempre alertou as chefias imediatas quando tinha conhecimento de algo que não estava dentro da legalidade.
250.	Retomando o fato de sua nomeação retroativa como chefe do Almoxarifado, feita em 31/12/2010, para contar a partir de 17/6/2010, afirma ter sido procedida com o fito de regularizar a situação do SO Jairo José da Silva, dado que, na condição que este tinha, de contratado de empresa privada, não poderia exercer a função de chefe do almoxarifado. Afirma que a nomeação retroativa não foi precedida de inventário para transferência de responsabilidade, previsto em norma.
251.	Colaciona referências no processo de TCE de que o Sr. Carlos Alberto Vilanova declarou que a situação do SO Jairo como chefe do almoxarifado era irregular e que foi produzida documentação para que o SGT J. Machado assumisse, retroativamente, a função [peça 220, p. 2]. Ressalta que comunicação assinada pelo Secretário da Seori, de 4/7/2012, dirigida ao comandante do Exército, em que solicita a permanência do defendente nos quadros do MD; o afastamento do titular da função; e a designação do citado para exercer a função de almoxarife [peça 221, p. 1]. Para ressaltar o fato de que o Sr. Jairo continuava chefe do almoxarifado, menciona comunicação da coordenadora de Patrimônio e Almoxarifado, de 12/9/2011, em que registra haver solicitado ao chefe do almoxarifado, sr. Jairo, esclarecimentos sobre irregularidades na seção [peça 222, p. 1].
252.	Apresenta outras evidências de que foi nomeado como chefe do almoxarifado apenas em 12/9/2013 [peça 215], com vigência a contar da publicação da Portaria 2.688/DEADI/SEORI/SG/MD, de 12/9/2013, tendo sido dispensado em 17/12/2014 [peça 216]. Afiança ainda que o MD informou equivocadamente que o responsável assumira a assunção da chefia do almoxarifado em 17/6/2010 [peça 223, p. 4], mas que a informação foi corrigida mediante comunicação de 30/9/2020 [peça 224, p. 5].
253.	Com respeito à alegada conduta omissiva, explica-a descabida posto ter sempre informado à chefia condutas e ocorrências irregulares, a exemplo das irregularidades constatadas no almoxarifado, em reporte reconhecido pela sra. Rosa Maria Carneiro da Silva durante a sindicância [peça 225, p. 1]; registro de providências do responsável registrados no relatório da sindicância [peça 226, p. 5];  reconhecimento do Sr. Vilanova em reporte no bojo da sindicância, de haver percebido problemas no almoxarifado [peça 220, p. 3].
254.	Acerca de sua participação em lançamentos irregulares de dados em sistemas da administração, destaca que os processos investigativos apontaram os responsáveis diretos pelas inclusões. Colaciona declarações apresentadas pelo sr. Vilanova no bojo da sindicância, que teria sido informado pelo Sr. Jairo que as inclusões no sistema eram feitas por ordem dele pela metade das quantidades [peça 220, p. 3]; declarações prestadas pelo Sr. Jairo José da Silva no âmbito da sindicância, que reconheceu haver dado ordem dos lançamentos a menor aos senhores Augusto e Ribeiro [peça 227, p. 4]; declarações prestadas pelo Sr. Augusto Cesar Silva de Farias na sindicância [peça 228, p. 2]; declarações de Cleber Ribeiro da Silva na sindicância [peça 229, p. 1]. Ressalta que, à época das irregularidades, sequer possuía senha para esses lançamentos.
255.	Acerca da imputação de responsabilidade decorrente do recebimento de material (ateste de notas fiscais) , afirma que exercia apenas a atividade que lhe cabia. Conforme argui, sua principal atividade era o cálculo de impostos e tributos de documentos fiscais, sendo que apenas ocasionalmente recebeu algumas mercadorias. No caso dos recebimentos, verificava se o material correspondia às especificações das notas fiscais e de empenho, tendo verificado a quantidade, valor unitário, valor total e características do material. Contudo, nunca realizou a implantação dos dados nos sistemas, haja vista ser essa atividade delegada a outros responsáveis. Registra que o ateste da nota fiscal apenas liberava essa para a próxima fase, de lançamento do material no SIADS, ou seja, entrada do material no estoque. Assevera que, no momento do recebimento das mercadorias, não detectara irregularidade alguma, que, no entanto, ocorriam no lançamento dos materiais no sistema.
256.	Destaca que, em certas circunstâncias, o lançamento do material no SIADS não era possível devido a inoperância do sistema. Nesses casos, conforme orientações do Manual SIADS, o material poderia ser incluído no estoque, por meio do lançamento da nota fiscal após o pagamento pelo setor financeiro. Essa sistemática possibilitava a entrada do item no estoque sem a emissão de nota de lançamento no Siafi, vez que, por ter sido pago diretamente pelo setor financeiro, essa NL já havia sido gerada. Essa possibilidade de inclusão era do conhecimento do SO Jairo, conforme memorando 156/2011, de 15/3/2011 (peça 230, p. 3) .
257.	Esclarece que o pagamento da NF diretamente pelo setor financeiro não exime a realização do lançamento do material da NF no SIADS. Isso porque, ao realizar o pagamento, o financeiro emite uma nota de sistema no Siafi que fará com que a conta contábil 113180100 (material de consumo) e suas correspondentes contas correntes, sofram modificação por débito, ou seja, tenham seus valores aumentados. Como não houve lançamento do material no SIADS, o pagamento por ordem bancária faz surgir uma diferença de saldo da conta contábil do Siafi com a conta contábil 0115610100 do SIADS. A solução posterior é proceder ao lançamento do material da NF no SIADS por meio da transação "entrada de consumo sem NL". O defendente exemplifica ocorrência de diferenças no mês de junho de 2010 (peça 231 e 232) . Em não sendo feito o lançamento do material da NF no SIADS, há que se lançar valores no Siafi para fazer a compatibilização - o responsável aponta solução nesse sentido com evidências. Registrar a admissão, pelo Sr. Jairo José da Silva, de não lançar itens no SIADS (peça 227, p. 3) .
258.	Sobre as despesas relativas à NF 613, de 17/5/2010, da empresa Carlos Cesar Vieira - ME, no valor de R$ 3.893,60, reporta tratar-se de registro de preço com validade de um ano, conforme evidência juntada (peça 237) . As solicitações de carimbos dos servidores do MD eram feitas mediante memorandos e a empresa era demandada via fax. As entregas da empresa eram diárias e o pagamento, mensal. O pagamento era feito como consumo imediato, pois o material já havia sido entregue no almoxarifado. Não se tratou, portanto, de lançamentos irregulares.
259.	O responsável requer que sejam afastadas as responsabilidades que lhe foram atribuídas, por não ter havido culpa ou participação sua nos danos; existido dolo ou má-fé de sua parte; por não ter havido a demonstração do elemento subjetivo do dolo ou da culpa; por não ter sido de sua responsabilidade lançamentos irregulares no SIADS nos exercícios de 2007 a 2010 posto que não assumiu o encargo de chefe do almoxarifado no período. 
260.	Ressalta, por fim, não ter sido incluído em qualquer processo de sindicância ou inquérito policial militar no âmbito do MD ou demais organizações militares e que a inclusão do seu nome no presente procedimento macula sua imagem.
Análise
261.	Conforme observo da peça 142, ao Sr. Jeferson foi imputada responsabilidade solidária por dano em razão de conduta omissiva como supervisor do almoxarifado e por lançamentos irregulares no SIADS/Siafi nos exercícios de 2007 a 2010. 
262.	Observo evidência apresentada de que seu exercício no MD foi iniciado em 26/1/2009, o que de plano afasta-lhe imputações anteriores a essa data para a função de supervisor naquele ministério (peça 208) .
263.	Acerca de sua atuação como como supervisor para período posterior a 25/1/2009, convém fazer remissão aos itens 174 a 177 desta instrução. Como destacado naquele segmento, o militar que atua no Ministério da Defesa faz jus a gratificação de exercício de cargo de confiança ou gratificação de representação pelo exercício de função militar. Nessa senda, é possível concluir que as funções gratificadas visam primariamente oferecer estímulo aos militares para exercício no Ministério da Defesa. Eventualmente, reside nesse fato a ausência de descrição formal dos encargos da função de supervisor. Assim, o exercício de função de supervisor, exercido no almoxarifado, não implica necessariamente no encargo de supervisionar todas ou qualquer atividade daquele setor.
264.	Até o advento da instrução de peça 142, a informação prestada pelo Ministério da Defesa era de que havia assumido a chefia do almoxarifado em 17/6/2010 mediante nota publicada em 31/12/2010 e, novamente em 20/9/2013, com dispensa em 17/12/2014 (peça 131, p. 3) . Com base nessas informações, o responsável foi citado (peça 142 e 153) . 
265.	Conforme evidenciado na defesa, contudo, a assunção do cargo em 17/6/2010 não ocorreu de direito, não havendo dela registro nas alterações do responsável (peças 212 e 213) . Também o Ministério da Defesa retificou informação prévia prestada ao Tribunal, sob argumento de haver localizado despacho em documento que reconheceu a nulidade do ato de nomeação (peça 182) . 
266.	As evidências dos autos não corroboram a assertiva de haver feito lançamento de dados fictícios nos sistemas da administração pública. De se dessumir das premissas para citação na peça 142 que a responsabilização do Sr. Jeferson por danos oriundos de lançamentos irregulares nos sistemas seria consequência de falha na supervisão do setor, que estaria sob seu encargo de direção. Nada obstante, como demonstrado, semelhante obrigação não lhe alcançava.
267.	Em vista do exposto, e considerando o disposto nos arts. 5º, caput, e 6º, II, da IN-TCU 71/2012, proponho o acolhimento das alegações de defesa e a exclusão de seu nome do rol de responsáveis desta TCE.
Alegações de defesa apresentada por Edimilson Torres de Oliveira Junior (peça 245) 
268.	O Sr. Edimilson Torres de Oliveira Júnior foi regularmente citado na condição de coordenador da Copal, função exercida entre 19/1/2007 a 23/6/2008.
269.	Não houve sua responsabilização por parte da comissão de TCE ou Ciset. Foi chamado aos autos por iniciativa da unidade técnica com fundamento na análise contida na peça 142. Consoante matriz de responsabilização e ofícios de citação e notificação, foi citado por (peças 142 e 159) :
Conduta omissiva relativa ao dever de supervisão e controle das atividades relacionadas com a administração do patrimônio que lhe cabia, na condição de coordenadora de patrimônio e almoxarifado, conduta essa consubstanciada no descumprimento do art. 37, III, alíneas "a", "b" e "f" do Regimento Interno do MD vigente à época (anexo VI da Portaria Normativa 142/MD, de 25/1/2008 - peça 85, p. 46 
270.	Em preliminar, argui: desnecessidade da instauração da TCE, no seu caso, em vista de o valor do débito ser inferior ao previsto na IN-TCU 71/2012; prescrição da pretensão punitiva, haja vista o longo prazo entre a ocorrência dos eventos e sua citação; obstrução à sua defesa decorrente do lapso temporal entre os eventos danosos que lhe foram atribuídos e seu chamamento aos autos; e inexistência de concessão do contraditório e ampla defesa.
271.	No mérito, advoga a ausência de: indícios de irregularidades em seus atos; de demonstração do elemento subjetivo do dolo ou mesmo de culpa; dos pressupostos de constituição e desenvolvimento válido do processo; de conduta antijurídica, tendo em vista que seus atos não geraram dano; e nexo causal entre seus atos e os fatos corroborados.
272.	Com relação à autuação da TCE para o montante do dano que lhe é imputado, vê-a desnecessária e incompatível com os normativos internos do Tribunal, que preveem a dispensa de autuação para dano inferior a R$ 100.000,00.
273.	Acerca da prescrição, traz a lume previsões legais nesse sentido contidas nas leis 5.172/1966, art. 174, e 9.873/1999, art. 1º, e. 
274.	Com respeito à imprescritibilidade do ressarcimento de danos perpetrados contra o erário, põe em destaque posição do Supremo Tribunal Federal no Tema 897, com repercussão geral, que condicionara a imprescritibilidade de tais ações quando fundadas em prática de ato doloso tipificado na Lei de Improbidade Administrativa. 
275.	Ressalta que até 26/9/2020, não havia sido provocado a responder a quaisquer aspectos afetos à sua gestão no MD, havida nos anos de 2007 e 2008. Considera que, pelo fato de o Tribunal imputar-lhe responsabilidade por culpa in vigilando, a pretensão de ressarcimento está suscetível à prescrição. Em reforço, registra posição do STF no Tema 899 que firma a seguinte tese de repercussão geral: "É prescritível a pretensão de ressarcimento ao erário fundada em decisão de Tribunal de Contas".
276.	Acerca da obstrução à sua defesa em virtude do longo prazo desde a ocorrência dos eventos que lhe são atribuídos, destaca haver desempenhado a função de coordenador de patrimônio e almoxarifado do MD no interregno de 19/1/2007 a 23/2/2008. Registra cômputo de diversos prazos para evidenciar o prejuízo do longo decurso de tempo para sua defesa, como, por exemplo: 12,26 anos entre sua exoneração e o primeiro chamamento aos autos (23/6/2008 e 26/9/2020) ; 8,56 anos entre a identificação da irregularidade que lhe foi atribuída (relatório do 1º GT) e a citação (6/3/2012 e 26/9/2020) ; entre outros.
277.	Com respeito à inexistência da concessão do contraditório e ampla defesa, disserta inicialmente sobre ambos princípios, bem como ao do devido processo legal, para destacar o argumento de que entre todos os responsáveis apontados na TCE, apenas ele não respondeu ao processo administrativo instaurado no MD. Reforça que, no bojo das apurações conduzidas pelo Ministério, jamais foi citado ou responsabilizado por qualquer conduta que pudesse dar causa a danos ao erário. Destaca que o exercício do contraditório e da ampla defesa deve ocorrer no exame inicial, o que não ocorreu em seu caso. Conclui que, em virtude da ausência de oportunidade para exercer seu direito, há nulidade dos atos agora praticados contra sua pessoa.
278.	Acerca da arguição relativa à ausência de irregularidades em seus atos e carência de efetiva demonstração do elemento subjetivo do dolo ou culpa, traz em destaque, inicialmente, os encargos que lhe competiam no início da sua gestão. Registra que, das três frentes que deveria administrar, duas estavam fortalecidas, almoxarifado e patrimônio, e uma fragilizada, área de próprios nacionais residenciais (PNR) . Em vista do quadro encontrado, direcionou esforços adicionais para a área de PNR sem, contudo, olvidar das demais áreas. 
279.	Apresenta histórico da atuação em todas as áreas e pontua que, com respeito ao almoxarifado, diversas inspeções foram realizadas e que os relatórios periódicos das comissões de inventário e as conformidades diárias apontariam problemas, caso existissem. Destaca manifestações de testemunhas ouvidas no bojo do processo de TCE que asseguram a realização das inspeções e vistorias, bem assim, sobre a qualidade superior do serviço conduzido no almoxarifado durante sua gestão comparativamente às situações relatadas após o fim de seu labor. 
280.	Destaca que os danos enumerados foram submetidos à fiscalização do Controle Interno e que em momento algum a manifestação do órgão de controle apontou qualquer irregularidade, para destacar, em complemento, que se o controle interno, que detém quadro especializado e preparado para detectar irregularidades, não as detectou, como poderia ele, na condição de homem comum [gestor médio], o fazer. 
281.	Lembra que as constatações feitas pela equipe de sindicância identificaram pletora de melhorias para suprimir falhas [na gestão do almoxarifado e nos sistemas] que possibilitaram as irregularidades, para ressaltar que o sistema, da maneira como estava montado, propiciou a ocorrência das supostas irregularidades - era, em seu dizer, falha sistêmica e não pessoal. 
282.	Pontua que o ato de supervisão e controle, na esfera do chefe da Coordenação, é voltado para atributos gerenciais. Destaca que o coordenador atua em plano acima do operacional, tendo o operacional o dever de controlar e executar tarefas rotineiras, como lançamento em sistema, controle de prateleira, digitação etc. Entende que, diante do exposto, é possível evidenciar e reconhecer objetivamente sua boa-fé, posto que qualquer agente público no cargo de coordenador, diante da ausência total de indício de falha sistêmica nos anos de 2007 e 2008, agiria conforme o fez. 
283.	Em seguida, discorre extensamente sobre o conceito de culpa na doutrina e jurisprudência para registrar que a imputação de culpa por dano requer a demonstração de que não adotou conduta adequada no desempenho de sua função, o que não ocorreu. 
284.	Segundo pontua, as competências da coordenação que dirigiu, fixada nas normas, refere-se a encargos desejados de todos os integrantes da Coordenação por meio da união de seus esforços, para esclarecer que a infinidade de tarefas que devem ser realizadas pela coordenação jamais poderia ser atribuição de uma só pessoa, de forma que lhe atribuir irregularidades, para fins punitivos, é indevido. 
285.	Revela que a ação operacional em sistema, que motivou a irregularidades, seria perceptível a ele se pudesse supervisionar e controlar o evento, o que é impossível. A respeito disso, pontua que o gestor, na posição que ocupou, necessita de sinalização emitida por agentes externos, de relatórios de inventários, relatórios de inspeções para promover intervenções. Sem essa sinalização de alerta, não há como iniciar ação corretiva, especialmente, se não há outros indícios ou suspeitas de falhas. 
286.	Advoga que a tese de falha no dever de supervisão sucumbe pela ordem de grandeza financeira que envolve a movimentação anual do almoxarifado com os eventos questionados. 
287.	Questiona a posição da equipe técnica do Tribunal sobre a conclusão de que teve conduta omissa relativa ao dever de supervisão e controle das atividades e a considera frágil no que respeita ao seu embasamento.
288.	Requer, ao cabo: o reconhecimento da prescrição aventada nas preliminares; sua exclusão como responsável na TCE, reconhecendo a natureza dispensável da tomada de contas em vista do valor do débito que lhe foi atribuído; que seja decretada a ilegitimidade do requerido face à inexistência do contraditório e da ampla defesa. Reconhecida qualquer dessas preliminares, solicita o arquivamento do processo em relação à sua pessoa. 
289.	No mérito, solicita sua exclusão do rol de responsáveis por não haver indícios da existência de irregularidades em seus atos; pela ausência da demonstração do dolo ou mesmo culpa; pela ausência de pressupostos de constituição e de desenvolvimento válido e regular do processo em relação à sua pessoa (art. 212 do Regimento Interno do TCU) ; pela ausência de conduta antijurídica, tendo em vista que seus atos não acarretaram qualquer dano ao erário, seja por dolo ou culpa.
Análise
290.	A hipótese de dispensar a instauração de tomada de contas especial se dá caso o valor do débito seja inferior a R$ 100 mil - IN-TCU 71/2012, art. 6º, I. O dispositivo visa trazer racionalidade administrativa e economia processual para que o custo da cobrança não supere o que, eventualmente, venha a ser ressarcido. Nada obstante, o presente processo visa apreciar a responsabilidade de agentes que causaram danos em valores históricos próximo a dez milhões de reais. Portanto, não se aplica a hipótese de dispensa da instauração de TCE, como arguido pelo responsável, nessa situação.
291.	O alegado prejuízo à defesa por não haver sido instado na fase interna da TCE não subsiste. Segundo estatuído na jurisprudência desta Corte, a garantia ao direito de defesa ocorre na fase externa, com o chamamento do responsável aos autos a partir de citação válida, exempli gratia: Acórdão 4938/2016-TCU-Primeira Câmara, rel. Min. Bruno Dantas, 2016/2018 - 2ª C, rel. Min. Aroldo Cedraz. 
292.	Acerca da prescrição da pretensão punitiva, devido ao longo prazo desde a ocorrência dos danos que lhes são imputados, bem assim, da posição do Supremo Tribunal Federal no Tema 899, acerca da prescritibilidade da pretensão de ressarcimento ao erário fundada em decisão de Tribunal de Contas, cabem as considerações que se seguem.
293.	Na apreciação mais recente do Recurso Extraordinário 636.886/AL, de relatoria do Min. Alexandre de Moraes, a Corte Suprema decidiu sobre a prescritibilidade da pretensão de ressarcimento ao erário fundada em decisão do TCU, conforme ementa abaixo transcrita (disponível em http://portal.stf.jus.br/ processos/downloadPeca.asp?id=15343546769&ext=.pdf. Acesso em 6/3/2021) , e deu-lhe repercussão geral:
EMENTA: CONSTITUCIONAL E ADMINISTRATIVO. REPERCUSSÃO GERAL. EXECUÇÃO FUNDADA EM ACÓRDÃO PROFERIDO PELO TRIBUNAL DE CONTAS DA UNIÃO. PRETENSÃO DE RESSARCIMENTO AO ERÁRIO. ART. 37, § 5º, DA CONSTITUIÇÃO FEDERAL. PRESCRITIBILIDADE.
1. A regra de prescritibilidade no Direito brasileiro é exigência dos princípios da segurança jurídica e do devido processo legal, o qual, em seu sentido material, deve garantir efetiva e real proteção contra o exercício do arbítrio, com a imposição de restrições substanciais ao poder do Estado em relação à liberdade e à propriedade individuais, entre as quais a impossibilidade de permanência infinita do poder persecutório do Estado.
2. Analisando detalhadamente o tema da "prescritibilidade de ações de ressarcimento", este SUPREMO TRIBUNAL FEDERAL concluiu que, somente são imprescritíveis as ações de ressarcimento ao erário fundadas na prática de ato de improbidade administrativa doloso tipificado na Lei de Improbidade Administrativa - Lei 8.429/1992 (TEMA 897) . Em relação a todos os demais atos ilícitos, inclusive àqueles atentatórios à probidade da administração não dolosos e aos anteriores à edição da Lei 8.429/1992, aplica-se o TEMA 666, sendo prescritível a ação de reparação de danos à Fazenda Pública.
3. A excepcionalidade reconhecida pela maioria do SUPREMO TRIBUNAL FEDERAL no TEMA 897, portanto, não se encontra presente no caso em análise, uma vez que, no processo de tomada de contas, o TCU não julga pessoas, não perquirindo a existência de dolo decorrente de ato de improbidade administrativa, mas, especificamente, realiza o julgamento técnico das contas à partir da reunião dos elementos objeto da fiscalização e apurada a ocorrência de irregularidade de que resulte dano ao erário, proferindo o acórdão em que se imputa o débito ao responsável, para fins de se obter o respectivo ressarcimento.
4. A pretensão de ressarcimento ao erário em face de agentes públicos reconhecida em acórdão de Tribunal de Contas prescreve na forma da Lei 6.830/1980 (Lei de Execução Fiscal) .
5. Recurso Extraordinário DESPROVIDO, mantendo-se a extinção do processo pelo reconhecimento da prescrição. Fixação da seguinte tese para o TEMA 899: "É prescritível a pretensão de ressarcimento ao erário fundada em decisão de Tribunal de Contas".
 (destaques no original) 
294.	Quanto ao RE 636.886/AL e seu eventual aproveitamento aos responsáveis nestes autos, cabe pontuar registro recente da Ministra Ana Arraes no voto que embasou o Acórdão 12288 - TCU - Segunda Câmara, de 3/11/2020:
 (omissis) Em respeito à decisão da Suprema Corte, provavelmente surgirão novas teses nesta Casa capazes de atender ao recente entendimento do STF. Entretanto, importa lembrar que o RE 636.886 se encontra em análise de embargos, com os quais se pretende esclarecer, entre outras elucidações, as condutas a serem adotadas nas diferentes fases dos processos neste Tribunal. 
12.	Desse modo, as mudanças que possam ocorrer futuramente na jurisprudência do TCU sobre a prescritibilidade dependem do trânsito em julgado da deliberação da Suprema Corte. Somente após esse desfecho, teremos aqui elementos claros para aplicar diretamente nos processos sob nossa tutela.
295.	Essa posição não difere daquela registrada no voto condutor do Acórdão 2.425/2020 - Plenário, rel. Min. Vital do Rêgo. 
296.	Assim, até que haja trânsito em julgado da decisão do STF, deve-se observar a jurisprudência consolidada na Súmula TCU 282.
297.	Acerca da arguição de prejuízo à sua defesa devido o longo tempo entre a ocorrência dos eventos danosos e seu chamamento aos autos, assiste-lhe razão, em tese. Conforme pontuado antes (item 238) , a SecexDefesa, ao balizar sua responsabilização no constructo do tomador de contas e da Ciset, que atribuíram responsabilidade solidária por omissão a outros coordenadores; acabou por citá-lo, em 2020, por fatos havidos em 2007 e 2008. 
298.	Acerca de sua atuação como como supervisor, convém fazer remissão aos itens 168 a 171 desta instrução. Como destacado naquele segmento, o militar que atua no Ministério da Defesa faz jus a gratificação de exercício de cargo de confiança ou gratificação de representação pelo exercício de função militar. Nessa senda, é possível concluir que as funções gratificadas visam primariamente oferecer estímulo aos militares para exercício no Ministério da Defesa. Eventualmente, reside nesse fato a ausência de descrição formal dos encargos da função de supervisor. Assim, o exercício de função de supervisor, exercido no almoxarifado, não implica, per si, no encargo de supervisionar as atividades daquele setor.
299.	A jurisprudência do Tribunal admite a exclusão de responsável da relação processual em razão de longo decurso de prazo desde a ocorrência das irregularidades até a primeira notificação - Acórdão 1995/2013-P, rel. Min. José Múcio Monteiro. Mas essa exclusão depende da demonstração, por parte do responsável, do efetivo prejuízo à sua defesa - Acórdão 1244/2020 - 1ª C, rel. Min. Bruno Dantas. Para isso, é necessário que o responsável evidencie o prejuízo para sua defesa. Isso, contudo, tem relevância menor ao verificar que o responsável logrou indicar nos autos evidências do exercício ativo da função que lhe cabia, a exemplo de testemunhos na fase de sindicância sobre aspectos decorrentes de sua gestão ativa (peça 1, p. 226, 266; peça 2, p. 120; peça 3, p. 72) .
300.	Ante o exposto, e considerando o disposto nos arts. 5º, caput, e 6º, II, da IN-TCU 71/2012, proponho o acolhimento das alegações de defesa e a exclusão de seu nome do rol de responsáveis desta TCE.
CONCLUSÃO
301.	Diante da revelia dos srs. Cleber Ribeiro da Silva, Rita de Cássia de Almeida Theodoro e Jairo José da Silva, e inexistindo nos autos elementos que permitam concluir pela ocorrência de boa-fé ou de outros excludentes de culpabilidade em suas condutas, proponho que suas contas sejam julgadas irregulares e o responsáveis condenados em débito, bem assim, que lhes seja aplicada a multa prevista no art. 57 da Lei 8443/1992.
302.	Em face da análise promovida com respeito à defesa dos responsáveis abaixo indicados, proponho o acolhimento de suas alegações de defesa e, com amparo na inteligência do disposto nos arts. 5º, caput, e 6º, II, da IN-TCU 71/2012, e precedente jurisprudencial que informa cabível excluir da relação processual o nome daquele que foi citado, porém não foi responsabilizado (Acórdão 1734/2016-TCU-Plenário, rel. Raimundo Carreiro, 340/2007-1ª C) ; excluir seus nomes do rol de responsáveis desta TCE:
a)	Carlos Alberto Vieira Filho, itens 237-242;
b)	Carlos Alberto Vilanova, itens 106-114;
c)	Edimilson Torres de Oliveira Junior, itens 290-300;
d)	Jeferson Machado, itens 261-267;
e)	José Maria Reis Nogueira, itens 140-142;
f)	Mário Ivan Mech dos Santos, itens 124-127;
g)	Rosa Maria da Silva Carneiro, itens 222-224;
303.	Com amparo na análise contida nos itens 201-213, proponho rejeitar as alegações de defesa apresentadas pelo Sr. Augusto Cesar Silva de Farias. Declaro, por oportuno, que os argumentos apresentados não lograram afastar o débito imputado e que não existem nos autos elementos que demonstrem sua boa-fé ou outros excludentes de culpabilidade. Assim, suas contas devem, desde logo, ser julgadas irregulares, nos termos do art. 202, § 6º, do Regimento Interno do TCU, procedendo-se à sua condenação em débito e à aplicação da multa prevista no art. 57 da Lei 8443/1992.
304.	Em razão da avaliação contida nos itens 161 a 176, proponho acatar parcialmente as alegações de defesa oferecidas pelo Sr. José Carlos Alves de Brito, para afastar responsabilidade decorrente do exercício da função de supervisor; e rejeitar as alegações de defesa relativas a lançamentos irregulares nos sistemas SIADS/Siafi. Registro que os argumentos apresentados não lograram afastar o débito imputado e que não existem nos autos elementos que demonstrem sua boa-fé ou outros excludentes de culpabilidade além do referido acima. Assim, suas contas devem, desde logo, ser julgadas irregulares, nos termos do art. 202, § 6º, do Regimento Interno do TCU, procedendo-se à sua condenação em débito e à aplicação da multa prevista no art. 57 da Lei 8443/1992.
PROPOSTA DE ENCAMINHAMENTO
306.	Ante o exposto, proponho:
	I - excluir do rol de responsáveis desta tomada de contas especial, o nomes de:
a)	Carlos Alberto Vieira Filho (CPF XXX.985.478-XX) ;
b)	Carlos Alberto Vilanova (CPF XXX.608.197-XX) ;
c)	Edimilson Torres de Oliveira Junior (CPF XXX.827.227-XX) ;
d)	Jeferson Machado (CPF XXX.220.980-XX) ;
e)	José Maria Reis Nogueira (CPF: XXX.018.983-XX) ;
f)	Mário Ivan Mech dos Santos (CPF: XXX.436.300-XX) ;
g)	Rosa Maria da Silva Carneiro (CPF XXX.128.371-XX) ;
II - com fundamento nos arts. 1º, inciso I, 16, III, "c" da Lei 8.443/1992 c/c os arts. 19 e 23, III, da mesma Lei, e com arts. 1º, inciso I, 209, III, 210 e 214, inciso III, do Regimento Interno, julgar irregulares as contas dos responsáveis abaixo nominados
a) Augusto Cesar Silva de Farias (CPF XXX.731.511-XX) , na condição de agente responsável por registro de dados nos sistemas SIADS/Siafi;
b) Cleber Ribeiro da Silva (CPF XXX.497.791-XX) , na condição de agente responsável por registro de dados nos sistemas SIADS/Siafi;
c) Jairo José da Silva (CPF XXX.402.256-XX) , encarregado do setor de Almoxarifado da Coordenação de Patrimônio e Almoxarifado do Ministério da Defesa;
d) José Carlos Alves de Brito (CPF XXX.695.227-XX) , na condição de agente responsável por registro de dados nos sistemas SIADS/Siafi;
e) Rita de Cássia de Almeida Theodoro (CPF XXX.600.147-XX) , na condição de coordenadora da Coordenação de Patrimônio e Almoxarifado do Ministério da Defesa;
e condená-los, conforme responsabilidade individual e/ou solidária apontada nas tabelas débito a seguir, ao pagamento das quantias especificadas, com a fixação do prazo de quinze dias, a contar da notificação, para comprovar, perante o Tribunal (art. 214, inciso III, alínea "a", do Regimento Interno) , o recolhimento da dívida aos cofres do Tesouro Nacional, atualizada monetariamente e acrescida dos juros de mora, calculados a partir das datas discriminadas, até a data do recolhimento, na forma prevista na legislação em vigor, abatendo-se, na oportunidade, o (s) valore (s) já ressarcido (s) :
II.1) débito 1 - responsáveis solidários: Jairo José da Silva e José Carlos Alves de Brito:
	VALOR ORIGINAL
 (Em R$) 
	DATA DA OCORRÊNCIA

	 R$        7.027,80 
	30/5/2007

	 R$        5.728,00 
	14/9/2007

	 R$        1.575,00 
	20/11/2007

	 R$           380,50 
	1/2/2008

	 R$           599,17 
	11/2/2008

	 R$           400,55 
	11/2/2008

	 R$        1.100,70 
	11/2/2008

	 R$           530,72 
	11/2/2008

	 R$           413,55 
	11/2/2008

	 R$           152,93 
	11/2/2008

	 R$           424,34 
	11/2/2008

	 R$           225,40 
	11/2/2008

	 R$           214,65 
	11/2/2008

	 R$           419,03 
	11/2/2008

	 R$           461,24 
	11/2/2008

	 R$           155,67 
	11/2/2008

	 R$           147,00 
	8/4/2008

	 R$           189,00 
	8/4/2008

	 R$           203,00 
	8/4/2008

	 R$           259,00 
	8/4/2008

	 R$           140,00 
	8/4/2008

	 R$             91,00 
	8/4/2008

	 R$           266,00 
	8/4/2008

	 R$           196,00 
	8/4/2008

	 R$           231,00 
	8/4/2008

	 R$           161,00 
	8/4/2008

	 R$      14.064,13 
	6/2/2008

	R$           310,50 
	12/8/2008

	 R$        8.392,68 
	1/7/2008

	 R$      16.375,26 
	25/8/2008

	 R$      15.814,88 
	25/8/2008

	 R$      32.749,70 
	21/10/2008

	R$      16.375,26 
	25/8/2008

	 R$      15.814,88 
	25/8/2008

	 R$      32.749,70 
	21/10/2008

Valor atualizado em 7/4/2021: R$ 318.282,13
II.2) débito 2 - responsável Rita de Cássia de Almeida Theodoro:
	VALOR ORIGINAL
 (Em R$) 
	DATA DA OCORRÊNCIA

	 R$     43.194,80 
	13/7/2010

	 R$     26.370,40 
	13/7/2010

	 R$       5.747,73 
	21/6/2010

	 R$     11.050,38 
	12/7/2010

	 R$     14.415,84 
	26/7/2010

Valor atualizado em 7/4/2021: R$ 218.382,22
II.3) débito 3 - responsáveis solidários: Jairo José da Silva e Rita de Cássia de Almeida Theodoro:
	VALOR ORIGINAL
 (Em R$) 
	DATA DA OCORRÊNCIA

	 R$    258.856,40 
	11/11/2010

	 R$      25.099,26 
	1/7/2011

	 R$      24.227,58 
	1/7/2011

	 R$        5.021,71 
	2/8/2010

	 R$        9.159,84 
	16/8/2010

	 R$        6.809,98 
	24/8/2010

	 R$        7.135,37 
	27/8/2010

	 R$        6.268,14 
	27/9/2010

	 R$        6.429,87 
	17/11/2010

	 R$    415.161,09 
	9/12/2010

	 R$        8.278,09 
	9/12/2010

	 R$        7.798,21 
	21/12/2010

	 R$      15.573,33 
	19/1/2011

	 R$        7.715,10 
	31/1/2011

	 R$        6.331,10 
	31/1/2011

	 R$      15.234,78 
	17/2/2011

	 R$        7.055,41 
	4/3/2011

	 R$        7.912,07 
	11/3/2011

	 R$      12.177,82 
	11/3/2011

	 R$      10.956,53 
	11/3/2011

	 R$      12.177,82 
	11/3/2011

	 R$        9.133,37 
	11/3/2011

	 R$      12.177,82 
	11/3/2011

	 R$      11.159,85 
	11/3/2011

	 R$      10.151,34 
	11/3/2011

	 R$      31.428,56 
	14/3/2011

	 R$      20.201,19 
	14/3/2011

	 R$      30.567,88 
	14/3/2011

	 R$      20.072,69 
	14/3/2011

	 R$      17.032,55 
	14/3/2011

	 R$      13.709,69 
	14/3/2011

	 R$      14.611,99 
	14/3/2011

	 R$        9.146,13 
	14/3/2011

	 R$      17.116,92 
	14/3/2011

	 R$      19.853,65 
	14/3/2011

	 R$        1.159,80 
	16/3/2011

	 R$           994,39 
	16/3/2011

	 R$        2.029,16 
	16/3/2011

	 R$      47.235,75 
	17/3/2011

	 R$      42.449,19 
	17/3/2011

	 R$      65.315,09 
	17/3/2011

	 R$        7.197,19 
	23/3/2011

	 R$      11.225,65 
	28/3/2011

	 R$      15.771,41 
	28/3/2011

	 R$      25.292,14 
	28/3/2011

	 R$      26.692,72 
	28/3/2011

	 R$      39.392,77 
	28/3/2011

	 R$      45.427,00 
	28/3/2011

	 R$      47.432,14 
	28/3/2011

	 R$        8.325,09 
	4/4/2011

	 R$        5.443,31 
	5/4/2011

	 R$        5.443,31 
	5/4/2011

	 R$        2.072,09 
	5/4/2011

	 R$      10.705,39 
	5/4/2011

	 R$      10.255,24 
	5/4/2011

	 R$      11.286,39 
	5/4/2011

	 R$        6.007,99 
	2/5/2011

	 R$      13.275,90 
	2/5/2011

	 R$      10.034,08 
	2/5/2011

	 R$      12.532,35 
	2/5/2011

	 R$        9.194,30 
	2/5/2011

	 R$      12.550,52 
	2/5/2011

	 R$      10.901,23 
	2/5/2011

	 R$      13.948,95 
	2/5/2011

	 R$      13.231,31 
	20/5/2011

	 R$      14.086,15 
	20/5/2011

	 R$      15.314,09 
	20/5/2011

	 R$        8.737,99 
	20/5/2011

	 R$      12.642,30 
	20/5/2011

	 R$      12.580,81 
	20/5/2011

	 R$      14.160,50 
	20/5/2011

	 R$      14.387,76 
	20/5/2011

	 R$      16.180,15 
	15/6/2011

	 R$      11.984,04 
	15/6/2011

	 R$      14.479,66 
	15/6/2011

	 R$        9.701,51 
	15/6/2011

	 R$      14.017,58 
	15/6/2011

	 R$        8.600,61 
	15/6/2011

	 R$      13.944,77 
	15/6/2011

	 R$        9.790,15 
	22/6/2011

	 R$      57.859,71 
	20/7/2011

	 R$        8.594,61 
	20/7/2011

	 R$    272.677,36 
	25/7/2011

	R$      16.394,52
	25/7/2011

	 R$    209.743,32 
	8/6/2011

Valor atualizado em 7/4/2021: R$ 4.647.394,63
II.4) débito 4 - responsáveis solidários: Augusto César de Farias e Rita de Cassia de Almeida Theodoro
	VALOR ORIGINAL
 (Em R$) 
	DATA DA OCORRÊNCIA

	 R$        9.652,50 
	29/6/2010

	 R$        3.585,55 
	30/6/2010

	 R$      11.761,20 
	30/6/2010

	 R$           599,61 
	6/7/2010

	 R$        1.105,16 
	6/7/2010

	 R$        4.620,00 
	16/7/2010

	 R$        6.800,00 
	19/7/2010

Valor atualizado em 7/4/2021: R$ 83.024,36
II.5) débito 5 - responsáveis solidários: Cleber Ribeiro da Silva, Jairo José da Silva e Rita de Cassia de Almeida Theodoro:
	VALOR ORIGINAL
 (Em R$) 
	DATA DA OCORRÊNCIA

	 R$        8.520,00 
	27/4/2011

	 R$      89.091,75 
	24/3/2011

	 R$        2.415,00 
	31/3/2011

	 R$        2.155,20 
	28/7/2011

Valor atualizado em 7/4/2021: R$ 197.305,26
II.6) débito 6 - responsáveis solidários: Augusto César Silva de Farias, Jairo José da Silva e Rita de Cassia de Almeida Theodoro:
	VALOR ORIGINAL
 (Em R$) 
	DATA DA OCORRÊNCIA

	 R$     56.528,85 
	30/8/2010

	 R$     46.610,96 
	30/8/2010

	 R$     82.199,15 
	30/8/2010

	 R$     83.657,60 
	30/8/2010

	 R$     26.396,80 
	30/8/2010

	 R$   103.885,90 
	30/8/2010

	 R$     57.583,60 
	30/8/2010

	 R$     27.950,00 
	30/8/2010

	 R$     55.800,00 
	1/9/2010

	 R$     19.200,00 
	1/9/2010

	 R$        5.379,22 
	9/9/2010

	 R$     51.480,40 
	9/9/2010

	 R$        8.185,00 
	9/9/2010

	 R$     60.414,25 
	9/9/2010

	 R$     18.618,38 
	9/9/2010

	 R$     94.510,70 
	9/9/2010

	 R$        6.385,02 
	9/9/2010

	 R$        6.310,93 
	9/9/2010

	 R$     25.605,50 
	9/9/2010

	 R$        6.143,40 
	9/9/2010

	 R$     12.550,00 
	14/9/2010

	 R$     53.159,30 
	16/9/2010

	 R$        1.333,90 
	16/9/2010

	 R$        8.476,20 
	24/9/2010

	 R$        7.761,00 
	27/9/2010

	 R$        8.744,20 
	20/10/2010

	 R$        9.005,60 
	20/10/2010

	 R$        1.500,00 
	6/11/2010

	 R$     31.418,00 
	6/11/2010

	 R$     20.334,60 
	10/11/2010

	 R$     41.825,70 
	10/11/2010

	 R$     41.618,20 
	10/11/2010

	 R$     17.320,00 
	10/11/2010

	 R$        6.991,00 
	16/12/2010

	 R$     22.533,80 
	20/12/2010

	 R$        2.040,00 
	20/12/2010

	 R$   148.579,85 
	20/12/2010

	 R$     45.514,50 
	20/12/2010

	 R$        8.620,60 
	20/12/2010

	 R$     17.843,00 
	22/12/2010

	 R$        1.005,20 
	22/12/2010

	 R$           532,00 
	23/12/2010

	 R$   141.002,87 
	30/12/2010

	 R$   145.814,90 
	30/12/2010

	 R$     24.150,00 
	3/1/2011

	 R$     46.020,00 
	4/1/2011

	 R$   182.592,95 
	27/1/2011

	 R$   122.775,00 
	27/1/2011

	 R$     11.663,60 
	9/2/2011

	 R$        6.834,10 
	24/2/2011

	 R$     12.780,00 
	27/4/2011

	 R$     36.213,05 
	24/3/2011

	 R$     33.248,15 
	24/3/2011

	 R$        7.790,00 
	5/4/2011

	 R$        6.492,22 
	12/5/2011

	 R$        5.171,51 
	28/7/2011

	 R$        6.311,92 
	1/4/2011

	 R$     25.852,10 
	2/6/2011

	 R$     21.404,88 
	2/6/2011

	 R$        1.502,00 
	2/6/2011

	 R$           699,00 
	2/6/2011

	 R$     19.320,00 
	15/6/2011

	 R$        1.288,50 
	20/6/2011

	 R$     41.807,85 
	20/6/2011

	 R$        3.100,00 
	20/6/2011

	 R$        1.579,20 
	20/6/2011

	 R$        3.164,48 
	25/3/2011

	 R$   124.242,30 
	20/6/2011

	 R$   138.852,90 
	20/6/2011

	 R$        1.847,34 
	13/6/2011

	 R$        1.549,00 
	2/8/2011

	 R$        1.398,72 
	25/3/2011

	 R$           550,00 
	5/4/2011

	 R$           204,00 
	5/4/2011

	 R$        1.836,00 
	5/4/2011

	 R$           510,00 
	5/4/2011

	 R$        2.082,50 
	4/4/2011

	 R$     19.815,00 
	15/6/2011

Valor atualizado em 7/4/2021: R$ 5.164.555,44
III -  aplicar aos Srs. Augusto Cesar Silva de Farias (CPF XXX.731.511-XX) , Cleber Ribeiro da Silva (CPF XXX.497.791-XX) , Jairo José da Silva (CPF XXX.402.256-XX) , José Carlos Alves de Brito (CPF XXX.695.227-XX) e Rita de Cássia de Almeida Theodoro (CPF XXX.600.147-XX) , individualmente, a multa prevista no art. 57 da Lei 8.443/1992 c/c o art. 267 do Regimento Interno, com a fixação do prazo de quinze dias, a contar das respectivas notificações, para comprovarem, perante o Tribunal (art. 214, inciso III, alínea "a", do Regimento Interno) , o recolhimento das dívidas aos cofres do Tesouro Nacional, atualizadas monetariamente desde a data do acórdão até a dos efetivos recolhimentos, se forem pagas após o vencimento, na forma da legislação em vigor;
IV - determinar ao Ministério da Defesa, nos termos do art. 28, I, da Lei 8.443/1992, que, caso não seja comprovado o recolhimento das dívidas pelos responsáveis, efetue, após a devida notificação do Tribunal, o desconto da dívida na remuneração dos servidores ou militares em favor dos cofres do Tesouro Nacional, na forma estabelecida pela legislação pertinente;
V - autorizar, desde logo, nos termos do art. 28, inciso II, da Lei 8.443/1992, a cobrança judicial das dívidas caso não atendidas as notificações;
VI - encaminhar cópia da deliberação ao Procurador-Chefe da Procuradoria da República no Distrito Federal, nos termos do § 3º do art. 16 da Lei 8.443/1992 c/c o § 7º do art. 209 do Regimento Interno do TCU, para adoção das medidas cabíveis; e comunicar-lhe que o relatório e o voto que a fundamenta podem ser acessados por meio do endereço eletrônico www.tcu.gov.br/acordaos e que, caso haja interesse, o Tribunal pode enviar-lhe cópia desses documentos sem qualquer custo."
O MP/TCU concordou com as conclusões da SecexDefesa, por meio do parecer, peça 252, pois parte das ocorrências que foram objeto de citação nesta TCE não foram justificadas pelos responsáveis que delas participaram, atinentes a diferenças identificadas nos bens que estavam no estoque da Coordenação de Patrimônio e Almoxarifado do Ministério da Defesa (Copal/MD) e aqueles que foram alvo de levantamentos para apurar as mencionadas diferenças (inventário físico realizado em meados de 2011 versus dados constantes desde 2007 do Sistema Integrado de Administração de Serviços - Siads e do Siafi) .
Porém, ante os questionamentos acerca de prescrição nas alegações de defesa apresentadas por Edimilson Torres de Oliveira Junior, então coordenador de patrimônio e almoxarifado, o Parquet de Contas propôs o sobrestamento do julgamento desta TCE, nos termos do art. 47 da Resolução TCU 259/2014, até a definição acerca da prescrição da pretensão ressarcitória pelo plenário do Tribunal de Contas da União.
Caso não acolhida sua proposta, sugeriu dois acréscimos ao encaminhamento da SecexDefesa, para declarar a revelia de Rita de Cássia de Almeida Theodoro, Cleber Ribeiro da Silva e Jairo José da Silva, com fundamento no art. 12, § 3º, da Lei 8.443/1992; e determinar o encaminhamento de cópia da deliberação a ser proferida nos autos aos responsáveis com proposta de condenação ou de exclusão do processo - incluindo a representante do espólio de Carlos Alberto Vilanova, bem como à unidade de controle interno do Ministério da Defesa.

Erivelton Araujo Graciliano, Paulo Roberto Moreira Lima (93688/OAB-MG), Mikaela Minare Brauna (18225/OAB-DF), Raphael Augusto Pinheiro Anunciação (25291/OAB-DF), Andrea Cristina de Almeida Moura Carneiro (47.518/OAB-DF), Andrea Cristina de Almeida Moura Carneiro (47.518/OAB-DF), Fernando Luiz Cunha (42.795/OAB-DF), Joao Paulo Milhomens Moura (37.966/OAB-DF) e outros.

Procurador Rodrigo Medeiros de Lima.

TOMADA DE CONTAS ESPECIAL INSTAURADA PELO MINISTÉRIO DA DEFESA. IRREGUALRIDADES NA MOVIMENTAÇÃO DO ALMOXARIFADO DO ÓRGÃO. CONTAS IRREGULARES DE ALGUNS RESPONSÁVEIS, DÉBITO E MULTA. CONTAS REGULARES DE OUTROS RESPONSÁVEIS.

TOMADA DE CONTAS ESPECIAL (TCE)

Unidade de Auditoria Especializada em Governança e Inovação (AudGovernança).

Registro que atuo nestes autos em substituição ao Ministro Walton Alencar Rodrigues, de acordo com a Portaria-TCU nº 18-SEAE, de 06/03/2023.
Trata-se de tomada de contas especial instaurada pelo Ministério da Defesa (MD) , em desfavor de diversos responsáveis civis e militares, em razão de prejuízos ao Erário decorrentes de irregularidades apuradas na movimentação do estoque do almoxarifado do ministério, detectadas no inventário físico promovido nos meses de julho e agosto de 2011.
A então Secretaria de Controle Externo da Defesa Nacional e da Segurança Pública (SecexDefesa) sugeriu a exclusão processual de parte dos responsáveis que foram citados nos autos (Carlos Alberto Vieira Filho, Carlos Alberto Vilanova, Edimilson Torres de Oliveira Junior, Jeferson Machado, José Maria Reis Nogueira, Mário Ivan Mech dos Santos e Rosa Maria da Silva Carneiro) e o julgamento pela irregularidade das contas de outros (Augusto Cesar Silva de Farias, Cleber Ribeiro da Silva, Jairo José da Silva, José Carlos Alves de Brito e Rita de Cássia de Almeida Theodoro) , com imputação de débito em solidariedade e a aplicação da multa individual prevista no art. 57 da Lei 8.443/1992.
O Ministério Público anuiu às conclusões da SecexDefesa, uma vez que parte das ocorrências objeto de citação nesta TCE não foram justificadas pelos responsáveis que delas participaram, atinentes a diferenças identificadas nos bens que estavam no estoque da Coordenação de Patrimônio e Almoxarifado do Ministério da Defesa (Copal/MD) e aqueles que foram alvo de levantamentos para apurar as mencionadas diferenças (inventário físico realizado em meados de 2011 versus dados constantes desde 2007 do Sistema Integrado de Administração de Serviços - Siads e do Siafi) .
Entretanto, ante os questionamentos acerca de prescrição nas alegações de defesa de Edimilson Torres de Oliveira Junior, então coordenador de patrimônio e almoxarifado, o Parquet de Contas propôs o sobrestamento do julgamento desta TCE, nos termos do art. 47 da Resolução TCU 259/2014, até a definição acerca da prescrição da pretensão ressarcitória pelo Tribunal de Contas da União.
Caso não acolhida sua proposta, sugeriu dois acréscimos ao encaminhamento proposto pela SecexDefesa, para declarar a revelia de Rita de Cássia de Almeida Theodoro, Cleber Ribeiro da Silva e Jairo José da Silva, nos termos do art. 12, § 3º, da Lei 8.443/1992; e determinar o encaminhamento de cópia da deliberação proferida nestes autos aos responsáveis para os quais foi proposto condenação ou de exclusão do processo, incluindo a representante do espólio de Carlos Alberto Vilanova, bem como à unidade de controle interno do Ministério da Defesa.
II
Preliminarmente, acerca da prescrição, teço a seguintes considerações.
Esta Corte de Contas publicou, em 11/10/2022, a Resolução-TCU 344, que regulamenta, no âmbito deste Tribunal, a prescrição para o exercício das pretensões punitiva e de ressarcimento.
Neste caso, conforme o art. 2º c/c art. 4º, inciso IV, da norma, prescrevem em cinco anos as pretensões punitiva e de ressarcimento, contados da data do conhecimento da irregularidade pelo Ministério da Defesa, em razão do Relatório de Inventário dos Bens da Coordenação de Patrimônio e Almoxarifado - Copal - (Material de Consumo) , peça 1, p. 36 a 48, datado de 31/8/2011.
 Nos termos do art. 5º, incisos I e III, da Resolução-TCU 344/2022, a prescrição se interrompe pela notificação, oitiva, citação ou audiência do responsável, inclusive por edital; e por qualquer ato inequívoco de apuração do fato. 
No caso em análise, houve diversas interrupções.
Em 28/9/2011, foi instaurada sindicância investigativa para identificar os responsáveis pelas irregularidades e constituído grupo de trabalho para levantar eventuais inconsistências entre a quantidade e os valores dos materiais adquiridos e/ou consumidos pela Administração e sua correspondência no Siads e Siafi, no período mínimo de cinco anos. O trabalho foi concluído em 19/10/2011, e apontou dano de R$ 4.449.942,70 e respectivos responsáveis.
Constituiu-se novo grupo de trabalho (GT1) , em 30/12/2011, para verificar quantidade e valores dos materiais adquiridos/consumidos pela Administração e sua respectiva correspondência no Siads e Siafi, com o objetivo de identificar outras discrepâncias, abrangendo pelo menos cinco anos, nos termos da Portaria 4.063/Seori-MD (peça 3, p. 246) . O trabalho, de fato, avaliou as ocorrências no período de 1/1/2009 a 31/8/2011 (peça 3, p. 258) e apontou o dano de R$ 4.338.176,30;
Em 11/9/2012, a Secretaria de Controle Interno do Ministério da Defesa (Ciset) realizou amostragem nos dados levantados pelo GT1 e verificou fragilidades no trabalho, razão pela qual, instituiu-se, em 27/9/2012, um segundo grupo de trabalho (GT2) para sanear as ressalvas apontadas pela Ciset (Portaria 2.619/Seori-MD, peça 3, p. 324-326) , cujo relatório foi finalizado em 18/4/2013 e apurou o dano total de R$ 9.341.244,99, em valores históricos, (peça 3, p. 332-372) .
Foi instaurada Tomada de Contas Especial, mediante a Portaria 2044/Seori/SG/MD de 8/7/2013, e emitido respectivo relatório, em 30/12/2014, reportando dano de R$ 9.341.244,99, em valores históricos, e identificando, como responsáveis, Rita de Cássia de Almeida Theodoro, Carlos Alberto Vilanova, Jairo José da Silva e José Carlos Alves de Brito (peça 27, p. 378-406) .
Em 23/1/2015, a Ciset se declarou impossibilitada de certificar as contas tendo em vista que os responsáveis indicados pelos atos que culminaram no prejuízo ao Erário não foram ouvidos na sindicância, tampouco notificados na fase de instrução da tomada de contas especial. Assim, o processo retornou à origem para saneamento das falhas (peça 28, p. 10-11) 
Em 29/4/2015, a equipe de TCE apresentou novo relatório (peça 29, p. 71-144) . 
Em 9/11/2015, a Ciset concluiu relatório de auditoria incidente sobre a TCE (peça 29, p. 407-419) , acolhendo o juízo da equipe de TCE acerca da responsabilização de Carlos Alberto Vilanova, Rita de Cássia de Almeida Theodoro, Jairo José da Silva, José Carlos Alves de Brito, Cleber Ribeiro dos Santos e Augusto César Silva de Farias e divergindo da responsabilização de Mário Ivan Merch dos Santos e de José Maria Reis Nogueira, para afastar-lhes as imputações feitas (peça 29, p. 423-441) e apontando o dano no montante de R$ 9.418.361,58, em valores originais.
O processo de tomada de contas especial foi autuado no TCU em 18/1/2016.
Entre 2016 e setembro de 2020 os autos foram instruídos cinco vezes, em 7/6/2016, 26/9/2017, 3/5/2019, 24/7/2020 e 23/9/2021.
As citações dos responsáveis ocorrerem em 2016 e foram complementadas em 2018 e 2020, devido a ajustes nos valores do dano ao Erário e equívocos nos períodos de gestão dos responsáveis para fins de quantificação do débito, conforme Apêndice 3 da instrução, peça 249, p. 57 e 58.
Portanto, no caso concreto, não há falar em prescrição da pretensão punitiva e de ressarcimento do TCU, ante a falta do interregno superior a cinco anos entre a data considerada para a irregularidades, os atos interruptivos e o acórdão recorrido, nos termos do art. 2º, inciso II, da Lei 9.873/1999 c/c arts. 4º, inciso III, 5º e 6º da Resolução TCU-344/2022.
Tampouco se operou a prescrição intercorrente de 3 anos prevista no art. 8º da norma.
III
Superada essa preliminar, quanto ao mérito, anuo ao julgamento pela irregularidade das contas de Rita de Cássia de Almeida Theodoro, Cleber Ribeiro da Silva, Jairo José da Silva, José Carlos Alves de Brito e Augusto Cesar Silva de Farias e adoto as análises da unidade técnica quanto a esses responsáveis como minhas razões de decidir.
Rita de Cássia de Almeida Theodoro foi regularmente citada na condição de coordenadora da Copal, função exercida entre 14/11/2008 a 19/7/2011 (peça 29, p. 98) , em razão de sua conduta omissiva em relação ao dever de supervisão e controle das atividades de administração do patrimônio do Ministério da Defesa que lhe cabiam, em descumprimento do art. 37, inciso I, do Regimento Interno da Secretaria de Organização Institucional do Ministério da Defesa (anexo VI da Portaria Normativa 142/MD, de 21 de janeiro de 2008) .
Cleber Ribeiro da Silva foi regularmente citado pela realização de procedimentos irregulares no âmbito do almoxarifado do Ministério da Defesa que geraram prejuízos ao erário, tendo em vista que era responsável por efetuar registros de entradas e saídas de materiais, tendo introduzido dados fraudulentos nos sistemas Siads/Siafi, e incluído bens no sistema com nomenclaturas diferentes das constantes das notas de empenho e das notas fiscais.
Jairo José da Silva foi regularmente citado, na condição de encarregado do Almoxarifado, função exercida entre 11/3/2004 a 17/11/2011 (peça 29, p. 94) , por sua conduta omissiva relativa ao dever de supervisão e controle das atividades relacionadas com a administração do patrimônio do Ministério da Defesa que lhe cabiam, e por ter efetuado lançamentos irregulares de materiais de consumo no Siads/Siafi, nos exercícios de 2008, 2009 e 2010, caracterizados por inclusões de quantidades inferiores de itens em relação ao que era atestado como recebido nas notas fiscais, de valores totais dos itens empenhados, bem como de bens com nomenclaturas diferentes das constantes das notas de empenho e das notas fiscais.
Rita de Cássia de Almeida Theodoro, Cleber Ribeiro da Silva e Jairo José da Silva, embora devidamente citados, não compareceram aos autos, razão pela qual declaro sua revelia, de acordo com o art. 12, § 3º, da Lei 8443/1992. Ademais, nas alegações trazidas aos autos por outros responsáveis, não há elementos passíveis de aproveitamentos à sua defesa.  
José Carlos Alves de Brito foi citado por sua conduta omissiva no que concerne ao dever de supervisão e controle das atividades relacionadas com a administração do patrimônio do Ministério da Defesa que lhe cabiam, na condição de supervisor do almoxarifado do Ministério da Defesa, e por efetuar lançamentos irregulares de materiais de consumo no Siads/Siafi, nos exercícios de 2008, 2009 e 2010, caracterizados por inclusões de quantidades inferiores de itens em relação ao quantitativo atestado como recebido nas notas fiscais, de valores totais dos itens empenhados, bem como de bens com nomenclaturas diferentes das constantes das notas de empenho e das notas fiscais.
Quanto ao dever de supervisão e controle das atividades de administração do patrimônio do Ministério da Defesa, a ausência de delimitação precisa das atribuições do cargo de José Carlos Alves de Brito fragilizou a imputação de responsabilidade por omissão, uma vez que não está claro o alcance dos encargos afetos ao supervisor, não sendo possível atribuir-lhe responsabilidades apenas com base na nomenclatura do cargo.
Além disso, a responsabilidade por gerir o setor era de Jairo José da Silva, desde 7/1/2008 (peça 189) , a quem cabia administrar o almoxarifado, certificar a segurança das instalações e a integridade e precisão dos registros patrimoniais lançados nos sistemas da administração pública federal.
Em relação aos lançamentos irregulares no Siads/Siafi, José Carlos Alves de Brito alegou compartilhamento de senhas no setor. Os débitos que lhe foram imputados decorrem de registros realizados nos sistemas com sua senha, e o uso de senha pessoal por terceiros, por concessão do seu detentor, implica, minimamente, solidariedade nos danos que o ato possa causar, pois a responsabilidade pela segurança da chave de acesso compete unicamente ao seu detentor.
Portanto, acato parcialmente as alegações de defesa de José Carlos Alves de Brito, para afastar a omissão no exercício da função de supervisor, e rejeito aquelas concernentes ao uso indevido de sua senha pessoal de acesso a sistemas computacionais da administração pública, condenando-o ao ressarcimento do dano ao Erário dela decorrente.
Por fim, Augusto César Silva de Farias foi citado por introduzir dados fraudulentos nos sistemas Siads/Siafi, consubstanciados na inclusão: (i) de quantidades inferiores de materiais em relação ao quantitativo destes atestado como recebido nas notas fiscais; (ii) do valor total de cada item empenhado, o que resultou em adulterações nos preços unitários; (iii) de bens com nomenclaturas diferentes das constantes das notas de empenho e das notas fiscais (neste caso, foram feitas inclusões de materiais no Siads como material de consumo imediato quando, na verdade, esses materiais, em sua totalidade, não apresentavam as características referentes a esse tipo de item, indicando a ocorrência de fraude) ; e na baixa de material do estoque com ausência de documentação comprobatória, a exemplo recibo de entrega ao setor envolvido.
Suas alegações de falta de treinamento, cumprimento de ordens superiores e compartilhamento de senhas não merecem acolhida. Tampouco a absolvição no processo criminal (peça 240, p. 5) , com fundamento no artigo 386, inciso II, do Código de Processo Penal, o socorre, uma vez que que há mitigação da independência das instâncias apenas em caso de (i) comprovada inexistência do fato (inciso I do art. 386 do CPP) ou (ii) de que o réu não concorreu para a infração penal (inciso IV do art. 386 do CPP) .
Portanto, rejeito suas alegações de defesa de Augusto César Silva de Farias e imputo-lhe os débitos oriundos das transações irregulares mediante o uso da senha pessoal do responsável.
A localização, nos autos, das evidências e relação de débitos atribuídos a Rita de Cássia de Almeida Theodoro, Cleber Ribeiro da Silva, Jairo José da Silva, José Carlos Alves de Brito e Augusto Cesar Silva de Farias encontra-se no Apêndice II contido na instrução da unidade técnica, peça 249, p. 49 a 56.
O valor total do débito atualizado até 10/2/2023 é de R$ 12.190.438,00.
IV
Quanto a Carlos Alberto Vieira Filho, Carlos Alberto Vilanova, Edimilson Torres de Oliveira Junior, Jeferson Machado, José Maria Reis Nogueira, Mário Ivan Mech dos Santos e Rosa Maria da Silva Carneiro, considero que as alegações de defesa apresentadas são suficientes para elidir as irregularidades e débito a eles atribuídos.
Carlos Alberto Vieira Filho foi citado, na condição de coordenador da Copal, entre 20/6 e 23/10/2008, por sua conduta omissiva relativa ao dever de supervisão e controle das atividades relacionadas com a administração do patrimônio.
Cumpre observar que o responsável exerceu o cargo de coordenador de patrimônio e almoxarifado por apenas quatro meses, entre 20/6/2008 e 23/10/2008, período este anterior aos fatos que deram origem à sindicância investigativa motivadora desta TCE, sendo que as inconsistências a ele imputadas foram verificadas na auditoria que cobriu período anterior ao da gestão de sua sucessora.
Ocorre que o prazo em que esteve como coordenador dificilmente lhe possibilitaria identificar falhas nos controles e delinear medidas de reforço para evitar os eventos que lhe foram atribuídos por suposta omissão.
Portanto, as eventuais irregularidades ensejadoras de dano que lhe foram atribuídas estão respaldadas em argumentos frágeis para sustentar culpa por omissão. 
Acolho, assim, as alegações de defesa de Carlos Alberto Vieira Filho.
Carlos Alberto Vilanova foi citado por sua conduta omissiva no que concerne ao dever de supervisão e controle das atividades relacionadas a administração do patrimônio do Ministério da Defesa que lhe cabiam, na condição de gerente da Divisão de Patrimônio, Obras e Serviços do Ministério da Defesa. 
Faleceu em 23/11/2017 (peça 102, p. 5) , e seu espólio ingressou nos autos após a segunda citação promovida por esta Corte (peça 93) , mediante deferimento, peça 120, momento em que a viúva solicitou prorrogação de prazo, em virtude de desconhecer os meandros das atribuições funcionais de seu falecido esposo (peça 103) .
As alegações de defesa apresentadas pelo responsável e respectivo espólio merecem acolhida tendo em vista a comprovação do exercício diligente da supervisão que lhe cabia, considerando sua posição na hierarquia do órgão e as respectivas atribuições.
Carlos Alberto Vilanova era assistido por quatro coordenações, uma das quais, a Coordenação de Patrimônio e Almoxarifado (Copal) , que agregava três setores, entre eles, o Almoxarifado, onde as irregularidades ocorreram (conforme organograma, peça 207, p. 2) . 
O Sr. Vilanova utilizava sistema informatizado de acompanhamento e avaliação da execução das atividades de cada coordenação e realizava reuniões periódicas com os coordenadores. Ademais, há depoimentos acostados aos autos em que os ouvidos atestaram a existência de sistema de controle criado por ele, além de outras ações de supervisão.
No caso específico do almoxarifado, incumbiu a coordenadora de realizar, ao final de cada exercício, a conferência do estoque e dos depósitos, incluindo os bens de natureza permanente, trabalho este, executado por servidores civis e militares não pertencentes ao setor de almoxarifado, a fim de assegurar independência, transparência, segregação de funções e isenção.
Portanto, Carlos Alberto Vilanova estava distante da fonte das irregularidades e igualmente afastado de tarefas operacionais ao encargo do Almoxarifado, e as evidências colhidas afastam a ideia de que incidiu sobre ele culpa in vigilando, devendo suas alegações de defesa serem acolhidas.
Edimilson Torres de Oliveira Junior foi citado por sua conduta omissiva relativa ao dever de supervisão e controle das atividades relacionadas com a administração do patrimônio que lhe cabia, na condição de coordenador de patrimônio e almoxarifado.
Ocorre que o militar que atua no Ministério da Defesa, como foi o caso de Edimilson Torres de Oliveira Junior, faz jus a gratificação de exercício de cargo de confiança ou gratificação de representação pelo exercício de função militar, sendo possível concluir que as funções gratificadas oferecidas pelo órgão visam estimular os militares a laborar no MD. Tendo em vista a ausência de descrição formal dos encargos da função de supervisor, o exercício dessa função no almoxarifado não implica no encargo de supervisionar as atividades daquele setor.
Acolho, portanto, as alegações de defesa de Edimilson Torres de Oliveira Junior.
Jeferson Machado foi regularmente citado, também na condição de supervisor de almoxarifado, por sua conduta omissiva relativa ao dever de supervisão e controle das atividades relacionadas com a administração do patrimônio e por efetuar lançamentos irregulares de materiais de consumo no Siads/Siafi nos exercícios de 2007 a 2010, caracterizados por inclusões de quantidades inferiores de materiais em relação ao quantitativo que era atestado como recebido nas notas fiscais, do valor total de cada item empenhado, bem como de bens com nomenclaturas diferentes das constantes das notas de empenho e das notas fiscais.
As evidências dos autos não corroboram a assertiva de Jeferson Machado haver inserido dados fictícios nos sistemas da administração pública e elidem sua responsabilização por danos oriundos de lançamentos irregulares nos sistemas em consequência de falha na supervisão do setor, uma vez que, como demonstrado, semelhante obrigação não lhe alcançava.
Portanto, acolho as alegações de defesa de Jeferson Machado.
José Maria Reis Nogueira, na condição de almoxarife, e Mário Ivan Mech dos Santos, na condição de agente responsável por efetuar o registro de entradas e saídas de materiais, foram citados pela realização de procedimentos administrativos irregulares no âmbito do almoxarifado do Ministério da Defesa, que geraram prejuízos ao Erário. Porém, a setorial da Controle Interno (Ciset) , ao avaliar o relatório de TCE, apontou insuficiência dos elementos contra eles e afastou sua responsabilidade. 
Citados, no âmbito do TCU, José Maria Reis Nogueira e Mário Ivan Mech dos Santos apresentaram justificativas para todas as irregularidades que lhes foram atribuídas, compiladas nos quadros 1 e 2 elaborados pela unidade técnica e transcritos no relatório que acompanha este voto; as quais acolho.
Por fim, Rosa Maria da Silva Carneiro foi citada por sua conduta omissiva relativa ao dever de supervisão e controle das atividades relacionadas com a administração do patrimônio, na condição de coordenadora de patrimônio e almoxarifado, função exercida entre 20/8/2008 e 13/11/2008.
Em suas alegações, conseguiu evidenciar que tais fatos não se deram durante sua gestão à frente da Copal. Conforme documento firmado pelo MD, peça 198, Rosa Maria da Silva Carneiro exerceu o cargo de coordenadora, na condição de substituta, no breve interregno entre 23/10/2008 e 13/11/2008, que é posterior aos eventos mencionados.
Ela foi designada titular da coordenação somente três anos após os fatos imputados, conforme boletim juntado, que aponta exercício da função a contar de 7/6/2011 (peça 194) . A responsável ressaltou que, na mesma data e mesmo boletim, foi nomeada comissão para inventariar os bens da Copal em virtude da substituição da chefia, conforme ordem de serviço de 6/7/2011.
Acolho, portanto, as alegações de defesa de Rosa Maria da Silva Carneiro.
Tendo em vista que Carlos Alberto Vieira Filho, Carlos Alberto Vilanova, Edimilson Torres de Oliveira Junior, Jeferson Machado, José Maria Reis Nogueira, Mário Ivan Mech dos Santos e Rosa Maria da Silva Carneiro foram regularmente citados, apresentaram suas alegações de defesa, carreando documentos aos autos que levaram a concluir pela inexistência do débito e ausência de responsabilidade, há que se julgar o mérito de suas contas. 
Pelo exposto, julgo regulares as contas de Carlos Alberto Vieira Filho, Carlos Alberto Vilanova, Edimilson Torres de Oliveira Junior, Jeferson Machado, José Maria Reis Nogueira, Mário Ivan Mech dos Santos e Rosa Maria da Silva Carneiro, diversamente da proposta de da unidade técnica de simplesmente excluí-los do rol de responsáveis.
Feitas essas considerações, voto por que o Tribunal acolha a minuta de acórdão que ora submeto à deliberação do colegiado.
TCU, Sala das Sessões, em 7 de março de 2023. 
Weder de Oliveira
Relator